ACORDAO-COMPLETO-2523988

ACÓRDÃO 2862/2022 ATA 18/2022 - SEGUNDA CÂMARA

VISTO, relatado e discutido este recurso de reconsideração interposto pelos Srs. Clayton Roberto Machado, Frederico Augusto Ferraz Pasti, Jair Brigo e Vicente Antonio Marchiori contra o Acórdão 11579/2020-TCU-Segunda Câmara, de natureza condenatória;
ACORDAM os Ministros do Tribunal de Contas da União, reunidos em Sessão da 2ª Câmara, ante as razões expostas pelo Relator, e com fundamento nos arts. 32, inciso I, 33 da Lei 8.443/1992 e 281 do Regimento Interno do TCU, em:
9.1. conhecer do presente recurso de reconsideração e, no mérito, dar-lhe provimento parcial, aproveitando-o em favor do responsável solidário Clayton Roberto Machado, a fim de:
9.1.1. reduzir o débito constante no subitem 9.2 do Acórdão 11579/2020-TCU-Segunda Câmara, que passa a apresentar a seguinte composição:
Responsáveis: Clayton Roberto Machado, Vicente Antônio Marchiori, Frederico Augusto Ferraz Pasti e Jair Brigo 
	Data
	Valor (R$) 

	8/1/2013
	10.000,00

	9/1/2013
	66.645,46

	21/1/2013
	234,50

	21/2/2013
	10.000,00

	7/3/2013
	10.000,00

	1/4/2013
	5.141,40

	3/5/2013
	10.000,00

	7/5/2013
	780,00

	12/6/2013
	10.000,00

	12/6/2013
	1,16

	3/7/2013
	2.700,00

	24/7/2013
	20.000,00

	25/7/2013
	20.000,00

	7/8/2013
	10.000,00

	13/9/2013
	2.000,00

	13/9/2013
	3.000,00

	17/9/2013
	2.000,00

	2/10/2013
	10.003,20

	16/10/2013
	2.000,00

	16/10/2013
	3.000,00

	6/11/2013
	10.000,00

	Total
	207.505,72

Responsáveis: Clayton Roberto Machado, Cláudio Roberto Nava, Frederico Augusto Ferraz Pasti e Jair Brigo
	Data
	Valor (R$) 

	18/11/2013
	10.000,00

	21/11/2013
	2.000,00

	21/11/2013
	3.000,00

	2/12/2013
	205.155,88

	16/12/2013
	1.500.000,00

	23/12/2013
	674.674,80

	Total
	2.394.830,68

9.1.2. reduzir a multa aplicada pelo subitem 9.3 do Acórdão 11579/2020-TCU-Segunda Câmara, que passa a apresentar a seguinte composição:
	Responsáveis
	Multa, art. 57 da Lei 8.443/92 (R$) 

	Clayton Roberto Machado
Frederico Augusto Ferraz Pasti
Jair Brigo
	159.500,00

	Cláudio Roberto Nava
	149.980,00

	Vicente Antônio Marchiori
	14.440,00

9.2. dar ciência deste acórdão aos responsáveis, ao Fundo Nacional de Saúde - MS, ao Fundo Municipal de Saúde e ao Procurador-Chefe da Procuradoria da República no Estado de São Paulo, para as providências que entender cabíveis, informando-lhes que o Relatório e Voto que o fundamentam podem ser acessados no sítio eletrônico www.tcu.gov.br/acordaos.

Recurso de reconsideração interposto pelos Srs. Clayton Roberto Machado, Frederico Augusto Ferraz Pasti, Jair Brigo e Vicente Antonio Marchiori contra o Acórdão 11.579/2020-TCU-2ª Câmara, de natureza condenatória.

Segunda Câmara

Fundo Municipal de Saúde.

3. Interessados/Responsáveis/Recorrentes:
3.1. Interessado: Fundo Nacional de Saúde - MS (00.530.493/0001-71).
3.2. Responsáveis: Claudio Roberto Nava (XXX.793.078-XX); Clayton Roberto Machado (XXX.623.388-XX); Frederico Augusto Ferraz Pasti (XXX.867.738-XX); Jair Brigo (XXX.100.078-XX); Vicente Antonio Marchiori (XXX.446.588-XX).
3.3. Recorrentes: Jair Brigo (XXX.100.078-XX); Clayton Roberto Machado (XXX.623.388-XX); Frederico Augusto Ferraz Pasti (XXX.867.738-XX); Vicente Antonio Marchiori (XXX.446.588-XX).

13.1. Ministros presentes: Bruno Dantas (Presidente), Augusto Nardes (Relator) e Antonio Anastasia.
13.2. Ministro-Substituto convocado: Marcos Bemquerer Costa.
13.3. Ministro-Substituto presente: André Luís de Carvalho.

AUGUSTO NARDES

Ministro Aroldo Cedraz.

Adoto como parte do relatório, com os ajustes de forma considerados cabíveis, a instrução da auditora da Secretaria de Recursos - Serur (peça 154) , cuja proposta de encaminhamento foi acolhida pelo corpo dirigente daquela unidade técnica (peças 155 e 156) :
"INTRODUÇÃO
1.	Trata-se de recurso de reconsideração (peças 107 a 122) interposto por Clayton Roberto Machado) , Frederico Augusto Ferraz Pasti, Jair Brigo e Vicente Antônio Marchiori, contra o Acórdão 11579/2020-TCU-Segunda Câmara (peça 70) , sob a relatoria do Min. Aroldo Cedraz. A deliberação recorrida apresenta o seguinte teor (destacando-se os itens impugnados) :
ACORDAM os Ministros do Tribunal de Contas da União, reunidos em Sessão de 2ª Câmara, diante das razões expostas pelo Relator, com fundamento nos arts. 1º, inciso I; 12, § 3º; 16, inciso III, alíneas 'b' e 'c'; 19; 23, inciso III; 28, inciso II; e 57 da Lei 8.443/92, c/c os arts. 209, 210 e 214, inciso III, alínea 'a'; e 267 do Regimento Interno do Tribunal, em:
9.1. considerar revel o Sr. Cláudio Roberto Nava;
9.2. julgar irregulares as contas dos Srs. Clayton Roberto Machado, Frederico Augusto Ferraz Pasti, Cláudio Roberto Nava, Vicente Antônio Marchiori e Jair Brigo, condenando-os, solidariamente, ao pagamento das importâncias abaixo especificadas, fixando-lhes o prazo de 15 (quinze) dias, a contar da notificação, para que comprovem, perante o Tribunal (art. 214, III, a, do Regimento Interno) , o recolhimento da referida quantia aos cofres do Fundo Nacional de Saúde, atualizada monetariamente e acrescidas dos juros de mora, calculados a contar das datas indicadas até o dia do efetivo recolhimento do débito, na forma prevista na legislação em vigor:
Responsáveis: Clayton Roberto Machado, Vicente Antônio Marchiori, Frederico Augusto Ferraz Pasti e Jair Brigo 
	Data
	Valor (R$) 

	8/1/2013
	10.000,00

	9/1/2013
	66.645,46

	22/1/2013
	235,50

	21/12/2013
	234,50

	21/1/2013
	234,50

	21/2/2013
	10.000,00

	7/3/2013
	10.000,00

	1/4/2013
	5.141,40

	15/4/2013
	1.976,00

	3/5/2013
	10.000,00

	7/5/2013
	780,00

	12/6/2013
	10.000,00

	12/6/2013
	1,16

	20/6/2013
	5.098,00

	3/7/2013
	2.700,00

	24/7/2013
	20.000,00

	25/7/2013
	20.000,00

	7/8/2013
	10.000,00

	13/9/2013
	2.000,00

	13/9/2013
	3.000,00

	17/9/2013
	2.000,00

	2/10/2013
	10.003,20

	16/10/2013
	2.000,00

	28/10/2013
	238,00

	16/10/2013
	3.000,00

	6/11/2013
	10.000,00

	Total
	215.287,72

Responsáveis: Clayton Roberto Machado, Cláudio Roberto Nava, Frederico Augusto Ferraz Pasti e Jair Brigo
	Data
	Valor (R$) 

	18/11/2013
	10.000,00

	21/11/2013
	2.000,00

	21/11/2013
	3.000,00

	29/11/2013
	261,74

	2/12/2013
	205.155,88

	16/12/2013
	1.500.000,00

	23/12/2013
	674.674,80

	Total
	2.395.092,42

9.3. aplicar, individualmente, aos responsáveis a seguir indicados, a multa correspondente, fixando-lhes o prazo de 15 (quinze) dias, a contar da notificação, para que comprovem, perante o Tribunal, o recolhimento das respectivas dívidas ao Tesouro Nacional, atualizadas monetariamente a contar da data deste Acórdão até o dia o efetivo recolhimento, caso não seja paga no prazo ora fixado, na forma da legislação em vigor:
	Responsáveis
	Multa, art. 57 da Lei 8.443/92 (R$) 

	Clayton Roberto Machado
Frederico Augusto Ferraz Pasti
Jair Brigo
	160.000,00

	Cláudio Roberto Nava
	150.000,00

	Vicente Antônio Marchiori
	15.000,00

9.4. autorizar, desde logo, nos termos dos arts. 26 e 28, inciso II, da Lei 8.443/1992:
9.4.1. o pagamento das dívidas em até 36 (trinta e seis) parcelas mensais e consecutivas, se solicitado pela responsável, fixando-se o vencimento da primeira em 15 (quinze) dias, a contar do recebimento da notificação, e o das demais a cada 30 (trinta) dias, devendo incidir sobre cada uma delas os encargos legais devidos, na forma prevista na legislação em vigor, sem prejuízo ao vencimento antecipado do saldo devedor em caso de não comprovação do recolhimento de qualquer parcela, conforme prevê o art. 217, § 2º, do Regimento Interno deste Tribunal;
9.4.2. a cobrança judicial das dívidas, caso não atendida a notificação;
9.5. dar ciência desta deliberação ao responsável e ao Procurador-Chefe da Procuradoria da República no Estado de São Paulo, para as providências que entender cabíveis.
HISTÓRICO
2.	A tomada de contas especial (TCE) sob comento foi instaurada pelo Fundo Nacional de Saúde (FNS/MS) , em desfavor de Clayton Roberto Machado, ex-prefeito de Valinhos/SP, Frederico Augusto Ferraz Pasti, Diretor de Tesouraria da Prefeitura de Valinhos/SP, Cláudio Roberto Nava, ex-Secretário de Fazenda de Valinhos/SP, Vicente Antônio Marchiori, ex-Secretário de Fazenda de Valinhos/SP, e Jair Brigo, ex-Diretor do Departamento de Finanças do município de Valinhos/SP, após auditoria realizada pelo Denasus na Secretaria Municipal de Saúde de Valinhos/SP, visando a apurar, entre outras coisas, a regularidade da aplicação dos recursos federais repassados pelo Sistema Único de Saúde (SUS) , na modalidade fundo a fundo, no exercício de 2013.
2.1.	Conforme o Relatório de auditoria 15.636, a fiscalização realizada pelo Departamento Nacional de Auditoria do SUS (Denasus) abrangeu o período de 2013, e verificou a execução de despesas dos recursos transferidos ao Município de Valinhos/SP pelo SUS, mediante a modalidade fundo a fundo, tendo ocorrido entre 27 e 31/7/2015 a fase analítica executada, enquanto a fase de verificação in loco abrangeu os dias entre 3 e 7/8/2015 (peça 12, p. 3) .
2.2.	Das informações acerca de irregularidades relatadas no relatório de auditoria do Denasus 15.636, e que ensejaram a necessidade de devolução dos recursos indevidamente geridos, foi apresentada a seguinte constatação (peça 12, p. 9-14) : 
Constatação 388198: Ausência de documentação comprobatória na realização de despesas com recursos do Fundo Nacional de Saúde, período de 2013.
Evidência: Em análise nos documentos entregues pelo gestor municipal das despesas pagas com os recursos recebidos pelo município de Valinhos do Ministério da Saúde/Fundo Nacional de Saúde, fundo a fundo, em confronto com os extratos bancários, verificamos que foram realizados diversos pagamentos que não foram apresentados os documentos comprovando a realização dessas despesas. Os débitos ocorreram nas contas nº 15.110-5, agência 811-7-Banco do Brasil-Bloco da Atenção Básica no valor de R$ 1.556.117,80 (um milhão, quinhentos e cinquenta e seis mil, cento e dezessete reais e oitenta centavos) , 15.111-3-agência 811-7-Banco do Brasil-Bloco da Média e Alta Complexidade Ambulatorial e Hospitalar-MAC no valor de R$ 404.864,25 (quatrocentos e quatro mil, oitocentos e sessenta e quatro reais e vinte e cinco centavos) , 15.109-1 e 15114-8-agência-811-7-Banco do Brasil-Bloco da Assistência Farmacêutica no valor de R$ 143.197,58 (cento e quarenta e três mil, cento e noventa e sete reais e cinquenta e oito centavos) , 15112-1 e 15113-X-agência 811-7-Banco do Brasil-Bloco da Vigilância em Saúde no valor de R$ 1.384.633,20 (um milhão, trezentos e oitenta e quatro mil, seiscentos e trinta e três reais e vinte centavos) , 15867-3-agência 811-7-Banco do Brasil e 624006-6- agência 363-Caixa Econômica Federal-Bloco de Investimento no valor de R$ 31.465,66 (trinta e um mil, quatrocentos e sessenta e cinco reais e sessenta e seis centavos) .
Fundamentação Legal para a impugnação das despesas: Artigo 70 da Constituição da República Federativa do Brasil, artigos 62 e 63 da Lei 4.320/1964 c/c o art. 66 do Decreto 93.872/1986 e o artigo 93 do Decreto Lei 200/67.
Responsáveis: Clayton Roberto Machado (CPF XXX.623.388-XX) , Frederico Augusto Ferraz Pasti (CPF XXX.867.738-XX) , Cláudio Roberto Nava (CPF XXX.793.078-XX) , Vicente Antônio Marchiori (CPF XXX.446.588-XX) e Jair Brigo (CPF XXX.100.078-XX) .
2.3.	Após a apresentação das justificativas pelos auditados junto ao Denasus e acolhimento de parte das justificativas, os valores totais impugnados somaram R$ 2.610.380,14 (peça 12, p. 10) , os quais foram registrados no Relatório do Tomador de Contas Especial 0207/2017, de 20/10/2017 (peça 15) , juntamente com as ocorrências relacionadas à instauração da tomada de contas especial. O tomado de contas concluiu pelas responsabilidades dos Srs. Clayton Roberto Machado (CPF XXX.623.388-XX) , Frederico Augusto Ferraz Pasti (CPF XXX.867.738-XX) , Cláudio Roberto Nava (CPF XXX.793.078-XX) , Vicente Antônio Marchiori (CPF XXX.446.588-XX) e Jair Brigo (CPF XXX.100.078-XX) , em função de irregularidades na aplicação de recursos repassados pelo Sistema Único de Saúde ao Fundo Municipal de Saúde, no ano de 2013.
2.4.	No âmbito desta Corte foi proposta a realização das citações solidárias dos responsáveis, os quais apresentaram suas alegações de defesa (peça 41 a 64) , à exceção de Claudio Roberto Nava, que, apesar de regularmente citado (peças 23) , inclusive tendo recebido e assinado o aviso de recebimento (peça 28) , se manteve silente, tendo sido considerado revel.  
2.5.	Após análises realizadas pela unidade técnica, foi proposto, em síntese, a rejeição das defesas apresentadas, o julgamento pela irregularidade das contas e a condenação em débito dos responsáveis solidários, além da aplicação da multa de que trata o art. 57 da Lei 8.443/1992 (peça 66) , proposta que foi endossada pelo MP/TCU (peça 69) e pelo relator, à peça 71, resultando no acórdão atacado.
2.6.	Inconformados, os responsáveis Clayton Roberto Machado) , Frederico Augusto Ferraz Pasti, Jair Brigo e Vicente Antônio Marchiori, na mesma peça e com os mesmos representantes, apresentaram expediente denominado como pedido de reconsideração, contra o Acórdão 11579/2020-TCU-Segunda Câmara, Rel. Aroldo Cedraz, requerendo a reforma do acórdão recorrido (peças 107-122) para tornar insubsistente a decisão condenatória, considerar regulares as suas contas e cancelar as multas aplicadas. Alternativamente, caso mantida a decisão, que a restituição seja a cargo do Tesouro Municipal. Tal expediente foi analisado por esta Serur como recurso de reconsideração. 
2.7.	Cabe registrar que os recorrentes Jair Brigo, Clayton Roberto Machado, Frederico Augusto Ferraz Pasti e Vicente Antônio Marchiori, por meio de seu representante legal, formalizaram pedido de sustentação oral à peça 107, p. 42.
ADMISSIBILIDADE
3.	Reitera-se o exame preliminar de admissibilidade contido na peça 123, ratificado pelo Relator, Ministro Augusto Nardes, na peça 127, que concluiu pelo conhecimento do recurso, suspendendo-se os efeitos dos itens 9.2, 9.3 e 9.4 do Acórdão 11579/2020-TCU-Segunda Câmara, eis que preenchidos os requisitos processuais aplicáveis à espécie.
MÉRITO
4.	Delimitação
4.1.	Constitui objeto do presente recurso avaliar se:
	a) houve prescrição, em exame de ofício; 
	b) houve ofensa aos princípios do contraditório e da ampla defesa (peça 107, p. 3-4) ;
	c) se cabe a responsabilização dos recorrentes (peça 107, p. 5-10) ;
	d) se os documentos juntados aos autos são aptos a reformar a decisão condenatória (peças 107, p. 10-39 e peças 108-118) .
5.	Se houve prescrição.
5.1.	Embora o tema tenha sido objeto de manifestação no voto condutor à peça 71, o exame da prescrição assume particular relevância ante o julgamento, pelo STF, do RE 636.886 (tema 899 da repercussão geral) . Pela atual jurisprudência deste Tribunal, até então vigente, a ação de ressarcimento é considerada imprescritível, por força do art. 37, § 5º, da Constituição Federal. Todavia, no julgamento do RE 636.886 foi conferida nova interpretação a esse dispositivo, fixando-se a tese de que 'é prescritível a pretensão de ressarcimento ao erário fundada em decisão de Tribunal de Contas'.
5.2.	No exame da prescrição, a Serur tem adotado os entendimentos detalhados na peça 153, que contém estudo e pronunciamentos anteriores da secretaria sobre o tema. Nessas manifestações estão desenvolvidas as seguintes premissas, que serão utilizadas no presente exame: 
a)  ao julgar o RE 636.886, o STF conferiu nova interpretação ao art. 37, § 5º, da Constituição Federal, fixando a tese de que 'é prescritível a pretensão de ressarcimento ao erário fundada em decisão de Tribunal de Contas';
b)  as pretensões punitiva e de ressarcimento devem observar o mesmo regime na atividade de controle externo, dado o objetivo comum da prescrição, de fixar prazo para o Tribunal de Contas agir, para caracterizar o ilícito, identificar seu autor, dimensionar as consequências da conduta e impor as consequências legais, independentemente de tais consequências terem natureza punitiva ou ressarcitória;
c)  até que sobrevenha norma específica, entende-se que a prescrição das pretensões punitiva e de ressarcimento, no processo de controle externo, deve observar o regime Lei 9.873/1999, na linha dos recentes pronunciamentos do STF. Assim, sem prejuízo de se realizar exame da prescrição também segundo o prazo decenal previsto no Código Civil, o critério adotado, na formulação da proposta de encaminhamento, será o da Lei 9.873/1999.  
5.3.	Na situação em exame, verifica-se que não ocorreu prescrição, por nenhum dos dois regimes, como demonstrado na sequência.
Análise da prescrição segundo os critérios do Acórdão 1441/2016-TCU-Plenário.
5.4.	No que se refere à pretensão punitiva, o TCU tem tradicionalmente aplicado os critérios definidos no Acórdão 1441/2016-TCU-Plenário, Rel. Benjamin Zymler que, em incidente de uniformização de jurisprudência, orientou-se pela aplicação do Código Civil. Por este acórdão, em linhas gerais, a prescrição subordinar-se-ia ao prazo geral de dez anos (CC, art. 205) , contado a partir da data da ocorrência do fato e interrompido pelo ato que ordenar a citação, a audiência ou a oitiva da parte.
5.5.	Entre outras razões que justificaram a adoção desse critério, destaca-se a de que o citado dispositivo constitui uma cláusula geral a ser empregada sempre que a pretensão for prescritível, mas a lei não estabelecer um prazo específico, como na hipótese.
5.6.	Aplicando-se essas balizas ao caso em exame, verifica-se, de acordo com o relatório de auditoria (peça 12, p. 26) , que as prestações de contas foram entregues dentro do prazo, o qual, segundo o inciso I, do art. 72, da Portaria Interministerial 507/2011 recai em 60 dias após o encerramento do exercício, portanto, 1/3/2014. Ocorre que o Conselho Municipal de Saúde de Valinhos aprovou as últimas prestações de contas entregues em 25/2/2014, de forma que será considerado esta data como marco inicial da prescrição por este regime.
5.7.	Dessa forma, verifica-se que não ocorreu a prescrição, tendo em vista que as citações dos responsáveis foram ordenadas em 24/9/2018 (peça 22) , com AR às peças 28 a 32. Dessa forma, observa-se o decurso de tempo de pouco mais de 4 anos. 
5.8.	Considerando a premissa de que as pretensões punitiva e de ressarcimento se submetem ao mesmo regime, conclui-se que, tanto a possibilidade de aplicação de multa, como a condenação ao ressarcimento, não estariam prescritos, caso fossem adotados, para ambos os fins, os parâmetros definidos no Acórdão 1441/2016-TCU-Plenário.
Análise da prescrição pelo regime da Lei 9.873/1999 (MS 32.201) . 
5.9.	Adotando-se as premissas fixadas na Lei 9.873/1999 ao caso em exame, observa-se que também não teria ocorrido a prescrição. Para tanto, é preciso considerar os seguintes parâmetros:
	a) Termo inicial: 
5.10.	A Lei 9.873/1999, art. 1º, parte final, traz previsão expressa a respeito do início do prazo em se tratando de infração de caráter permanente ou continuado. Nesta hipótese, a prescrição começa a correr não da data de cada fato, e sim 'do dia em que tiver cessado' a permanência ou a continuidade.
5.11.	Na hipótese em exame, há de se ter como termo inicial da prescrição a data de entrega da prestação de contas, que, como visto no item 5.6 retro, ocorreu antes do prazo legal. Desse modo, foi considerada a data de 25/2/2014. 
	b) Prazo:
5.12.	A Lei 9.873/1999 apresenta um prazo geral, de cinco anos (art. 1º) , e um prazo especial, previsto no art. 1º, § 2º, a saber: 'quando o fato objeto da ação punitiva da Administração também constituir crime, a prescrição reger-se-á pelo prazo previsto na lei penal'. Não se trata do presente caso.
	c) Interrupções por atos inequívocos de apuração dos fatos:
5.13.	No regime da Lei 9.873/1999, a prescrição se interrompe 'por qualquer ato inequívoco, que importe apuração do fato' (art. 2º, II) , como por exemplo, sindicâncias, processo administrativo disciplinar, auditorias, ocasião em que são apurados a legalidade dos atos e, constatando irregularidades, desencadeiam as providências ressarcitórias e punitivas cabíveis. Com esse fundamento, de acordo com os documentos constantes dos autos, verificou-se que a prescrição foi interrompida:
	1) em 27/7/2015, com o início da fase analítica da Auditoria realizada pelo Denasus para verificar a regularidade na utilização de recursos na área da saúde no Município de Valinhos (peça 12, p. 3) ;
	2) em 3/8/2015, com o início da execução in loco da referida auditoria (peça 12, p. 3) ;
	3) em 26/1/2016, com o Relatório de auditoria 15636 (peça 12) ;
	4) em 20/10/2017, com o Relatório do tomador de contas especial 207/2017 (peça 15, p. 1-12) ;
	5) em 31/3/2018, com o Relatório de Auditoria 273/2018, da Controladoria-Geral da União (peça 16, p. 1-5) ;  
 	6) em 25/4/2018, com a autuação do presente processo de TCE, visando a apuração de irregularidades na aplicação dos recursos repassados pela União, função Saúde, ao Município de Valinhos, no exercício de 2013.
	d) Interrupções pela citação dos responsáveis:
5.14.	A prescrição também é interrompida 'pela notificação ou citação do indiciado ou acusado, inclusive por meio de edital', nos termos do art. 2º, I, da Lei 9.873/1999. E, no regime dessa lei, a interrupção se dá pela citação ou audiência propriamente dita, e não pelo despacho que a ordena. Com esse fundamento, houve a interrupção:
	Data da interrupção
	Responsável citado
	AR ou Resposta

	3/10/2018 (peça 23) 
	Claudio Roberto Nava
	Peça 28

	3/10/2018 (peça 24) 
	Vicente Antônio Marchiori
	Peça 30

	3/10/2018 (peça 25) 
	Jair Brigo
	Peça 29

	3/10/2018 (peça 26) 
	Frederico Augusto Ferraz Pasti
	Peça 31

	3/10/2018 (peça 27) 
	Clayton Roberto Machado
	Peça 32

	e) Interrupção pela decisão condenatória recorrível:
5.15.	A prescrição também se interrompe 'pela decisão condenatória recorrível' (art. 2º, III, da Lei 9.873/1999) , ocorrida na data do acórdão condenatório que é 20/10/2020 (peça 70) .
	f) Da prescrição intercorrente:
5.16.	Nos termos do art. 1º, § 1º, da Lei 9.873/1999, opera-se a prescrição intercorrente se o processo ficar paralisado por mais de três anos, aguardando 'julgamento ou despacho'.
5.17.	Note-se que há uma correlação entre essa hipótese e as causas de interrupção da prescrição do art. 2º. Com efeito, uma vez interrompida a prescrição por alguma das hipóteses do art. 2º, o processo não pode ficar inativo, sem qualquer inovação processual relevante, por mais de três anos. 
5.18.	Trata-se de prazo específico, não se aplicando nem o prazo geral de cinco anos nem o prazo especial, da lei penal (§ 2º) . A finalidade da prescrição intercorrente, com seu prazo próprio, é a de assegurar a eficiência e celeridade nas apurações administrativas. Seria contrário a essa finalidade a paralisação injustificada do processo por período maior que o triênio estabelecido para a hipótese.
5.19.	A extrapolação do prazo de três anos, sem inovação relevante no processo, pode configurar negligência. Por isso, além de se operar a prescrição, deve-se promover a 'apuração da responsabilidade funcional decorrente da paralisação, se for o caso'.
5.20.	Em muitas situações o exame da prescrição intercorrente pode ficar prejudicado nos processos já em tramitação no TCU. Como a ação de ressarcimento era considerada imprescritível, as peças que compõem a tomada de contas especial, elencadas no art. 10 da Instrução Normativa-TCU 71/2012, não contemplam informações pormenorizadas quanto ao andamento do processo na fase interna, o que pode prejudicar a análise de eventual paralisação por mais de três anos. 
5.21.	Assim, caso o tribunal venha a adotar a sistemática da Lei 9.873/1999 para aferir a prescrição, convém avaliar, oportunamente, a possibilidade de ajustes na IN-TCU 71/2012, para que as tomadas de contas especiais encaminhadas ao Tribunal contemplem informações sobre as interrupções ocorridas na fase interna do procedimento (como, por exemplo, declaração do órgão instaurador da TCE, de que o processo não ficou paralisado por mais de três anos, na forma do art. 1º, § 1º, da citada lei) . 
5.22.	Especificamente quanto a esta TCE, verifica-se que o processo teve andamento regular, não se operando a prescrição intercorrente.
	f) Conclusão:
5.23.	Independentemente da existência de outras causas interruptivas não elencadas acima (citações no âmbito administrativo, tentativas de solução conciliatória etc.) , cujo levantamento não se fez necessário, observa-se, pelos eventos indicados, que em nenhum momento transcorreu prazo suficiente para se operar a prescrição (nem mesmo se se considerasse o prazo geral de cinco anos) , tomando-se como referência a Lei 9.873/1999, tida pelo STF como norma regente da prescrição da pretensão punitiva pelo TCU.
5.24.	Partindo-se da premissa de que a pretensão reparatória segue as mesmas balizas, enquanto não houver norma específica a respeito, a demonstração de que não se operou a prescrição punitiva impõe, como consequência, a conclusão de que também é viável a condenação ao ressarcimento do prejuízo apurado nos autos.
5.25.	Assim, qualquer que seja a premissa adotada (da imprescritibilidade, da prescritibilidade pelo regime do Código Civil ou da prescritibilidade pelo regime da Lei 9.873/1999) , verifica-se que, em nenhuma hipótese, eventual prazo extintivo foi extrapolado.
6.	Se houve ofensa aos princípios do contraditório e da ampla defesa (peça 107, p. 3-4) .
6.1.	Os recorrentes afirmam que houve clara ofensa ao princípio da ampla defesa, com base nos seguintes argumentos:
	a) durante a fiscalização, cuja fase in loco ocorreu entre os dias 3 e 7/8/2015, conforme dados extraídos do Arquivo 12-TCE-Doc (peça 12) , os ora recorrentes não puderam tomar conhecimento do que estava sendo apurado, tampouco promover sua defesa;
	b) essa situação perdurou após a instauração da presente tomada de contas, uma vez que os recorrentes protocolaram requerimentos de documentos e informações junto à prefeitura municipal, os quais nunca foram respondidos, tendo sido prejudicados e penalizados por não disporem dos documentos necessários à sua defesa (peças 119, 120, 121 e 122) .
Análise
6.2.	Não assiste razão aos recorrentes. De acordo com o Relatório de Auditoria, os responsáveis Clayton Roberto Machado, Vicente Antônio Marchiori, Jair Brigo, Frederico Augusto Ferraz Pasti e Claudio Roberto Nava, entre outros, foram notificados antes da conclusão do relatório, tendo sido a eles encaminhado cópia do relatório preliminar de auditoria para manifestação, conforme a seguir (peça 12, p. 38-40) :  
	Responsável notificado
	Ofício
	AR

	Clayton Roberto Machado
	DIAUD/SP 467, de 2/9/2015
	9/9/2015

		DIAUD/SP 499, de 16/9/2015
	22/9/2015

	Vicente Antônio Marchiori
	Carta 237, de 2/9/2015
	9/9/2015

	Jair Brigo
	DIAUD/SP 469, de 2/9/2015
	9/9/2015

	Frederico Augusto Ferraz Pasti
	DIAUD/SP 468, de 2/9/2015
	9/9/2015

	Claudio Roberto Nava
	Carta 235, de 2/9/2015
	11/9/2015

6.3.	Segundo o inciso 'VII - Registro final sobre a notificação', do Relatório de Auditoria 15636, as justificativas apresentadas foram analisadas e inseridas no sistema, com as devidas recomendações sendo, então, concluído o relatório (peça 12, p. 40) . Dessa forma, não houve cerceamento de defesa. A prova de que, ao contrário do afirmado, os recorrentes tomaram conhecimento e se manifestaram antes de concluído o relatório final de auditoria, é o registro das justificativas acatadas à peça 12, p. 10, que reduziram o débito, a princípio quantificado em R$ 3.520.278,49, para R$ 2.610.380,14. 
6.4.	Acerca da solicitação de documentos à prefeitura, observa-se que, embora tenham sido notificados das irregularidades pelo Denasus em setembro de 2015, os requerimentos apresentados à prefeitura foram realizados bem depois, sendo o primeiro em 30/10/2018, e os demais em 2020 (peças 119-122) , o que pode ter prejudicado a localização da documentação solicitada. Mesmo assim, diversamente do declarado pelos recorrentes, afirmando que nunca teriam sido respondidas, verifica-se que, das 3 requisições realizadas, as que dizem respeito ao processo administrativo 19.164/2020 (peça 113) e 18.202/2020 (peças 120 e 121) foram atendidas, ainda que parcialmente. Apenas o requerimento 18.797/2020, de 7/12/2020, não teria sido atendido (peça 119) .  
6.5.	É oportuno lembrar que é dever do gestor manter a documentação pertinente, referente à prestação de contas, durante 5 anos após a sua aprovação (art. 3º, § 4º, da Portaria Interministerial 507/2011) , para eventual requisição por parte dos órgãos de controle.
6.6.	Ademais, eventuais dificuldades dos gestores na obtenção dos documentos necessários à prestação de contas dos recursos geridos, se não resolvidas administrativamente, devem ser por eles levadas ao conhecimento do Poder Judiciário por meio de ação própria, uma vez que a responsabilidade pela comprovação da boa e regular aplicação dos recursos públicos é pessoal dos próprios gestores. 
6.7.	Assim, além da fase interna da TCE, os responsáveis tiveram oportunidade de apresentar suas alegações de defesa por ocasião das citações e ainda se manifestarem na presente fase recursal, o que corrobora a inexistência de prejuízo aos princípios do contraditório e da ampla defesa. Assim, não restou devidamente configurado o alegado prejuízo.
7.	Se cabe a responsabilização dos recorrentes (peça 107, p. 5-10) .
7.1.	Os recorrentes afirmam que não lhes cabe a condenação nem a devolução do exorbitante montante apurado nos autos, com base nos seguintes argumentos:
	a) em se tratando a presente TCE da verificação da correta aplicação de recursos públicos federais transferidos ao Município de Valinhos/SPO pelo Sistema Único de Saúde (SUS) , mediante a modalidade fundo a fundo, envolvendo programas do Governo Federal de assistência à saúde no município, resta incontroverso, caso seja imposta a devolução de valores, que tal obrigatoriedade deve recair sobre o Tesouro Municipal, e não sobre os agentes públicos;
	b) isso é o que dispõe o Decreto 7.827/2012 que regulamenta os procedimentos de condicionamento e restabelecimento das transferências de recursos provenientes das receitas de que tratam o inciso II do caput do art. 158, as alíneas 'a' e 'b', do inciso I e o inciso II do caput do art. 159, da Constituição Federal/1988;
	c) dispõe sobre os procedimentos de suspensão e restabelecimento das transferências voluntárias da União, nos casos de descumprimento da aplicação dos recursos em ações e serviços públicos de saúde de que trata a Lei Complementar 141, de 13 de janeiro de 2012, conforme o seu art. 23, transcrito à peça 107, p. 5;
	d) isso porque inexiste comprovação nos autos de que tenha ocorrido desvio de valores para as contas privadas dos ora recorrentes;
	e) tendo em vista que os ora recorrentes não se beneficiaram dos valores considerados irregulares pela Auditoria, conforme reconheceu o relator no voto, cujo trecho foi transcrito à peça 107, p. 7, a devolução dos recursos, na forma como está sendo manejada, denota enriquecimento ilícito da Administração Pública;
	f) conforme jurisprudência exemplificada em trecho de julgado de 31/8/2015, do TRF1, 4ª turma, transcrito à peça 107, p. 6, eventual restituição de valor, no caso, deve ser feita pelo próprio município que foi quem se beneficiou das verbas no pagamento de atividades que deveriam terem sido custeadas com verba da municipalidade;
	g) a existência de desvio de finalidade ou de objeto não enseja propriamente dano ao erário, já que houve a comprovação de aplicação dos recursos em ações ou serviços públicos e, portanto, ocorreu benefício para a população;
	h) quando da apresentação de suas defesas, os recorrentes trouxeram aos autos informações e documentos que elucidavam os apontamentos efetuados pela Auditoria, os quais não foram analisados de forma correta, a saber:
	h.1) apesar de criado, o Departamento do Fundo Municipal de Saúde não foi implantando, ante a ausência de decreto regulamentador; dessa forma, foi esclarecido que os procedimentos eram realizados pela Secretaria de Saúde;
	h.2) ainda que a movimentação financeira do Fundo Municipal de Saúde fosse efetuada pela Secretaria de Fazenda, quem liquidava a despesa, era a Secretaria de Saúde, conforme a seguir:
	h.2.1) a Secretaria da Saúde elabora a requisição de compras dos produtos necessários ao seu normal funcionamento, encaminhando à Secretaria de Licitações e Compras; 
	h.2.2) a Secretaria de Licitações e Compras consultava a Secretaria da Fazenda quanto à disponibilidade orçamentária;
	h.2.3) a Secretaria da Fazenda, por sua vez, efetuava a reserva orçamentária, na conformidade da Lei 4.320/64, para regular processo licitatório;
	h.2.4) uma vez findo esse trânsito licitatório, a Secretaria da Fazenda efetuava o competente empenho a favor da empresa vencedora;
	h.2.5) na conformidade das compras efetuadas pela Secretaria da Saúde, a Secretaria da Fazenda efetuada a liquidação do (s) empenho (s) e aguardava a recepção das notas fiscais para proceder o pagamento na data de seu vencimento;
	h.2.6.) toda essa movimentação competiria ao Diretor do Departamento do Fundo Municipal o seu rigoroso controle, conforme Lei Municipal 4.687/2011;
	h.2.7) a Secretaria da Saúde encaminhava as notas fiscais para pagamento, já com carimbo identificando qual conta vinculada ao FNS/MS deveria ser utilizada para o pagamento ao fornecedor, ou seja, não competia à Secretaria da Fazenda a 'escolha' da conta a ser debitada, a menos que não houvesse saldo bancário na conta informada, ocasião em que o pagamento era efetuado através da conta movimento da municipalidade;
	h.2.8) ocorre, que, muitas vezes, o Conselho Municipal de Saúde, não concordava com a indicação da Secretaria da Saúde quanto a conta corrente utilizada e solicitava ao Secretário da Fazenda e/ou Diretor de Finanças para que procedesse a regularização, efetuando a transferência de uma conta para outra, fato que pode ter ensejado ao senhor auditor um não correto entendimento da documentação apresentada, conforme será esclarecido logo adiante;
	i) todas as contas do período apontado no relatório da Auditoria foram aprovadas pelo Conselho Municipal de Saúde e suas respectivas atas foram publicadas na Imprensa Oficial do Município, conforme lista de resoluções transcrita à peça 107, p. 9;
	j) os recorrentes defendem a similaridade entre as penalidades administrativas e as penais e, ainda que há princípios e garantias que regem e orientam toda e qualquer expressão de poder estatal sancionador, tais como: não se admite a existência de crime sem lei anterior que o defina, nem pena sem prévia cominação legal (princípio da legalidade - art. 5º, XXXIX) ; estabelece-se a previsão de que a lei penal não retroagirá, salvo para beneficiar o réu (princípio da irretroatividade - art. 5º, XL) ; prevê-se a vedação de que a pena não passará da pessoa do condenado (princípio da intranscendência da pena - art. 5º, XLV) e de que qualquer indivíduo seja privado da liberdade ou dos seus bens sem o devido processo (princípio do devido processo legal - art. 5º, LIV) e se afirma o direito, assegurado a todo e qualquer litigante, em processo judicial ou administrativo, de ampla defesa (princípio da ampla defesa e do contraditório - art. 5º, LV) ;
	k) inexiste elemento subjetivo doloso ou erro crasso por parte dos recorrentes, de modo que, aplicando-se ao caso os arts 20, 21, caput e 21, § 1º da LINDB, deve ser reconhecida a insubsistência da decisão ora vergastada.
Análise
7.2.	Os argumentos dos recorrentes não merecem prosperar. Após instauração da devida tomada de contas especial para a quantificação do débito e a identificação dos gestores-responsáveis, em face dos indícios de irregularidade ensejadores do eventual dano ao erário, foi quantificado o débito. Como responsáveis, não foi identificada a municipalidade, mas tão somente os gestores públicos, ora recorrentes. Em havendo débito de responsabilidade dos recorrentes, não há que se falar em enriquecimento ilícito da União, fazendo-se necessária a devolução dos recursos federais não comprovados.
7.3.	Ainda que a devolução dos recursos federais fosse realizada pelo referido município, tal ato não teria força bastante para afastar o aludido dano ao erário, porquanto a responsabilidade pela efetiva comprovação sobre a plena regularidade dos dispêndios e pela reparação do subjacente débito é personalíssima, em desfavor dos gestores responsáveis, e não do apontado município, nos termos do art. 71, inciso II, da CF/1988 e do art. 1º da Lei 8.443/1992.
7.4.	É sabido, em sintonia com a jurisprudência deste Tribunal a partir, por exemplo, do Acórdão 9315/2017-TCU-Primeira Câmara, relatado pelo Min. Walton Alencar Rodrigues, que o gestor-responsável deve apresentar o necessário esclarecimento sobre todas as circunstâncias inerentes à indevida movimentação dos recursos federais e, principalmente, sobre a necessária correspondência entre os pagamentos na execução do ajuste, devendo promover, ainda, a plena demonstração sobre o aludido nexo causal, o que não ocorreu no presente caso. Nesse caso, resta configurado o correspondente dano ao erário em personalíssimo desfavor do gestor público.
7.5.	Quanto à inocorrência de comprovação de desvio de valores ou locupletamento, conforme citado pelos ora recorrentes, como reconhecido pelo relator no voto condutor do acórdão combatido, ressalta-se que a responsabilização perante o TCU prescinde de dolo ou má-fé do agente, bastando a configuração de culpa strictu sensu (Acórdão 5787/2017-TCU-Segunda Câmara, Rel. Vital do Rêgo, 2.067/2015-Pleário, Rel. Bruno Dantas e 1.135/2014-2ª Câmara, Rel. Ana Arraes) . 
7.6	Além disso, também não prospera a alegação da pretensa infração aos arts. 21 e 22 da LINDB, uma vez que não explicitaram quais obstáculos ou dificuldades reais poderiam tê-los levado à movimentação bancária irregular e a não apresentação de comprovantes de pagamentos, o que ocasionou a falta de nexo de causalidade entre a aplicação dos recursos do Fundo Municipal de Saúde e os propósitos a que foram destinados, não restando outra alternativa, a não ser efetuar o ressarcimento do prejuízo identificado. 
7.7. 	Salienta-se, por oportuno, não haver nos presentes autos, elementos hábeis a comprovar a ocorrência de circunstâncias práticas, ainda que de ordem estrutural, a limitar ou condicionar a ação dos gestores na comprovação dos gastos oriundos dos recursos federais repassados.
7.8.	Por esse prisma, a reparação do presente dano ao erário é responsabilidade do gestor público, e não do ente municipal, não podendo, assim, a mera devolução dos valores pelos subjacentes recursos municipais resultar no suposto afastamento do dano ao erário. Nessa hipótese absurda, a municipalidade ficaria aí inadequada e duplamente prejudicada pela falta do serviço público, a partir da falta de consecução do ajuste em prol da população local, e pela indevida devolução dos recursos pelo tesouro municipal, a partir da inusitada tentativa de assumir a irregularidade praticada pelos gestores-responsáveis.
7.9.	Em consonância, entre outros, com os Acórdãos 1.194/2009 e 3.991/2015, da 1ª Câmara, os Acórdãos 27/2004, 6.235/2013 e 3.223/2017, da 2ª Câmara, e os Acórdãos 11/1997 e 997/2015, do Plenário, ratifica-se a jurisprudência do TCU no sentido da pessoal responsabilidade do gestor pela comprovação da boa e regular aplicação dos recursos federais recebidos mediante convênio ou instrumentos congêneres, submetendo todo aquele que administra os recursos públicos ao dever de demonstrar o correto emprego dos valores federais, nos termos do art. 70, parágrafo único, da Constituição de 1988 e do art. 93 do Decreto-Lei n.º 200, de 1967.
7.10.	Quanto à afirmação de que houve benefício à municipalidade, os argumentos do recorrente também não prosperam, tendo em vista que inexistem nos autos elementos suficientes para demonstrar que a municipalidade se beneficiou da aplicação dos recursos transferidos. 
7.11.	Ademais, ainda que houvesse razoável evidência da participação da municipalidade na responsabilização, serviria apenas, caso confirmada a culpa, para a instauração de solidariedade passiva, não obstando, portanto, a imputação de débito aos agentes devidamente citados, os quais, querendo, poderão reaver em juízo eventual ressarcimento pessoal por meio de ação regressiva (Acórdão 2591/2016-TCU-Plenário, relatoria do Ministro Benjamin Zymler, 6.498/2015-TCU-2ª Câmara, relatoria do Ministro Vital do Rêgo, 6.481/2014-TCU-2ª Câmara, relatoria do Ministro Marcos Bemquerer) .
7.12.	Acerca da descrição do modo de operação da Secretaria de Saúde, tendo em vista a não implantação do Departamento do Fundo Municipal de Saúde, tais procedimentos embora busquem explicar as transferências entre contas, não justificam a falta de apresentação de documentos hábeis a comprovar a destinação correta dos recursos aplicados.   
7.13.	Da mesma forma, não auxilia a defesa dos recorrentes a aprovação das contas pelo Conselho de Saúde, considerando que a aprovação por parte do referido conselho ou mesmo qualquer outra instância, inclusive judicial, não impõe a necessidade de o TCU seguir o mesmo entendimento, já que este Tribunal possui atribuições constitucionais próprias e não se vincula a qualquer decisão ou entendimento externo (Acórdão 4713/2018-TCU-Segunda Câmara, Rel. Marcos Bemquerer, 3.125/2013-Plenário, Rel. Raimundo Carreiro e 2.675/2011-Plenário, Rel. Aroldo Cedraz, 660/2016-2ª Câmara, Rel. Marcos Bemquerer) .
7.14.	Assim, considerando o dano ao erário constituído pela falta de comprovação de pagamentos realizados com recursos do FNS, cuja execução e responsabilidade solidária recai sobre os gestores à época, ora recorrentes, mantem-se sua responsabilização.
8.	Se os documentos juntados aos autos são aptos a reformar a reformar a decisão condenatória (peças 107, p. 10-39 e peças 108-118) .
8.1.	Os recorrentes afirmam que os documentos ora juntados demonstram que os valores anotados pela Auditoria foram creditados em contas do Município de Valinhos, com base nos seguintes argumentos:
	a) não há como determinar a devolução de tais valores, tendo em vista que foram utilizados em favor da municipalidade;
	b) por questão de cronologia, e em consonância com os extratos bancários e extratos internos, e, ainda, para facilitar o entendimento, relacionou-se com a ordem inversa dos valores apontados no detalhamento dos débitos, os quais foram identificados 'eventos' e comprovam a boa e regular aplicabilidade dos recursos, conforme a seguir:
	Evento
	Auditoria
	Justificativa

	1) R$ 10.000,00 em 8/2/2013 e não 8/1/2013 - Banco do Brasil - Ag. 811-7, conta 35.114-8, Bloco assistência farmacêutica - Constatação 388.198
	Não foram encaminhados os processos de pagamentos (empenho, ordem de pagamento, ordem bancária identificando a conta que foi beneficiada com o valor de R$ 10.000,00) , referentes aos documentos de despesa apresentados como sendo gastos com despesas de manutenção da farmácia popular e em folhas de pagamentos de funcionários da farmácia popular; não sendo possível fazer uma relação entre os documentos apresentados e o que foi debitado em conta
	Trata-se de ressarcimento de despesas diversas efetuadas pela municipalidade. Por ocasião do repasse era efetuada a transferência desse valor para a conta corrente da Prefeitura. Essa transação contava com autorização da Secretaria da Saúde e aceita pelo Conselho Municipal de Saúde que, conforme citamos anteriormente, as contas foram aprovadas pela maioria e sem ressalvas. O valor foi creditado, em 13/02/2013, na conta 73001-7 - agência 811-7 - Banco do Brasil, conta movimento da Municipalidade. Extrato Bancário da conta 35.114-8 (peça 117, p. 2-5) ; Extrato Bancário da conta 73.001-7, doc. 10 (peça 109 e peça 51) ; Extrato Contábil da conta 35114-8, doc. 11 (peça 52) ) e Extrato Contábil da conta 73001-7, doc. 10 (peça 109 e peça 51) 

	2) R$ 66.645,46, em 09/1/2013 - Banco do Brasil - Agência 811-7 - Conta 35.111-3 - Bloco Média e Alta Complex. Amb. e Hospitalar - MAC - Constatação 388.198
	A despesa no valor de R$ 66.645,45, paga em 09/1/2013, foi na conta corrente 35.111-3 - agência 811-7 - Banco do Brasil e o apresentado foi pago na conta corrente 13.000743-9, agência 3808 - Banco Santander, conta movimento em nome Prefeitura do Município de Valinhos, em 07/1/2013, Documento de Despesa 000066/2013, não correspondente o que foi constatado.
	O pagamento foi efetuado com recursos próprio da Municipalidade, no dia 07/1/2013, através da conta Movimento junto ao Banco Santander, conforme poderá ser verificado, doc. 21 (peça 59) , já que a destinatária, a Irmandade da Santa Casa de Misericórdia de Valinhos necessitava da importância naquela data, para efetuar a folha de pagamento de seus servidores. Se a importância fosse transferida como Média e Alta Complexidade o valor somete seria creditado no dia subsequente. No dia 09/1/2013 foi solicitada a transferência dessa importância da conta 35.111-3, doc. 14 (peça 55) , para a conta movimento da municipalidade 73.001-7, doc. 10 (peça 51) , cujo crédito ocorreu no dia 10/1/2013. Essa movimentação foi contabilizada no sistema computacional da municipalidade, docs. 12, 13 e 15 (peças 53, 54 e 62) . Junta-se cópia do processo de pagamento onde poderá ser efetivamente comprovado que o pagamento foi efetuado com recursos da Municipalidade em 08/1/2013, sendo solicitada a transferência da conta corrente 35.111-3, cujo débito somente ocorreu em 09/1/2013, ou seja, no dia subsequente ao da solicitação.

	3) R$ 234,50, em 21/01/2013 - Banco do Brasil - Agência 811-7 - Conta 35.867-3 - Bloco Investimento - Constatação 388.198
	O documento de pagamento da despesa apresentada (OB 930) , refere-se a despesa paga em 17/12/2012, na conta corrente 35867-3, no valor de R$ 234,50, (Documento de Despesa 0129050) e o que foi solicitado no relatório é a despesas paga em 21/1/2013, na referida conta e valor, portanto o que foi apresentado é com data divergente do que foi constatado.
	Não possuímos os extratos bancários de dezembro/2012, mas trata-se de regularização de lançamento. Da análise da anotação da Auditoria, constata-se que a despesa havia sido paga com recursos da conta 35.867-3 em 17/12/2012. Em 22/1/2013 foi efetuado o débito na conta 35.110-5, no valor de R$ 234,50 e o crédito ocorreu na conta 35.867-3 no dia 23/1/2013, conforme poderá ser verificado às peças 118, p. 1-2 e docs. anexos 16, 17 e 18 (peças 61, 57 e 56, respectivamente) . Conforme demonstra o extrato bancário anexo, no dia 21/1/2013 constam duas Ordens Bancárias a débito, no valor de R$ 234,50 e duas OB canceladas, ou seja, dois débitos e dois créditos, de mesmo valor. Resta evidente que não houve utilização de recursos da conta corrente 35.867-3.

	4) R$ 235,50, em 22/1/2013 - Banco do Brasil - Agência 811-7 - Conta 35.110-5 - Bloco da Atenção Básica - PAB - Constatação 388.198
	A despesa no valor de R$ 235,50, paga em 22/1/2013 foi na conta corrente 35110-5 - agência 811-7 - Banco do Brasil e o apresentado foi pago na conta corrente 35867-3 - agência 811-7 - Banco do Brasil, em 17/12/2012. Documento de Despesa 0129050, não correspondente o que foi constatado.
	Conforme poderá ser verificado pelos extratos bancários (peça 114) , e pelos analíticos contábeis, (documentos 16 e 18 (peças 61 e 56, respectivamente) , não existe lançamento no valor de R$ 235,50, apenas lançamento no valor de R$ 234,50. Considerando a inexistência do valor apontado pela Auditoria e, podendo ter havido lapso involuntário no apontamento de valor, pois é similar ao do Evento 03, e apesar das ponderações apresentadas no relatório final da Auditoria, e não haver nenhuma alusão ao pagamento de R$ 234,50 no tocante à eventual irregularidade, entendemos que este evento deva ser desconsiderado.

	5) R$ 10.000,00, em 21/2/2013 - Banco do Brasil - Agência 811-7 - Conta 35.114-8 - Bloco Assistência Farmacêutica - Constatação 388.198
	Não foram encaminhados os processos de pagamentos (empenho, ordem de pagamento, ordem bancária identificando a conta que foi beneficiada com o valor de R$ 10.000,00) , referentes aos documentos de despesa apresentados como sendo gastos com despesas de manutenção da farmácia popular e em folhas de pagamentos de funcionários da farmácia popular; não sendo possível fazer uma relação entre os documentos apresentados e o que foi debitado em conta.
	O valor foi creditado, em 22/2/2013, na conta 73001-7 - agência 811-7 - Banco do Brasil, conta movimento da Municipalidade, conforme Extrato Bancário da conta 35.114-8, fls. 205 (peça 117, p. 2-5) ; Extrato Bancário da conta 73.001-7, doc. 10 (peça 51) , Extrato Contábil da conta 35114-8, doc. 11 (peça 52) e Extrato Contábil da conta 73001-7, doc. 12 (peça 53) .

	6) R$ 10.000,00, em 7/3/2013 - Banco do Brasil - Agência 811-7 - Conta 35.114-8 - Bloco Assistência Farmacêutica - Constatação 388.198  
	Não foram encaminhados os processos de pagamentos (empenho, ordem de pagamento, ordem bancária identificando a conta que foi beneficiada com o valor de R$ 10.000,00) , referentes aos documentos de despesa apresentados como sendo gastos com despesas de manutenção da farmácia popular e em folhas de pagamentos de funcionários da farmácia popular; não sendo possível fazer uma relação entre os documentos apresentados e o que foi debitado em conta.
	O valor foi creditado, em 08/3/2013, na conta 73001-7 - agência 811-7 - Banco do Brasil, conta movimento da Municipalidade, conforme Extrato Bancário da conta 35.114-8, fls. 205 (peça 117, p. 2-5) ; Extrato Bancário da conta 73.001-7, doc. 10 (peça 51) ; Extrato Contábil da conta 35114-8, doc. 11 (peça 52) e Extrato Contábil da conta 73001-7, doc. 12 (peça 53) . Para os Eventos 01, 05 e 06: Conforme documentos fornecidos pela Prefeitura, em 1/12/2020, os gastos com funcionários da Farmácia Popular, no 1° trimestre/2013 totalizaram R$ 57.588,56; gastos com energia de R$ 1.329,40 e despesas de aluguel na ordem de R$ 11.221,92. Todas essas despesas totalizaram R$ 70.139,88, gastos estes, portanto, muito acima do ressarcimento efetuado pela Municipalidade na ordem R$ 30.000,00. Após apresentarmos a competente justificativa e comprovação esses eventos (01, 05 e 06) devem ser desconsiderado dos débitos quantificados pela Auditoria.

	7)  R$ 5.141,40, em 1/4/2013 - Banco do Brasil - Agência 811-7 - Conta 35.112-1 - Bloco Vigilância em Saúde - Constatação 388.198
	Os documentos de pagamento das despesas apresentadas (OB 1041, 1042, 1043, 1044, 1045, 1046, 1047, 1048, 1049, 1050 e 1051) , referem-se a despesas pagas em 1/3/2013, na conta corrente 35112-1, no valor de R$ 5.141,40, (Documentos de Despesas 01492, 01498, 01541, 01551, 01583, 01694, 01696, 01653, 001710, 001720 e 001754) , e o que foi solicitado no relatório são as despesas pagas em 1/4/2013, na conta e valor citado acima, portanto o que foi apresentado é com data divergente do que foi constatado.
	A Auditoria solicitou que fosse comprovado a despesa no valor de R$ 5.141,40, cujos pagamentos ocorreram nos dias 08/1, 1/2, 1/4 e 2/5/2013. A municipalidade, por sua vez, entregou os documentos dos pagamentos ocorridos nos dias 8/1, 1/2, 1/3 e 2/5/2013. Conforme extrato bancário, fls. 151 (peça 110) e analítico contábil, doc. 17 (peça 57) , ocorreram 5 pagamentos no valor R$ 5.141,40, nas datas de 8/1, 1/2, 1/3, 1/4 e 2/5/2013 e não podemos precisar causas, razões e ou circunstâncias de um desses pagamentos ter ficado de fora. Pode se inferir que houve lapso involuntário na apresentação dos documentos solicitados, talvez até mesmo em decorrência da ausência de solicitação de um dos processos de pagamento, induzindo ao erro do servidor da Secretária da Saúde na separação dos documentos. Considerando que três dos quatro documentos foram apresentados, é possível crer que a documentação faltante também estaria correta a exemplo da documentação entregue e não considerada. Compete à Municipalidade fazer a apresentação dessa documentação, já que os responsáveis não têm mais acesso aos processos de pagamentos.

	8) R$ 1.976,00, em 15/4/2013 - Banco do Brasil - Agência 811-7 - Conta 35.111-3 - Bloco Média e Alta Complex. Amb. e Hospitalar - MAC - Constatação 388.198
	A despesa no valor de R$ 1.976,00, paga em 15/4/2013, foi na conta corrente 35111-3 - agência 811-7 - Banco do Brasil e o apresentado foi pago na conta corrente 35110-5, agência 811-7, Banco do Brasil, conta do Bloco da Atenção Básica, em 26/3/2013, Documento de Despesa 001522, não correspondendo o que foi constatado.
	Conforme se verifica pelo extrato bancário da conta corrente 35.110-5, fls. 79 (peça 114) , efetivamente ocorreu o pagamento à empresa Biogenetix, no valor de R$ 1.976,00. Porém, ao que se depreende, o Conselho Municipal de Saúde deve ter alertado pelo débito em conta indevida, sendo a conta 35.111-3 a correta. Em 15/4/2013 foi efetuada a regularização, conforme poderá ser verificado, doc. 14 (peça 55) e fls. 130 (peça 115) . Toda essa movimentação foi registrada na contabilidade da Prefeitura conforme poderá ser verificado, docs. 15 e 16 (peças 62 e 61, respectivamente) . Analisando os documentos de pagamentos verifica-se que, originariamente, o pagamento deveria ter ocorrido com recursos da conta 35.111-3, conforme carimbo aposto pela Secretaria da Saúde. Ocorre, porém, por erro involuntário o pagamento acabou ocorrendo através da conta 35.110-5 conforme documento bancário existente no processo de pagamento. Trata-se, portanto, de regularização de pagamento e que esse evento ser desconsiderado dos débitos quantificados pela Auditoria.

	9) R$ 10.000,00, em 3/5/2013 - Banco do Brasil - Agência 811-7 - Conta 35.114-8 - Bloco Assistência Farmacêutica - Constatação 388.198
	Não foram encaminhados os processos de pagamentos (empenho, ordem de pagamento, ordem bancária identificando a conta que foi beneficiada com o valor de R$ 10.000,00) , referentes aos documentos de despesa apresentados como sendo gastos com despesas de manutenção da farmácia popular e em folhas de pagamentos de funcionários da farmácia popular; não sendo possível fazer uma relação entre os documentos apresentados e o que foi debitado em conta.
	O valor foi creditado, em 6/5/2013, na conta 73001-7 - agência 811-7 - Banco do Brasil, conta movimento da Municipalidade, conforme Extrato Bancário da conta 35.114-8, doc. 208 (peça 117, p. 2-5) ; Extrato Bancário da conta 73.001-7, doc. 10 (peça 51) ; Extrato Contábil da conta 35114-8, doc.11 (peça 52 e peça 117, p. 2-5) e Extrato Contábil da conta 73001-7, doc. 12 (peça 53) .

	10) R$ 780,00, em 7/5/2013 - Banco do Brasil - Agência 811-7 - Conta 35.113-X - Bloco HIV/AIDS e outras DSTs - Constatação 388.198
	O documento de pagamento da despesa apresentada (OB 1262) , refere-se a despesa paga em 11/6/2013, na conta corrente 35113-X, no valor de R$ 780,00, (Documento de Despesa 004712) , e o que foi solicitado no relatório é a despesa paga em 7/5/2013, na conta e valor citados acima, portanto o que foi apresentado é com data divergente do que foi constatado.
	Conforme se observa pelo extrato bancário da conta, fls. 179 (peça 116, p. 2-7) e analítico contábil, doc. 19 (peça 63) ocorreram dois pagamentos de R$ 780,00 nas datas 7/05 e 11/6/2013 e a Auditoria solicitou apenas o pagamento ocorrido em 7/5/2013, tendo recebido os documentos do pagamento do dia 11/6/2013. Compete à Municipalidade fazer a apresentação dessa documentação, já que os responsáveis não têm mais acesso aos processos de pagamentos. A Municipalidade apresentou nesta data, 19/1/201, cópia da transferência bancária, onde comprova a transferência para a conta movimento da Municipalidade. Desconhecemos causa, razões ou circunstâncias pela qual a Municipalidade deixou de apresentar a documentação pertinente à Auditoria e tampouco apresentou a documentação aos apenados. apresentarmos a competente justificativa e comprovação.

	11) R$ 1,16, em 12/6/2013 - Banco do Brasil - Agência 811-7 - Conta 35.114-8 - Bloco Assistência Farmacêutica - Constatação 388.198
	Os documentos das despesas apresentados, referentes ao valor de R$ 1,16, em 12/06/2013, foram como sendo gastos com despesa de manutenção da farmácia popular e em folhas de pagamentos de funcionários da farmácia popular. Não foram encaminhados os processos de pagamentos (pagamentos de empenho/relação de empenhos, ordem de pagamento, ordem bancária identificando a conta que foi beneficiada com o valor de R$ 1,16, não sendo possível fazer uma relação com os documentos apresentados com o que foi debitado na conta 35114-8 - agência 811-7 - Banco do Brasil.
	O valor foi creditado, em 13/6/2013, na conta 73001-7 - agência 811-7 - Banco do Brasil, conta movimento da Municipalidade, conforme Extrato Bancário da conta 35.114-8, fls. 209 (peça 117, p. 2-5) ; Extrato Bancário da conta 73.001-7, doc. 10 (peça 51) ; Extrato Contábil da conta 35114-8, doc. 11 (peça 52) e Extrato Contábil da conta 73001-7, doc. 12 (peça 53) .

	12) R$ 10.000,00, em 12/6/2013 - Banco do Brasil - Agência 811-7 - Conta 35.114-8 - Bloco Assistência Farmacêutica - Constatação 388.198
	Não foram encaminhados os processos de pagamentos (empenho, ordem de pagamento, ordem bancária identificando a conta que foi beneficiada com o valor de R$ 10.000,00) , referentes aos documentos de despesa apresentados como sendo gastos com despesas de manutenção da farmácia popular e em folhas de pagamentos de funcionários da farmácia popular; não sendo possível fazer uma relação entre os documentos apresentados e o que foi debitado em conta.
	O valor foi creditado, em 13/6/2013, na conta 73001-7 - agência 811-7 - Banco do Brasil, conta movimento da Municipalidade, conforme Extrato Bancário da conta 35.114-8, fls. 209 (peça 117, p. 2-5) ; Extrato Bancário da conta 73.001-7, doc. 10 (peça 51) ; Extrato Contábil da conta 35114-8, doc. 11 (peça 52 e peça 117, p. 2-5) e Extrato Contábil da conta 73001-7, doc. 12 (peça 53 e peça 109) . Conforme documentos fornecidos pela Prefeitura, em 1/12/2020, os gastos com funcionários da Farmácia Popular, no 2° trimestre/2013 totalizaram R$ 62.203,98; gastos com energia de R$ 1.270,86 e despesas de aluguel na ordem de R$ 15.128,08. Todas essas despesas totalizaram R$ 78.602,92, gastos estes, portanto, muito acima do ressarcimento efetuado pela Municipalidade na ordem R$ 20.001,16. 

	13) 5.098,00, em 20/06/2013 - Banco do Brasil - Agência 811-7 - Conta 35.111-3 - Bloco Média e Alta Complex. Amb. e Hospitalar - MAC - Constatação 388.198
	A despesa no valor de R$ 5.098,00, paga em 20/6/2013, foi na conta corrente 35111-3 - agência 811-7 - Banco do Brasil e o apresentado foi pago na conta corrente 35110-5, agência 811-7, Banco do Brasil, conta do bloco da Atenção Básica, em 13/5/2013, Documento de Despesa 003616, não correspondendo o que foi constatado.
	A exemplo do comentado no Evento 7, a despesa havia sido paga erroneamente com recursos da conta 35110-5. Constatado o erro foi feito o débito, em 20/6/2013, na conta 35111-3, cujo crédito ocorreu em 21/6/2013, na conta 35110-5, conforme fls. 81 (peça 114 e docs. 14, 15 e 16 (peças 55, 61 e 62, respectivamente) O pagamento original foi feito na conta 35.110-5, conforme carimbo aposto pela Secretaria da Saúde. Por ocasião da vistoria do Conselho Municipal de Saúde, que entendeu que o pagamento deveria ser através da conta 35.111-3, foi efetuada a reversão do lançamento. Trata-se, portanto, de regularização de pagamento.

	14) R$ 2.700,00, em 03/7/2013 - Banco do Brasil - Agência 811-7 - Conta 35.112-1 - Bloco Vigilância em Saúde - Constatação 388.198
	Nos documentos das despesas apresentadas, (documento da despesa 05495) , referente ao adiantamento, não ficou demonstrado em que conta corrente este valor foi creditado e movimentados.
	Trata-se de ressarcimento de despesas de pronto pagamento conforme comentado em diversos eventos aqui relatados. O valor foi creditado, em 4/7/2013, na conta 73001-7 - agência 811-7 - Banco do Brasil, conta movimento da Municipalidade, conforme fls. 157 (peça 109 e docs. 10, 12 e 17 (peças 51, 53 e 57, respectivamente) . Em 26/6/2013, a Secretaria da Saúde, através da C.I. 566/2013-DPPS/SS, solicitou a emissão de pronto pagamento, no valor de R$ 2.700,00 da conta 35.112-1. Ocorre, porém, que, conforme apontado nos eventos 20, 23 e 28, conta 35.111-3 - Bloco Média e Alta Complexidade, de acordo com a sistemática das contas vinculadas à Saúde, não pode haver emissão de ordens de pagamentos, nem tampouco a emissão de cheques, a favor de pessoas físicas, como é no presente caso. Dessa forma, e para que ficasse devidamente caracterizada a saída do numerário da conta corrente em epígrafe, a municipalidade optou por efetuar a transferência da importância para a conta corrente de livre movimentação da municipalidade e, desta, emitir cheque a favor da pessoa responsável. Juntamos cópia do processo de pronto pagamento, e seus respectivos comprovantes de gastos.

	15) R$ 20.000,00, em 24/7/2013 - Banco do Brasil - Agência 811-7 - Conta 35.109-1 - Bloco Assistência Farmacêutica 
	Não foi apresentado o documento da despesa no valor de R$ 20.000,00, paga em 24/7/2013, na conta corrente 35109-1 - agência 811-7 - Banco do Brasil.
	Valor creditado em 26/7/2013, na conta corrente 35.114-8, Bloco Assistência Farmacêutica. Tecemos considerações no próximo evento 16, uma vez que aquela conta foi debitada indevidamente, conforme peça 58, p. 1 e docs. 11 e 20 (peças 52 e 58, respectivamente) . Conforme foi informado anteriormente, esse valor foi transferido para a conta corrente 35.114-8 (peça 117, p. 205) e, daquela conta, saiu outra transferência, objeto da contestação do evento 16. Considerando que são assuntos intrínsecos, cuja comprovação foi solicitada nos eventos 15 e 16, e, portanto, sendo tratado em duplicidade.

	16) R$ 20.000,00, em 25/7/2013 - Banco do Brasil - Agência 811-7 - Conta 35.114-8 - Bloco Assistência Farmacêutica - Constatação 388.198
	Os documentos das despesas apresentados, referentes ao valor de R$ 20.000,00, em 25/7/2013, foram como sendo gastos com despesa de manutenção da farmácia popular e em folhas de pagamentos de funcionários da farmácia popular. Não foram encaminhados os processos de pagamentos (pagamentos de empenho/relação de empenhos, ordem de pagamento, ordem bancária identificando a conta que foi beneficiada com esse valor, não sendo possível fazer uma relação com os documentos apresentados com o que foi debitado na conta 35114-8 - agência 811-7 - Banco do Brasil.
	O valor foi creditado, em 26/7/2013, na conta 73001-7 - agência 811-7 - Banco do Brasil, conta movimento da Municipalidade. Juntamos: Extrato Bancário da conta 35.114-8, fls. 210 (peça 117, p. 2-5) ; Extrato Bancário da conta 73.001-7, doc. 10 (peça 109 e 51) ; Extrato Contábil da conta 35114-8, doc. 11 (peça 52) e Extrato Contábil da conta 73001-7, doc. 12 (peça 53) . 

	17) R$ 10.000,00, em 7/8/2013 - Banco do Brasil - Agência 811-7 - Conta 35.114-8 - Bloco Assistência Farmacêutica - Constatação 388.198
	Os documentos das despesas apresentados, referentes ao valor de R$ 10.000,00, em 7/8/2013, foram como sendo gastos com despesa de manutenção da farmácia popular e em folhas de pagamentos de funcionários da farmácia popular. Não foram encaminhados os processos de pagamentos (pagamentos de empenho/relação de empenhos, ordem de pagamento, ordem bancária identificando a conta que foi beneficiada com o valor de R$ 10.000,00, não sendo possível fazer uma relação com os documentos apresentados com o que foi debitado na conta 35114-8 - agência 811-7 - Banco do Brasil.
	O valor foi creditado, em 8/8/2013, na conta 73001-7 - agência 811-7 - Banco do Brasil, conta movimento da Municipalidade. Conforme Extrato Bancário da conta 35.114-8, fls. 211 (peça 117, p. 2-5) ; Extrato Bancário da conta 73.001-7, doc. 10 (peça 51) ; Extrato Contábil da conta 35114-8, doc. 11 (peça 52) e Extrato Contábil da conta 73001-7, doc. 12 (peça 53) . Para os Eventos 16 e 17: Conforme documentos fornecidos pela Prefeitura, em 1/12/2020, os gastos com funcionários da Farmácia Popular, no 3° trimestre/2013 totalizaram R$ 61.218,58; gastos com energia de R$ 837,19 e despesas de aluguel na ordem de R$ 11.346,06. Todas essas despesas totalizaram R$ 73.401,83, gastos estes, portanto, muito acima do ressarcimento efetuado pela Municipalidade na ordem R$ 30.000,00. 

	18) R$ 3.000,00, em 13/9/2013 - Banco do Brasil - Agência 811-7 - Conta 35.112-1 - Bloco Vigilância em Saúde - Constatação 388.198 (peça 108, p. 8) 
	Nos documentos das despesas apresentadas, (documento da despesa 05495) , referente ao adiantamento, não ficou demonstrado em que conta corrente este valor foi creditado e movimentados.
	Trata-se de ressarcimento de despesas de pronto pagamento. O valor foi creditado, em 16/9/2013, na conta 73001-7 - agência 811-7 - Banco do Brasil, conta movimento da Municipalidade, conforme, fls. 159 (peça 109) e docs. 10, 12 e 17 (peça 51, 53 e 57, respectivamente) . Em 05/9/2013, A Secretaria da Saúde, através da C.I. n° 264/2013-DPPS/SS, solicitou a emissão de pronto pagamento, no valor de R$ 3.000,00 da conta 35.112-1 - Bloco Vigilância em Saúde. Trata-se de mesma metodologia utilizada, e comentada, nos Eventos 20, 23 e 28, da conta 35.111-3- Bloco Média e Alta Complexidade e no evento 14 da conta 35.112-1 - Bloco Vigilância em Saúde. Juntamos cópia do processo de pronto pagamento, e seus respectivos comprovantes de gastos. A Municipalidade apresentou nesta data, 19/1/201, cópia da transferência bancária, onde comprova a transferência para a conta movimento da Municipalidade.

	19) R$ 2.000,00, em 13/9/2013 - Banco do Brasil - Agência 811-7 - Conta 35.112-1 - Bloco Vigilância em Saúde - Constatação 388.198
	Nos documentos das despesas apresentadas, (documento da despesa 06827) , referente ao adiantamento, não ficou demonstrado em que conta corrente este valor foi creditado e movimentados.
	Trata-se de ressarcimento de despesas de pronto pagamento. O valor foi creditado, em 18/9/2013, na conta 73001-7 - agência 811-7 - Banco do Brasil, conta movimento da Municipalidade, conforme fls. 159 (peça 109) e docs. 10, 12 e 17 (peça 51, 53 e 57, respectivamente) . Conforme se depreende, após detida análise dos extratos bancários, efetivamente ocorreu um débito de R$ 2.000,00 em 13/9/2013. Ocorre, porém, por se tratar de lançamento indevido, ocorreu o estorno do lançamento no dia 17/9/2013, razão pela qual esse evento ser desconsiderado dos débitos quantificados pela Auditoria. 

	20) R$ 2.000,00, em 17/9/2013 - Banco do Brasil - Agência 811-7 - Conta 35.111-3 - Bloco Média e Alta Complex. Amb. e Hospitalar - MAC
	Nos documentos das despesas apresentadas, referente ao adiantamento no valor de R$ 2.000,00, debitado em 17/9/2013, não ficou demonstrado em que conta este valor foi creditado e movimentados.
	Trata-se de despesas de pequena monta (pronto pagamento) , cujo cheque é emitido através de conta movimento da Municipalidade, em favor do ordenador de despesa, no caso, a Senhora Secretaria de Saúde. A Municipalidade se ressarce através da transferência bancária. No caso em questão o valor foi debitado, em 17/9/2013, na conta 35111-7, e creditado em 18/09/2013, na conta Movimento número 730001-7 (peça 109) , conforme docs. 10, 12, 14 e 15 (peças 51, 53, 55 e 62, respectivamente) . Os processos de pronto pagamento ficam arquivados em pasta própria para apresentação aos órgãos fiscalizadores. Reafirma-se que todos os processos de pagamentos foram analisados pelo Conselho Municipal de Saúde e aprovado pela maioria e sem ressalvas. Em 12/9/2013, A Secretaria da Saúde, através da C.I. 1043/2013-DPPS/SS, solicitou a emissão de pronto pagamento, no valor de R$ 2.000,00 da conta 35.111-3. Ocorre, porém, que, de acordo com a sistemática das contas vinculadas à Saúde, não pode haver emissão de ordens de pagamentos, nem tampouco a emissão de cheques, a favor de pessoas físicas, como é no presente caso. Dessa forma, e para que ficasse devidamente caracterizada a saída do numerário da conta corrente em epígrafe, a municipalidade optou por efetuar a transferência da importância para a conta corrente de livre movimentação da municipalidade e, desta, emitir cheque a favor da pessoa responsável. Juntamos cópia do processo de pronto pagamento, e seus respectivos comprovantes de gastos (peça 108, p. 9) . A Municipalidade apresentou nesta data, 19/1/201, cópia da transferência bancária, onde comprova a transferência para a conta movimento da Municipalidade. 

	21) R$ 10.003,20, em 2/10/2013 - Banco do Brasil - Agência 811-7 - Conta 35.114-8 - Bloco Assistência Farmacêutica - Constatação 388.198 (peça 108, p. 10) 
	Os documentos das despesas apresentados, referentes ao valor de R$ 10.003,20, em 2/10/2013, foram como sendo gastos com despesa de manutenção da farmácia popular e em folhas de pagamentos de funcionários da farmácia popular. Não foram encaminhados os processos de pagamentos (pagamentos de emprenho/relação de empenhos, ordem de pagamento, ordem bancária identificando a conta que foi beneficiada com o valor de R$ 10.000,00, não sendo possível fazer uma relação com os documentos apresentados com o que foi debitado na conta 35114-8 - agência 811-7 - Banco do Brasil.
	O valor foi creditado, em 3/10/2013, na conta 73001-7 - agência 811-7 - Banco do Brasil, conta movimento da Municipalidade., conforme Extrato Bancário da conta 35.114-8, fls. 213 (peça 117, p. 2-5) ; Extrato Bancário da conta 73.001-7, doc. 10 (peças 51 e 109) ; Extrato Contábil da conta 35114-8, doc. 11 (peça 52) e Extrato Contábil da conta 73001-7, doc. 12 (peça 53) A Municipalidade apresentou nesta data, 19/1/201, cópia da transferência bancária, onde comprova a transferência para a conta movimento da Municipalidade.

	22) R$ 3.000,00, em 16/10/2013 - Banco do Brasil - Agência 811-7 - Conta 35.112-1 - Bloco Vigilância em Saúde - Constatação 388.198 (peça 108, p. 11) 
	Nos documentos das despesas apresentadas, (documento da despesa 05495) , referente ao adiantamento, não ficou demonstrado em que conta corrente este valor foi creditado e movimentados
	Trata-se de ressarcimento de despesas de pronto pagamento. O valor foi creditado, em 17/10/2013, na conta 73001-7 - agência 811-7 - Banco do Brasil, conta movimento da Municipalidade, conforme fls. 160 (peça 109) e docs. 10, 12 e 17 (peças 51, 53 e 57, respectivamente) . Em 11/10/2013, A Secretaria da Saúde, através da C.I.  1160/2013-DPP/SS, solicitou a emissão de pronto pagamento, no valor de R$ 3.000,00 da conta 35.112-1 - Bloco Vigilância em Saúde. Trata-se de mesma metodologia utilizada, e comentada, nos Eventos 20, 23 e 28, da conta 35.111-3- Bloco Média e Alta Complexidade e nos eventos 14 e 18 da conta 35.112-1 - Bloco Vigilância em Saúde. Juntamos cópia do processo de pronto pagamento, e seus respectivos comprovantes de gastos. A Municipalidade apresentou nesta data, 19/1/201, cópia da transferência bancária, onde comprova a transferência para a conta movimento da Municipalidade.

	23) - R$ 2.000,00, em 16/10/2013 - Banco do Brasil - Agência 811-7 - Conta 35.111-3 - Bloco Média e Alta Complex. Amb. e Hospitalar - MAC - Constatação 388.198 (peça 108, p. 12) 
	Documento de despesa 006686, no valor de R$ 2.000,00, debitado em 16/10/2013, não ficou demonstrado em que conta este valor foi creditado e movimentados.
	Trata-se de ressarcimento de despesas de pronto pagamento. O valor foi creditado, em 17/10/2013, na conta 73001-7 - agência 811-7 - Banco do Brasil, conta movimento da Municipalidade, conforme docs. 10, 12, 14 e 15 (peças 51, 53, 55 e 62, respectivamente) . Em 11/10/2013, A Secretaria da Saúde, através da C.I. 1159/2013-DPPS/SS, solicitou a emissão de pronto pagamento, no valor de R$ 2.000,00 da conta 35.111-3. Trata-se de mesma metodologia utilizada, e comentada, no Evento 20. Juntamos cópia do processo de pronto pagamento, e seus respectivos comprovantes de gastos. A Municipalidade apresentou nesta data, 19/1/201, cópia da transferência bancária, onde comprova a transferência para a conta movimento da Municipalidade.

	24) - R$ 238,00, em 28/10/2013 - R$ 238,00 - Banco do Brasil - Agência 811-7 - Conta 35.112-1 - Bloco Vigilância em Saúde - Constatação 388.198 (peça 108, p. 13) 
	A despesa no valor de R$ 238,00, paga em 23/10/2013, foi na conta corrente 35112-1 - agência 811-7 - Banco do Brasil e o apresentado foi pago na conta corrente 73.001-7 - agência 0811-7 - Banco do Brasil, cheque 008336 de 18/10/2013, não correspondendo o que foi constatado
	Segundo se depreende pelo apontado pela Auditoria e conforme extratos bancários, docs. 10 (peça 51) e fls. 160 (peça 110) ocorreu pagamento às Lojas Cem S/A, através do cheque 008.336 da conta corrente 73.001-7 no dia 23/10/2013. Nessa mesma data foi feita solicitação de transferência no mesmo valor debitando a conta 35.112-1, creditando conta 73.001-7. Toda a movimentação foi registrada contabilmente, docs. 12 e 17 (peças 53 e 57) . Trata-se de ressarcimento de pagamento efetuado com recurso próprio da municipalidade, uma vez que a favorecida (Lojas Cem S/A) somente aceita pagamento no caixa da loja e a conta da saúde não aceita emissão de cheque. Lojas Cem S/A, favorecida do pagamento, emite carnê para pagamento de suas vendas, não aceitando transferência bancária. De acordo com a sistemática das contas vinculadas à Saúde, não pode haver emissão de cheques para pagamento a fornecedores, razão pela qual a Municipalidade optou pela emissão de cheque de conta corrente de livre movimentação, efetuando a transferência da importância através de ordem bancária, conforme documento integrante do processo de pagamento, que ora juntamos ao presente, fato este não observado pelo diligente auditor. A Municipalidade apresentou nesta data, 19/1/201, cópia da transferência bancária, onde comprova a transferência para a conta movimento da Municipalidade.

	25) R$ 10.000,00, em 06/11/2013 - Banco do Brasil - Agência 811-7 - Conta 35.114-8 - Bloco Assistência Farmacêutica - Constatação 388.198 (peça 108, p. 14) 
	Os documentos das despesas apresentados, referentes ao valor de R$ 10.000,00, em 06/11/2013, foram como sendo gastos com despesa de manutenção da farmácia popular e em folhas de pagamentos de funcionários da farmácia popular. Não foram encaminhados os processos de pagamentos (pagamentos de empenho/relação de empenhos, ordem de pagamento, ordem bancária identificando a conta que foi beneficiada com o valor de R$ 10.000,00, não sendo possível fazer uma relação com os documentos apresentados com o que foi debitado na conta 35114-8 - agência 811-7 - Banco do Brasil.
	O valor foi creditado, em 7/11/2013, na conta 73001-7 - agência 811-7 - Banco do Brasil, conta movimento da Municipalidade, conforme Extrato Bancário da conta 35.114-8, fls. 214 (peça 117, p. 2-5) ; Extrato Bancário da conta 73.001-7, doc. 10 (peça 51) ; Extrato Contábil da conta 35114-8, doc. 11 (peça 52) e Extrato Contábil da conta 73001-7, doc. 12 (peça 53) . A Municipalidade apresentou nesta data, 19/1/201, cópia da transferência bancária, onde comprova a transferência para a conta movimento da Municipalidade.

	26) R$ 234,50, em 21/12/2013- Banco do Brasil - Agência 811-7 - Conta 35.867-3 - Bloco Investimento - Constatação 388.198
	Não foi apresentado o documento da despesa no valor de R$ 234,50, paga em 21/1/2013, na conta corrente 35867-3 - agência 811-7 - Banco do Brasil.
	Não existe a despesa apontada pelo Auditor. Na realidade ocorreu a solicitação de transferência desse valor à crédito da conta 35110-5, mas por algum problema na Instituição Financeira, a transferência acabou sendo estornada. Houve nova tentativa de se efetuar a transferência, também acabou sendo estornada, conforme poderá ser observado pelo extrato, fls. 89 (peça 114) . Afora a discrepância nas datas informadas (21/12/2013 no cabeçario e 21/1/2013 nos apontamentos da Auditoria) , as justificativas são as mesmas do evento 3, ou seja, conforme demonstra o extrato bancário anexo, no dia 21/1/2013 constam duas Ordens Bancárias a débito, no valor de R$ 234,50 e duas OB canceladas, ou seja, dois créditos, de mesmo valor. Dessa forma está claro e evidente que não houve utilização de recursos da conta corrente 35.867-3.

	27) R$ 10.000,00, em 18/11/2013 - Banco do Brasil - Agência 811-7 - Conta 35.114-8 - Bloco Assistência Farmacêutica - Constatação 388.198 - Constatação 388.198
	Os documentos das despesas apresentados, referentes ao valor de R$ 10.000,00, em 18/11/2013, foram como sendo gastos com despesa de manutenção da farmácia popular e em folhas de pagamentos de funcionários da farmácia popular. Não foram encaminhados os processos de pagamentos (pagamentos de empenho/relação de empenhos, ordem de pagamento, ordem bancária identificando a conta que foi beneficiada com o valor de R$ 10.000,00, não sendo possível fazer uma relação com os documentos apresentados com o que foi debitado na conta 35114-8 - agência 811-7 - Banco do Brasil.
	O valor foi creditado, em 19/11/2013, na conta 73001-7 - agência 811-7 - Banco do Brasil, conta movimento da Municipalidade. Juntamos: Extrato Bancário da conta 35.114-8, fls. 214 (peça 117, p.2-5) ; Extrato Bancário da conta 73.001-7, doc. 10 (peça 51) ; Extrato Contábil da conta 35114-8, doc. 11 (peça 52) e Extrato Contábil da conta 73001-7, doc. 12 (peça 53) . Para os Eventos 21, 25 e 27: Conforme documentos fornecidos pela Prefeitura, em 1/12/2020, os gastos com funcionários da Farmácia Popular, no 4° trimestre/2013 totalizaram R$ 87.913,48; gastos com energia de R$ 826,37 e despesas de aluguel na ordem de R$ 11.346,06. Todas essas despesas totalizaram R$ 100.085,91, gastos estes, portanto, muito acima do ressarcimento efetuado pela Municipalidade na ordem R$ 30.000,00. Nessa justificativa estão as fichas financeiras dos funcionários vinculados à Farmácia Popular. Após apresentarmos a competente justificativa e comprovação, esses eventos (21, 25 e 27) devem ser desconsiderado dos débitos quantificados pela Auditoria.

	28) R$ 2.000,00, em 21/11/2013 - Banco do Brasil - Agência 811-7 - Conta 35.111-3 - Bloco Média e Alta Complex. Amb. E Hospitalar - MAC - Constatação 388.198
	Documento de despesa 007877; R$ 2.000,00, debitado em 21/11/2013, Documento de Despesas 009308, na conta 35111-3, agência 811-7, Banco do Brasil, não ficou demonstrado em que conta este valor foi creditado e movimentados.
	Trata-se de despesas de pequena monta (pronto pagamento) , cujo cheque é emitido através de conta movimento da Municipalidade, em favor do ordenador de despesa designado pela Secretaria de Saúde. A Municipalidade se ressarce através da transferência bancária. No caso em questão o valor foi debitado, em 21/11/2013, na conta 35111-7 e creditado em 22/11/2013, na conta Movimento número 730001-7, conforme Extrato Bancário da conta 35.114-8; Extrato Bancário da conta 73.001-7, doc. 10 (peça 109 e 51) ; Extrato Contábil da conta 35114-8, doc. 11 (peça 52 e peça 117, p. 2-5) e Extrato Contábil da conta 73001-7, doc. 12 (peça 53) . Em 18/11/2013, A Secretaria da Saúde, através da C.I. 1307/2013-DPPS/SS, solicitou a emissão de pronto pagamento, no valor de R$ 2.000,00 da conta 35.111-3. Trata-se de mesma metodologia utilizada, e comentada, nos Eventos 20 e 23. Juntamos cópia do processo de pronto pagamento, e seus respectivos comprovantes de gastos.

	29) R$ 3.000,00, em 21/11/2013 - Banco do Brasil - Agência 811-7 - Conta 35.112-1 - Bloco de Vigilância em Saúde - Constatação 388.198
	Nos documentos das despesas apresentadas, referente ao adiantamento no valor de R$ 3.000,00, debitado em 21/11/2013, na conta corrente 35112-1, agência 811-7, Banco do Brasil, Documento de Despesa 009309, não ficou demonstrada em que conta este valor foi creditado e movimentados.
	Trata-se de despesas de pequena monta (pronto pagamento) , cujo cheque é emitido através de conta movimento da Municipalidade, em favor do ordenador de despesa designado pela Secretaria de Saúde. A Municipalidade se ressarce através da transferência bancária. No caso em questão o valor foi debitado, em 21/11/2013, na conta 35112-1, e creditado em 22/11/2013, na conta Movimento número 73001-7, conforme extrato de fls. 161 (peça 109) e docs. 41, 12 e 17 (peças 53 e 57) . Em 18/11/2013, A Secretaria da Saúde, através da C.I. 1297/2013-DPP/SS, solicitou a emissão de pronto pagamento, no valor de R$ 3.000,00 da conta 35.112-1 - Bloco Vigilância em Saúde. Trata-se de mesma metodologia utilizada, e comentada, nos Eventos 20, 23 e 28, da conta 35.111-3- Bloco Média e Alta Complexidade e nos eventos 14, 18 e 22 da conta 35.112-1 - Bloco Vigilância em Saúde. Juntamos cópia do processo de pronto pagamento, e seus respectivos comprovantes de gastos.

	30) R$ 261,74, em 29/11/2013 - Banco do Brasil - Agência 811-7 - Conta 35.109-1 - Bloco Assistência Farmacêutica - Constatação 388.198
	A despesa no valor de R$ 261,74, paga em 29/11/2013, foi na conta corrente 35109-1 - agência 811-7 - Banco do Brasil e o apresentado foi pago na conta corrente 73.001-7 - agência 0811-7 - Banco do Brasil, cheque 008928 de 03/12/2013, não correspondendo ao que foi constatado.
	Conforme se observa pelo extrato bancário, fls. 62 (peça 112) , no dia 29/11/2013, na conta 35109-1, houve um débito e um crédito no valor de R$ 261,74, denotando que a ordem bancária foi devolvida por alguma irregularidade. Pelo analítico contábil, doc. 20 (peça 58) poderá ser confirmado que não houve registro contábil do pagamento. A despesa acabou sendo paga com recursos próprios da Municipalidade, conforme docs. 10 e 12 (peças 51 e 53, respectivamente) . Conforme demonstra o extrato bancário anexo, no dia 29/11/2013 consta uma Ordem Bancária a débito, no valor de R$ 261,74 e um Estorno de débito, ou seja, um crédito, de mesmo valor. Dessa forma está claro e evidente que não houve utilização de recursos da conta corrente 35.109-1 e, portanto, a despesa foi paga com recursos da Municipalidade, conforme cópia do processo de pagamento anexo, devendo esse evento ser desconsiderado dos débitos quantificados pela Auditoria.

	31) R$ 205.155,88, em 02/12/2013 - Banco do Brasil - Agência 811-7 - Conta 35.111-3 - Bloco Média e Alta Complex. Amb. E Hospitalar - MAC - Constatação 388.198
	Não foi apresentado o documento da despesa no valor de R$ 205.155,88, paga em 2/12/2013, na conta corrente 35111-3, agência 811-7.
	Tem o valor de R$ 205.155,88, no extrato bancário da conta 35.111-3, como pago em 2/12/2013, sob o argumento de que os documentos não foram apresentados. Consta no movimento de pagamentos, do portal da transparência, no dia 9/12/2013, os valores de R$ 138.510,42 e R$ 66.645,46, pagos à Santa Casa, que totalizam esse valor, conforme declaração à peça 113, p. 2) . Estranha-se que o processo de pagamento não tenha sido entregue, pois em 2013 ocorreram repasses nos dias 9/1, 5/2, 4/3, 2/4, 2/5, 3/6, 1/7, 1/8, 2/9, 1/10, 31/10 e 2/12, conforme poderá ser verificado no extrato bancário, doc. 14 (peça 55) e tudo devidamente registrados pela municipalidade conforme analítico contábil, Doc. 15 (peça 62) . Por oportuno, ressalta-se que o total de R$ 205.155,99, se refere a Repasse IAC + Integrasus na ordem de R$ 66.645,46 e Repasse Convênio SUS no valor de R$ 138.510, 42. 

	32) R$ 1.500.000,00, em 16/12/2013 - Banco do Brasil - Agência 811-7 - Conta 35110-5 - Bloco da Atenção Básica - PAB - Constatação 388.198
	Os documentos das despesas apresentados, referentes ao valor de R$ 1.500.000,00, debitado em 16/12/2013, na conta corrente 35110-5 - Agência 711-7 - Banco do Brasil, foram como sendo gasto em folha de pagamento de pessoal da Secretaria de Saúde, (relação nominal dos funcionários e fichas financeiras anual de 2013) , despesas ocorridas antes do débito do valor acima citado. Não foram encaminhados os processos de pagamento (pagamento de empenhos/relação de empenhos, ordem de pagamento, ordem bancária identificando a conta que foi beneficiada com o valor de R$ 1.500.000,00.
	Trata-se de ressarcimento de despesas com pessoal da área da saúde, sendo debitada a conta 35.110-5, em 16/12/2013, e creditada a conta corrente movimento da municipalidade 73.001-7, em 17/12/2013, junto ao Banco do Brasil - Agência 811-7, em 17/12/2013, conforme docs. 10, 12 e 16 (peças 51, 53 e 61, respectivamente) . Os empenhos, resumo da folha de pagamento e demais documentos ficam arquivados no processo de pagamento referente ao mês em curso, guardados em pasta específica.

	33) R$ 674.674,80, em 23/12/2013 - Banco do Brasil - Agência 811-7 - Conta 35112-1 - Bloco de Vigilância em Saúde - Constatação 388.198
	Não foram encaminhados os processos de pagamento (pagamento de empenhos/relação de empenhos, ordem de pagamento, ordem bancária identificando a conta que foi beneficiada, com o valor de R$ 674.674,80) não sendo possível fazer uma relação entre os documentos apresentados e o que foi debitado na conta 35112-1 - agência 811-7 - Banco do Brasil.
	Conforme relatório analítico contábil das contas 35.112-1, Doc. 17 (peça 57) e 73.001-7, Doc. 12 (peças 53) , verificamos na data de 20/12/2013 que foram debitados, na primeira conta, os valores de R$ 477.023,73 e R$ 197.651,07, totalizando a importância em questão, cujos lançamentos se referem a 'TRANSFERÊNCIA ENTRE CONTAS - REF. FOLHA DE PAGAMENTO JANEIRO A DEZEMBRO 2013'. Pelos extratos bancários verificamos que na conta 35.112-1, fls. 162 (peça 110) o valor foi debitado no dia 23/12/2013, sendo creditado, dia 24/12/2013 na conta movimento da Municipalidade, doc.10 (peça 51) .

Análise
8.2	Assiste razão aos recorrentes, em parte. Verifica-se, quanto às informações e documentos juntados aos autos que, em alguns poucos casos, houve possibilidade de comprovar o nexo de causalidade entre os recursos repassados e as despesas realizadas. No entanto, à exceção dos eventos 4, 8, 13, 30, 24 e 26, nos demais, a documentação juntada restou inapta a afastar as irregularidades atinentes à realização de transferências de saldos com recursos oriundos do SUS, em função da falta de documentação comprobatória para comprovar a correta destinação dos recursos, conforme será demonstrado.  
8.3.	O débito da presente TCE foi quantificado pela equipe de auditoria do Denasus em R$2.610.380,14) e originado da falta de comprovação das despesas realizadas (peça 12, p. 10-11 e peça 15, p. 9) .
8.4.	Após o exame detalhado das justificativas e demais documentos ora encaminhados pelos recorrentes para fins de estabelecimento do nexo causal, foi realizada conciliação financeira tomando por base a ordem das despesas não acatadas no Relatório de Auditoria à peça 12, p. 10-11, tendo o seguinte resultado:
	Bloco de Atenção Básica - Ag. 811-7, conta corrente 31.110-5 (peça 114) 

	Evento
	Auditoria
	Justificativa dos recorrentes
	Observação

	4) R$ 235,50, em 22/1/2013 - Banco do Brasil - Agência 811-7 - Conta 35.110-5 - Bloco da Atenção Básica - PAB - Constatação 388.198
	A despesa no valor de R$ 235,50, paga em 22/1/2013 foi na conta corrente 35110-5 - agência 811-7 - Banco do Brasil e o apresentado foi pago na conta corrente 35867-3 - agência 811-7 - Banco do Brasil, em 17/12/2012. Documento de Despesa 0129050, não correspondente o que foi constatado.
	Conforme poderá ser verificado pelos extratos bancários (peça 114, p. 2) , e pelos analíticos contábeis, documentos 16 e 18 (peças 61 e 56, respectivamente) , não existe lançamento no valor de R$ 235,50, apenas lançamento no valor de R$ 234,50. Considerando a inexistência do valor apontado pela Auditoria e, podendo ter havido lapso involuntário no apontamento de valor, pois é similar ao do Evento 03, e apesar das ponderações apresentadas no relatório final da Auditoria, e não haver nenhuma alusão ao pagamento de R$ 234,50 no tocante à eventual irregularidade, entendemos que este evento deva ser desconsiderado.
	Justificativa acatada. De fato, inexiste lançamento no valor de R$ 235,50 na data de 22/1/2013, nem na Agência 811-7 - Conta 35.110-5 mencionada pela equipe de auditoria do Denasus, nem em qualquer das contas questionadas pela fiscalização (peça 114, p.2) . Dessa forma, tendo em vista a inexistência dessa despesa, este valor deve ser subtraído do débito imputado.

	32) R$ 1.500.000,00, em 16/12/2013 - Banco do Brasil - Agência 811-7 - Conta 35110-5 - Bloco da Atenção Básica - PAB - Constatação 388.198 (peça 114, p. 16) 
	Os documentos das despesas apresentados, referentes ao valor de R$ 1.500.000,00, debitado em 16/12/2013, na conta corrente 35110-5 - Agência 711-7 - Banco do Brasil, foram como sendo gasto em folha de pagamento de pessoal da Secretaria de Saúde, (relação nominal dos funcionários e fichas financeiras anual de 2013) , despesas ocorridas antes do débito do valor acima citado. Não foram encaminhados os processos de pagamento.
	Trata-se de ressarcimento de despesas com pessoal da área da saúde, sendo debitada a conta 35.110-5, em 16/12/2013 (peça 114, p. 16) , e creditada a conta corrente movimento da municipalidade 73.001-7, em 17/12/2013, junto ao Banco do Brasil - Agência 811-7, em 17/12/2013 (peça 109, p. 100) , conforme docs. 10, 12 e 16 (peças 51, 53 e 61, respectivamente) . Os empenhos, resumo da folha de pagamento e demais documentos ficam arquivados no processo de pagamento referente ao mês em curso, guardados em pasta específica.
	Justificativa não acatada. Os extratos apresentados, bem como o movimento financeiro da prefeitura comprovam a transferência de valores entre a conta debitada e conta movimento da prefeitura, mas não comprovam o nexo causal entre a despesa e sua real destinação.

	Bloco de Média e Alta Complexidade Ambulatorial e Hospitalar - MAC  - Ag. 811-7, conta corrente 31.111-3 (peça 114) 

	Evento
	Auditoria
	Justificativa dos recorrentes
	Observação

	2) R$ 66.645,46, em 09/1/2013 - Banco do Brasil - Agência 811-7 - Conta 35.111-3 - Bloco Média e Alta Complex. Amb. e Hospitalar - MAC - Constatação 388.198 (peça 115, p. 2) 
	A despesa no valor de R$ 66.645,45, paga em 09/1/2013, foi na conta corrente 35.111-3 - agência 811-7 - Banco do Brasil e o apresentado foi pago na conta corrente 13.000743-9, agência 3808 - Banco Santander, conta movimento em nome Prefeitura do Município de Valinhos, em 07/1/2013, Documento de Despesa 000066/2013, não correspondente o que foi constatado.
	O pagamento foi efetuado com recursos próprios da Municipalidade, no dia 7/1/2013, através da conta Movimento junto ao Banco Santander, conforme poderá ser verificado, doc. 21 (peça 59) , já que a destinatária, a Irmandade da Santa Casa de Misericórdia de Valinhos necessitava da importância naquela data, para efetuar a folha de pagamento de seus servidores. Se a importância fosse transferida como Média e Alta Complexidade o valor somente seria creditado no dia subsequente. No dia 09/1/2013 foi solicitada a transferência dessa importância da conta 35.111-3, doc. 14 (peça 55, p. 1) , para a conta movimento da municipalidade 73.001-7, doc. 10 (peça 51 e peça 109, p. 3) , cujo crédito ocorreu no dia 10/1/2013. Essa movimentação foi contabilizada no sistema computacional da municipalidade, docs. 12, 13 e 15 (peças 53, 54 e 62) . Junta-se cópia do processo de pagamento onde poderá ser efetivamente comprovado que o pagamento foi efetuado com recursos da Municipalidade em 08/1/2013, sendo solicitada a transferência da conta corrente 35.111-3, cujo débito somente ocorreu em 09/1/2013, ou seja, no dia subsequente ao da solicitação (peça 115, p. 21-36) .
	Justificativa não acatada. Embora o extrato da conta do Santander juntado aos autos esteja ilegível (peça 59) , o relatório de auditoria confirma a apresentação de crédito nessa conta. Ocorre que os recorrentes apresentaram apenas parte do processo de pagamento (peça 115, p. 21-36) , em que se confirma a transferência do valor de R$ 66.645,46 da conta corrente 13.000743-9, agência 3808 - Banco Santander para a conta da Santa Casa de Misericórdia 10/1/2013 (peça 115, p. 26) . Tal documentação não evidencia a regularidade dos gastos. Não são agregados aos autos, no caso, as notas fiscais e/ou recibos, dentre outros, a fim de evidenciar que as transferências e despesas foram realizadas mediante prestação de serviço pela Irmandade da Santa Casa de Valinhos. Assim, a documentação juntada aos autos, sem o estabelecimento de nexo com os demonstrativos e registros contábeis ou com os registros constantes dos extratos bancários, não tem validade para comprovação da gestão dos recursos do SUS e não afasta a irregularidade atinente às transferências de saldo realizadas para contas sem documentação comprobatória.

	8) R$ 1.976,00, em 15/4/2013 - Banco do Brasil - Agência 811-7 - Conta 35.111-3 - Bloco Média e Alta Complex. Amb. e Hospitalar - MAC - Constatação 388.198 (peça 115, p. 7 e peça 55, p. 5) 
	A despesa no valor de R$ 1.976,00, paga em 15/4/2013, foi na conta corrente 35.111-3 - agência 811-7 - Banco do Brasil e o apresentado foi pago na conta corrente 35110-5, agência 811-7, Banco do Brasil, conta do Bloco da Atenção Básica, em 26/3/2013 (peça 114, p. 4) , Documento de Despesa 001522, não correspondendo o que foi constatado.
	Conforme se verifica pelo extrato bancário da conta corrente 35.110-5, fls. 79 (peça 114) , efetivamente ocorreu o pagamento à empresa Biogenetix, no valor de R$ 1.976,00. Porém, ao que se depreende, o Conselho Municipal de Saúde deve ter alertado pelo débito em conta indevida, sendo a conta 35.111-3 a correta. Em 15/4/2013 foi efetuada a regularização, conforme poderá ser verificado, doc. 14 (peça 55) e fls. 130 (peça 115, p. 7) . Toda essa movimentação foi registrada na contabilidade da Prefeitura conforme poderá ser verificado (peça 115, p. 28-36) , docs. 15 e 16 (peças 62 e 61, respectivamente) . Analisando os documentos de pagamentos verifica-se que, originariamente, o pagamento deveria ter ocorrido com recursos da conta 35.111-3, conforme carimbo aposto pela Secretaria da Saúde. Ocorre, porém, por erro involuntário o pagamento acabou ocorrendo através da conta 35.110-5 conforme documento bancário existente no processo de pagamento. Trata-se, portanto, de regularização de pagamento e que esse evento ser desconsiderado dos débitos quantificados pela Auditoria.
	Justificativa acatada. É possível verificar o pagamento no valor de R$ 1.976,00 para o fornecedor Biogenetix e Exportação realizado com o débito da conta corrente 35.110-5 (dita indevida) em 26/3/2013 (peça 115, p. 36) , o qual foi realizado mediante a nota fiscal, de mesmo valor e fornecedor (peça 115, p. 30) . Também verifica-se tratar-se de despesas referente ao Bloco Média e Alta Complex. Amb. e Hospitalar - MAC, razão pela qual foi debitada, posteriormente, em 15/4/2013 a conta dita devida. Cabe registrar que, de acordo com jurisprudência desta Corte de Contas, a não utilização da conta específica não constitui, por si só, fator impeditivo para que seja reconhecido o nexo de causalidade, desde que o conjunto probatório existente nos autos permita que se faça a correlação necessária para a caracterização do nexo, como ocorreu no presente caso (Acórdão 7634/2021-TCU-Primeira Câmara, Rel. Walton Alencar Rodrigues, 3.327/2019-1ª Câmara, Rel. Vital do Rêgo, 9.056/2017-1ª Câmara, Rel. Bruno Dantas) .

	13) 5.098,00, em 20/06/2013 - Banco do Brasil - Agência 811-7 - Conta 35.111-3 - Bloco Média e Alta Complex. Amb. e Hospitalar - MAC - Constatação 388.198 (peça 115, p. 10) 
	A despesa no valor de R$ 5.098,00, paga em 20/6/2013, foi na conta corrente 35.111-3 - agência 811-7 - Banco do Brasil e o apresentado foi pago na conta corrente 35110-5, agência 811-7, Banco do Brasil, conta do bloco da Atenção Básica, em 13/5/2013, Documento de Despesa 003616, não correspondendo o que foi constatado.
	A exemplo do comentado no Evento 7, a despesa havia sido paga erroneamente com recursos da conta 35110-5. Constatado o erro foi feito o débito, em 20/6/2013, na conta 35111-3, cujo crédito ocorreu em 21/6/2013, na conta 35110-5, conforme fls. 81 (peça 114 e docs. 14, 15 e 16 (peças 55, 61 e 62, respectivamente) O pagamento original foi feito na conta 35.110-5, conforme carimbo aposto pela Secretaria da Saúde. Por ocasião da vistoria do Conselho Municipal de Saúde, que entendeu que o pagamento deveria ser através da conta 35.111-3, foi efetuada a reversão do lançamento. Trata-se, portanto, de regularização de pagamento (peça 115, p. 37-46) .
	Justificativa acatada. É possível verificar o pagamento no valor de R$ 5.098,00 ao fornecedor Politec Saúde, realizado com o débito na conta corrente 35.110-5, dita indevida (peça 115, p. 45-46) , o qual foi realizado mediante a nota fiscal, de 12/4/2013, de mesmo valor e fornecedor (peça 115, p. 43) . Cabe registrar que, de acordo com jurisprudência desta Corte de Contas, a não utilização da conta específica não constitui, por si só, fator impeditivo para que seja reconhecido o nexo de causalidade, desde que o conjunto probatório existente nos autos permita que se faça a correlação necessária para a caracterização do nexo, como ocorreu no presente caso (Acórdão 7634/2021-TCU-Primeira Câmara, Rel. Walton Alencar Rodrigues, 3.327/2019-1ª Câmara, Rel. Vital do Rêgo, 9.056/2017-1ª Câmara, Rel. Bruno Dantas) .

	20) R$ 2.000,00, em 17/9/2013 - Banco do Brasil - Agência 811-7 - Conta 35.111-3 - Bloco Média e Alta Complex. Amb. e Hospitalar - MAC (peça 115, p. 15) 
	Nos documentos das despesas apresentadas, referente ao adiantamento no valor de R$ 2.000,00, debitado em 17/9/2013, não ficou demonstrado em que conta este valor foi creditado e movimentados.
	Trata-se de despesas de pequena monta (pronto pagamento) , cujo cheque é emitido através de conta movimento da Municipalidade, em favor do ordenador de despesa, no caso, a senhora Secretaria de Saúde (peça 115, p. 84) . A Municipalidade se ressarce através da transferência bancária. No caso em questão o valor foi debitado, em 17/9/2013, na conta 35111-7 (peça 115, p. 15) , e creditado em 18/09/2013, na conta Movimento número 730001-7 (peça 109, p. 61) , conforme docs. 10, 12, 14 e 15 (peças 51, 53, 55 e 62, respectivamente) . Os processos de pronto pagamento ficam arquivados em pasta própria para apresentação aos órgãos fiscalizadores. Reafirma-se que todos os processos de pagamentos foram analisados pelo Conselho Municipal de Saúde e aprovado pela maioria e sem ressalvas. Em 12/9/2013, A Secretaria da Saúde, através da C.I. 1043/2013-DPPS/SS, solicitou a emissão de pronto pagamento, no valor de R$ 2.000,00 da conta 35.111-3 (peça 115, p. 50) . Ocorre, porém, que, de acordo com a sistemática das contas vinculadas à Saúde, não pode haver emissão de ordens de pagamentos, nem tampouco a emissão de cheques, a favor de pessoas físicas, como é no presente caso. Dessa forma, e para que ficasse devidamente caracterizada a saída do numerário da conta corrente em epígrafe, a municipalidade optou por efetuar a transferência da importância para a conta corrente de livre movimentação da municipalidade e, desta, emitir cheque a favor da pessoa responsável. Juntamos cópia do processo de pronto pagamento, e seus respectivos comprovantes de gastos (peça 108, p. 9 e peça 115, p. 47-85) . A Municipalidade apresentou nesta data, 19/1/201, cópia da transferência bancária, onde comprova a transferência para a conta movimento da Municipalidade. 
	Justificativa não acatada. Os recorrentes juntaram a Nota de Liquidação 10917, de 11/9/2013, no valor de R$ 2.000,00, em nome de Rita de Cássia Barbosa Longo, referente a despesa de média/alta complexidade, bem como a nota de empenho correspondente, descrita como despesa de pronto pagamento (peça 115, p. 48-49) 
Foi localizado o lançamento do valor de R$ 2.000,00 creditado em 18/9/2013 na conta 73.001-7, conta movimento da municipalidade (peça 109, p. 61) . Foi identificado ainda comprovantes de pagamentos (peça 115, p. 65-83) correspondentes à relação de pagamentos à peça 115, p. 52. Ocorre que a ordenadora de despesa foi ressarcida por meio do cheque 018012, de 13/9/2013, mesmo valor, nominal à ordenadora de despesas, oriundo da ag. 3808, conta corrente 1300743-9, do Banco Santander (peça 115, p. 84) , não sendo possível comprovar o nexo causal entre as despesas efetuadas e o recurso do FNS.

	23) - R$ 2.000,00, em 16/10/2013 - Banco do Brasil - Agência 811-7 - Conta 35.111-3 - Bloco Média e Alta Complex. Amb. e Hospitalar - MAC - Constatação 388.198 (peça 108, p. 12) 
	Documento de despesa 006686, no valor de R$ 2.000,00, debitado em 16/10/2013, não ficou demonstrado em que conta este valor foi creditado e movimentados.
	Trata-se de ressarcimento de despesas de pronto pagamento. O valor foi creditado, em 17/10/2013, na conta 73001-7 - agência 811-7 - Banco do Brasil, conta movimento da Municipalidade (peça 109, p. 74) , conforme docs. 10, 12, 14 e 15 (peças 51, 53, 55 e 62, respectivamente) . Em 11/10/2013, A Secretaria da Saúde, através da C.I. 1159/2013-DPPS/SS, solicitou a emissão de pronto pagamento, no valor de R$ 2.000,00 da conta 35.111-3. Trata-se de mesma metodologia utilizada, e comentada, no Evento 20. Juntamos cópia do processo de pronto pagamento, e seus respectivos comprovantes de gastos (peça 115, p. 86-143) . A Municipalidade apresentou nesta data, 19/1/201, cópia da transferência bancária, onde comprova a transferência para a conta movimento da Municipalidade.
	Justificativa não acatada. Embora tenha sido identificado comprovantes de pagamentos, registra-se, alguns ilegíveis (peça 115, p. 100-143) , correspondentes à relação de pagamentos à peça 115, p. 97-98, a ordenadora de despesa foi ressarcida por meio do cheque 018515, de 15/10/2013, mesmo valor, nominal à ordenadora de despesas, oriundo da ag. 3808, conta corrente 1300743-9, do Banco Santander (peça 115, p. 88) , não sendo possível comprovar o nexo causal entre as despesas efetuadas e o recurso do FNS.

	28) R$ 2.000,00, em 21/11/2013 - Banco do Brasil - Agência 811-7 - Conta 35.111-3 - Bloco Média e Alta Complex. Amb. E Hospitalar - MAC - Constatação 388.198
	Documento de despesa 007877; R$ 2.000,00, debitado em 21/11/2013, Documento de Despesas 009308, na conta 35111-3, agência 811-7, Banco do Brasil, não ficou demonstrado em que conta este valor foi creditado e movimentados.
	Trata-se de despesas de pequena monta (pronto pagamento) , cujo cheque é emitido através de conta movimento da Municipalidade, em favor do ordenador de despesa designado pela Secretaria de Saúde. A Municipalidade se ressarce através da transferência bancária. No caso em questão o valor foi debitado, em 21/11/2013, na conta 35111-7 e creditado em 22/11/2013, na conta Movimento número 730001-7, conforme Extrato Bancário da conta 35.114-8; Extrato Bancário da conta 73.001-7, doc. 10 (peça 109 e 51) ; Extrato Contábil da conta 35114-8, doc. 11 (peça 52 e peça 117, p. 2-5) e Extrato Contábil da conta 73001-7, doc. 12 (peça 53) . Em 18/11/2013, A Secretaria da Saúde, através da C.I. 1307/2013-DPPS/SS, solicitou a emissão de pronto pagamento, no valor de R$ 2.000,00 da conta 35.111-3. Trata-se de mesma metodologia utilizada, e comentada, nos Eventos 20 e 23. Juntamos cópia do processo de pronto pagamento, e seus respectivos comprovantes de gastos (peça 115, p. 144-194) .
	Justificativa não acatada. Embora tenha sido identificado comprovantes de pagamentos, registra-se, alguns ilegíveis (peça 115, p. 158-193) , correspondentes à relação de pagamentos à peça 115, p. 152-153, a ordenadora de despesa foi ressarcida por meio do cheque 019053, de 21/11/2013, mesmo valor, nominal à ordenadora de despesas, oriundo da ag. 3808, conta corrente 1300743-9, do Banco Santander (peça 115, p. 150) , não sendo possível comprovar o nexo causal entre as despesas efetuadas e o recurso do FNS.

	31) R$ 205.155,88, em 02/12/2013 - Banco do Brasil - Agência 811-7 - Conta 35.111-3 - Bloco Média e Alta Complex. Amb. E Hospitalar - MAC - Constatação 388.198 (peça 115, p. 18) 
	Não foi apresentado o documento da despesa no valor de R$ 205.155,88, paga em 2/12/2013, na conta corrente 35111-3, agência 811-7.
	Tem o valor de R$ 205.155,88, no extrato bancário da conta 35.111-3, como pago em 2/12/2013, sob o argumento de que os documentos não foram apresentados. Consta no movimento de pagamentos, do portal da transparência, no dia 9/12/2013, os valores de R$ 138.510,42 e R$ 66.645,46, pagos à Santa Casa, que totalizam esse valor, conforme declaração à peça 113, p. 2) . Estranha-se que o processo de pagamento não tenha sido entregue, pois em 2013 ocorreram repasses nos dias 9/1, 5/2, 4/3, 2/4, 2/5, 3/6, 1/7, 1/8, 2/9, 1/10, 31/10 e 2/12, conforme poderá ser verificado no extrato bancário, doc. 14 (peça 55) e tudo devidamente registrados pela municipalidade conforme analítico contábil, Doc. 15 (peça 62) . Por oportuno, ressalta-se que o total de R$ 205.155,99, se refere a Repasse IAC + Integrasus na ordem de R$ 66.645,46 e Repasse Convênio SUS no valor de R$ 138.510, 42. 
	Justificativa não acatada. A documentação juntada aos autos não evidencia a regularidade dos gastos. Não foram agregados aos autos, no caso, as notas fiscais e/ou recibos, dentre outros, a fim de evidenciar que as transferências e despesas foram realizadas mediante serviço prestado pelos ditos fornecedores. A respeito do valor de R$ 66.645,46, citado pelos recorrentes, observa-se que montante igual foi debitado dessa mesma conta em 9/1/2013 (evento 2) , donde se depreende a possibilidade da ocorrência de pagamento em duplicidade. Assim, a documentação juntada aos autos, sem o estabelecimento de nexo com os demonstrativos e registros contábeis ou com os registros constantes dos extratos bancários, não tem validade para comprovação da gestão dos recursos do SUS e não afasta a irregularidade atinente às transferências de saldo realizadas para contas sem documentação comprobatória.

	Bloco de Assistência Farmacêutica na Atenção Básica - Ag. 811-7, conta corrente 35.109-1 (peça 112, p. 1-11) 

	Evento
	Auditoria
	Justificativa dos recorrentes
	Observação

	15) R$ 20.000,00, em 24/7/2013 - Banco do Brasil - Agência 811-7 - Conta 35.109-1 - Bloco Assistência Farmacêutica (peça 112, p. 6) 
	Não foi apresentado o documento da despesa no valor de R$ 20.000,00, paga em 24/7/2013, na conta corrente 35109-1 - agência 811-7 - Banco do Brasil.
	Valor creditado em 26/7/2013, na conta corrente 35.114-8, Bloco Assistência Farmacêutica (peça 117, p. 3) . Tecemos considerações no próximo evento 16, uma vez que aquela conta foi debitada indevidamente, conforme peça 58, p. 1 e docs. 11 e 20 (peças 52 e 58, respectivamente) . Conforme foi informado anteriormente, esse valor foi transferido para a conta corrente 35.114-8 (peça 117, p. 3) e, daquela conta, saiu outra transferência, objeto da contestação do evento 16. Considerando que são assuntos intrínsecos, cuja comprovação foi solicitada nos eventos 15 e 16, e, portanto, sendo tratado em duplicidade.
	Justificativa não acatada. Os documentos apresentados sugerem que foi realizado um débito, em 24/7/2013 na conta 35.109-1 (peça 112, p. 7) , cujo valor transitou na conta 35.114-8, em 25/7/2013 (houve um lançamento de débito e outro de crédito, conforme a peça 117, p. 4) . E no dia 26/7/2013, houve um crédito no mesmo valor na conta 73.001-7, conta movimento da municipalidade (peça 109, p. 42) . Ocorre que não foram juntados os processos de pagamento de forma a possibilitar comprovação da correta destinação desse valor, nem a correlação com o evento 16. Assim, a documentação juntada aos autos, sem o estabelecimento de nexo com os demonstrativos e registros contábeis ou com os registros constantes dos extratos bancários, não tem validade para comprovação da gestão dos recursos do SUS e não afasta a irregularidade atinente às transferências de saldo realizadas para contas sem documentação comprobatória.

	30) R$ 261,74, em 29/11/2013 - Banco do Brasil - Agência 811-7 - Conta 35.109-1 - Bloco Assistência Farmacêutica - Constatação 388.198 (peça 112, p. 11) 
	A despesa no valor de R$ 261,74, paga em 29/11/2013, foi na conta corrente 35109-1 - agência 811-7 - Banco do Brasil e o apresentado foi pago na conta corrente 73.001-7 - agência 0811-7 - Banco do Brasil, cheque 008928 de 03/12/2013 (peça 109, p. 93) , não correspondendo ao que foi constatado.
	Conforme se observa pelo extrato bancário, fls. 62 (peça 112, p. 11) , no dia 29/11/2013, na conta 35109-1, houve um débito e um crédito no valor de R$ 261,74, denotando que a ordem bancária foi devolvida por alguma irregularidade. Pelo analítico contábil, doc. 20 (peça 58) poderá ser confirmado que não houve registro contábil do pagamento. A despesa acabou sendo paga com recursos próprios da Municipalidade, conforme docs. 10 e 12 (peças 51 e 53, respectivamente) . Conforme demonstra o extrato bancário anexo, no dia 29/11/2013 consta uma Ordem Bancária a débito, no valor de R$ 261,74 e um Estorno de débito, ou seja, um crédito, de mesmo valor. Dessa forma está claro e evidente que não houve utilização de recursos da conta corrente 35.109-1 e, portanto, a despesa foi paga com recursos da Municipalidade, conforme cópia do processo de pagamento anexo, devendo esse evento ser desconsiderado dos débitos quantificados pela Auditoria.
	Justificativa acatada. De fato, o débito efetuado foi estornado, inexistindo despesa paga com recursos federais.

	Bloco de Assistência Farmacêutica/Programa Farmácia Popular do Brasil - Ag. 811-7, conta corrente 35.114-8 (peça 112) 

	Evento
	Auditoria
	Justificativa dos recorrentes
	Observação

	1) R$ 10.000,00 em 8/2/2013 e não 8/1/2013 - Banco do Brasil - Ag. 811-7, conta 35.114-8, Bloco assistência farmacêutica - Constatação 388.198 (peça 117, p. 2) 
	Não foram encaminhados os processos de pagamentos (empenho, ordem de pagamento, ordem bancária identificando a conta que foi beneficiada com o valor de R$ 10.000,00) , ref. aos documentos de despesa apresentados como sendo gastos com despesas de manutenção da farmácia popular e em folhas de pagamentos de funcionários da farmácia popular; não sendo possível fazer uma relação entre os documentos apresentados e o que foi debitado em conta.
	Trata-se de ressarcimento de despesas diversas efetuadas pela municipalidade. Por ocasião do repasse era efetuada a transferência desse valor para a conta corrente da Prefeitura. Essa transação contava com autorização da Secretaria da Saúde e aceita pelo Conselho Municipal de Saúde que, conforme citamos anteriormente, as contas foram aprovadas pela maioria e sem ressalvas. O valor foi creditado, em 13/02/2013, na conta 73001-7 - agência 811-7 - Banco do Brasil, conta movimento da Municipalidade (peça 109, p. 10) . Extrato Bancário da conta 35.114-8 (peça 117, p. 2-5) ; Extrato Bancário da conta 73.001-7, doc. 10 (peça 109, p. 10 e peça 51, p. 2) ; Extrato Contábil da conta 35114-8, doc. 11 (peça 52) e Extrato Contábil da conta 73001-7, doc. 10 (peça 109 e peça 51) .
	Justificativa não acatada. A documentação juntada aos autos
não evidencia a regularidade dos gastos (peça 117, p. 7) , apenas registra que débito oriundo de repasse de recursos do FNS na data de 8/2/2013 foram transferidos para a conta da municipalidade, sem discriminá-los. Não foram agregados aos autos os processos de pagamento de modo a comprovar o estabelecimento de nexo com os demonstrativos e registros contábeis ou com os registros constantes dos extratos bancários. 
Dessa forma, a documentação apresentada não tem validade para comprovação da gestão dos recursos do SUS e não afasta a irregularidade atinente às transferências de saldo realizadas para contas sem documentação comprobatória.

	5) R$ 10.000,00, em 21/2/2013 - Banco do Brasil - Agência 811-7 - Conta 35.114-8 - Bloco Assistência Farmacêutica - Constatação 388.198
	Idem à constatação da linha anterior. 
	O valor foi creditado, em 22/2/2013, na conta 73001-7 - agência 811-7 - Banco do Brasil, conta movimento da Municipalidade (peça 109, p. 13) , conforme Extrato Bancário da conta 35.114-8, fls. 205 (peça 117, p. 2-5) ; Extrato Bancário da conta 73.001-7, doc. 10 (peça 51) , Extrato Contábil da conta 35114-8, doc. 11 (peça 52) e Extrato Contábil da conta 73001-7, doc. 12 (peça 53) .
	Justificativa não acatada. A documentação juntada aos autos
não evidencia a regularidade dos gastos (peça 117, p. 7) , apenas registra que houve débito oriundo de repasse de recursos do FNS na data de 21/2/2013, sem discriminá-los. Não foram agregados aos autos os processos de pagamento de modo a comprovar o estabelecimento de nexo com os demonstrativos e registros contábeis ou com os registros constantes dos extratos bancários. 
Dessa forma, a documentação apresentada não tem validade para comprovação da gestão dos recursos do SUS e não afasta a irregularidade atinente às transferências de saldo realizadas para contas sem documentação comprobatória.

	6) R$ 10.000,00, em 7/3/2013 - Banco do Brasil - Agência 811-7 - Conta 35.114-8 - Bloco Assistência Farmacêutica - Constatação 388.198 (peça 117, p. 2)  
	Idem à constatação da linha anterior.
	O valor foi creditado, em 08/3/2013, na conta 73001-7 - agência 811-7 - Banco do Brasil, conta movimento da Municipalidade (peça 109, p. 16) , conforme Extrato Bancário da conta 35.114-8, fls. 205 (peça 117, p. 2) ; Extrato Bancário da conta 73.001-7, doc. 10 (peça 51 e peça 109, p. 16) ; Extrato Contábil da conta 35114-8, doc. 11 (peça 52) e Extrato Contábil da conta 73001-7, doc. 12 (peça 53) . Para os Eventos 01, 05 e 06: Conforme documentos fornecidos pela Prefeitura, em 1/12/2020, os gastos com funcionários da Farmácia Popular, no 1° trimestre/2013 totalizaram R$ 57.588,56; gastos com energia de R$ 1.329,40 e despesas de aluguel na ordem de R$ 11.221,92. Todas essas despesas totalizaram R$ 70.139,88 (peça 117, p. 7) , gastos estes, portanto, muito acima do ressarcimento efetuado pela Municipalidade na ordem R$ 30.000,00. Após apresentarmos a competente justificativa e comprovação esses eventos (01, 05 e 06) devem ser desconsiderado dos débitos quantificados pela Auditoria.
	Justificativa não acatada. A documentação juntada aos autos
não evidencia a regularidade dos gastos (peça 117, p. 7) , apenas registra que houve débito oriundo de repasse de recursos do FNS na data de 7/3/2013, sem discriminá-los. Não foram agregados aos autos os processos de pagamento de modo a comprovar o estabelecimento de nexo com os demonstrativos e registros contábeis ou com os registros constantes dos extratos bancários. 
Dessa forma, a documentação apresentada não tem validade para comprovação da gestão dos recursos do SUS e não afasta a irregularidade atinente às transferências de saldo realizadas para contas sem documentação comprobatória.

	9) R$ 10.000,00, em 3/5/2013 - Banco do Brasil - Agência 811-7 - Conta 35.114-8 - Bloco Assistência Farmacêutica - Constatação 388.198 (peça 117, p. 3) 
	Não foram encaminhados os processos de pagamentos ref. aos documentos de despesa apresentados como sendo gastos com despesas de manutenção da farmácia popular e em folhas de pagamentos de funcionários da farmácia popular, não sendo possível fazer uma relação entre os documentos apresentados e o que foi debitado em conta.
	O valor foi creditado, em 6/5/2013, na conta 73001-7 - agência 811-7 - Banco do Brasil, conta movimento da Municipalidade (peça 109, p. 28) , conforme Extrato Bancário da conta 35.114-8, doc. 208 (peça 117, p. 3) ; Extrato Bancário da conta 73.001-7, doc. 10 (peça 51 e peça 109, p. 28) ; Extrato Contábil da conta 35114-8, doc.11 (peça 52 e peça 117, p. 2-5) e Extrato Contábil da conta 73001-7, doc. 12 (peça 53, p. 5) .
	Justificativa não acatada. A documentação juntada aos autos apenas evidencia que houve transferência da conta específica para a conta movimento da municipalidade, 73001-7, sem demonstrar a destinação de eventuais despesas realizadas (peça 117, p 3 e peça 109, p. 28) , oriundo do FNS (peça 117, p. 33) . Não foram juntados aos autos os processos de pagamento de modo a comprovar o estabelecimento de nexo com os demonstrativos e registros contábeis ou com os registros constantes dos extratos bancários. 
Dessa forma, a documentação apresentada não tem validade para comprovação da gestão dos recursos do SUS e não afasta a irregularidade atinente às transferências de saldo realizadas para contas sem documentação comprobatória.

	12) R$ 10.000,00, em 12/6/2013 - Banco do Brasil - Agência 811-7 - Conta 35.114-8 - Bloco Assistência Farmacêutica - Constatação 388.198 (peça 117, p. 3) 
	Não foram encaminhados os processos de pagamentos referentes aos documentos de despesa apresentados como sendo gastos com despesas de manutenção da farmácia popular e em folhas de pagamentos de funcionários da farmácia popular; não sendo possível fazer uma relação entre os documentos apresentados e o que foi debitado em conta.
	O valor foi creditado, em 13/6/2013, na conta 73001-7 - agência 811-7 - Banco do Brasil, conta movimento da Municipalidade (peça 109, p. 35) , conforme Extrato Bancário da conta 35.114-8, fls. 209 (peça 117, p. 2-5) ; Extrato Bancário da conta 73.001-7, doc. 10 (peça 51) ; Extrato Contábil da conta 35114-8, doc. 11 (peça 52 e peça 117, p. 2-5) e Extrato Contábil da conta 73001-7, doc. 12 (peça 53 e peça 109) . Conforme documentos fornecidos pela Prefeitura, em 1/12/2020, os gastos com funcionários da Farmácia Popular, no 2° trimestre/2013 totalizaram R$ 62.203,98; gastos com energia de R$ 1.270,86 e despesas de aluguel na ordem de R$ 15.128,08. Todas essas despesas totalizaram R$ 78.602,92, gastos estes, portanto, muito acima do ressarcimento efetuado pela Municipalidade na ordem R$ 20.001,16 (peça 117, p. 33) . 
	Justificativa não acatada. A documentação juntada aos autos
não evidencia a regularidade dos gastos (peça 117, p. 33) , apenas registra que débito oriundo de repasse de recursos do FNS forma transferido para a conta da municipalidade na data de 12/6/2013, sem discriminá-los. Não foram agregados aos autos os processos de pagamento de modo a comprovar o estabelecimento de nexo com os demonstrativos e registros contábeis ou com os registros constantes dos extratos bancários. 
Dessa forma, a documentação apresentada não tem validade para comprovação da gestão dos recursos do SUS e não afasta a irregularidade atinente às transferências de saldo realizadas para contas sem documentação comprobatória.

	11) R$ 1,16, em 12/6/2013 - Banco do Brasil - Agência 811-7 - Conta 35.114-8 - Bloco Assistência Farmacêutica - Constatação 388.198 (peça 117, p. 3) 
	Os documentos das despesas apresentados, ref. ao valor de R$ 1,16, em 12/06/2013, foram como sendo gastos com despesa de manutenção da farmácia popular e em folhas de pagamentos de funcionários da farmácia popular. Não foram encaminhados os processos de pagamentos identificando a conta que foi beneficiada com o valor de R$ 1,16, não sendo possível fazer uma relação entre os documentos apresentados e o debitado. 
	O valor foi creditado, em 13/6/2013, na conta 73001-7 - agência 811-7 - Banco do Brasil, conta movimento da Municipalidade (peça 109, p. 35) , conforme Extrato Bancário da conta 35.114-8, fls. 209 (peça 117, p. 2-5) ; Extrato Bancário da conta 73.001-7, doc. 10 (peça 51) ; Extrato Contábil da conta 35114-8, doc. 11 (peça 52) e Extrato Contábil da conta 73001-7, doc. 12 (peça 53) .
	Justificativa não acatada. A documentação juntada aos autos
não evidencia a regularidade dos gastos (peça 117, p. 33) , apenas registra que débito oriundo de repasse de recursos do FNS forma transferido para a conta da municipalidade na data de 12/6/2013, sem discriminá-los. Não foram agregados aos autos os processos de pagamento de modo a comprovar o estabelecimento de nexo com os demonstrativos e registros contábeis ou com os registros constantes dos extratos bancários. 
Dessa forma, a documentação apresentada não tem validade para comprovação da gestão dos recursos do SUS e não afasta a irregularidade atinente às transferências de saldo realizadas para contas sem documentação comprobatória.

	16) R$ 20.000,00, em 25/7/2013 - Banco do Brasil - Agência 811-7 - Conta 35.114-8 - Bloco Assistência Farmacêutica - Constatação 388.198 (peça 117, p. 
	Os documentos das despesas apresentados, referentes ao valor de R$ 20.000,00, em 25/7/2013, foram como sendo gastos com despesa de manutenção da farmácia popular e em folhas de pagamentos de funcionários da farmácia popular. Não foram encaminhados os processos de pagamentos identificando a conta que foi beneficiada com esse valor, não sendo possível fazer uma relação com os documentos apresentados com o que foi debitado. 
	O valor foi creditado, em 26/7/2013, na conta 73001-7 - agência 811-7 - Banco do Brasil, conta movimento da Municipalidade (peça 109, p. 41) . Juntamos: Extrato Bancário da conta 35.114-8, fls. 210 (peça 117, p. 4) ; Extrato Bancário da conta 73.001-7, doc. 10 (peça 109, p. 42 e 51) ; Extrato Contábil da conta 35114-8, doc. 11 (peça 52) e Extrato Contábil da conta 73001-7, doc. 12 (peça 53) . 
	Justificativa não acatada. Os documentos apresentados sugerem que foi realizado um débito de R$ 20.000,00, em 24/7/2013 na conta 35.109-1 (peça 112, p. 7) , cujo valor transitou na conta 35.114-8, em 25/7/2013 (houve um lançamento de débito e outro de crédito, conforme a peça 117, p. 3) . E no dia 26/7/2013, houve um crédito no mesmo valor, na conta 73.001-7, conta movimento da municipalidade (peça 109, p. 41) , oriundo do FNS (peça 117, p. 62) . Ocorre que não foram juntados processos de pagamento de forma a possibilitar a comprovação da correta destinação desse valor, nem a correlação com o evento 15. Assim, a documentação juntada aos autos, sem o estabelecimento de nexo com os demonstrativos e registros contábeis ou com os registros constantes dos extratos bancários, não tem validade para comprovação da gestão dos recursos do SUS e não afasta a irregularidade atinente às transferências de saldo realizadas para contas sem documentação comprobatória.

	17) R$ 10.000,00, em 7/8/2013 - Banco do Brasil - Agência 811-7 - Conta 35.114-8 - Bloco Assistência Farmacêutica - Constatação 388.198 (peça 117, p. ) 
	Os documentos das despesas apresentados, referentes ao valor de R$ 10.000,00, em 7/8/2013, foram como sendo gastos com despesa de manutenção da farmácia popular e em folhas de pagamentos de funcionários da farmácia popular. Não foram encaminhados os processos de pagamentos (pagamentos de empenho/relação de empenhos, ordem de pagamento, ordem bancária identificando a conta que foi beneficiada com o valor de R$ 10.000,00, não sendo possível fazer uma relação com os documentos apresentados com o que foi debitado na conta 35114-8 - agência 811-7 - Banco do Brasil.
	O valor foi creditado, em 8/8/2013, na conta 73001-7 - agência 811-7 - Banco do Brasil, conta movimento da Municipalidade (peça 109, p. 44) . Conforme Extrato Bancário da conta 35.114-8, fls. 211 (peça 117, p. 2-5) ; Extrato Bancário da conta 73.001-7, doc. 10 (peça 51) ; Extrato Contábil da conta 35114-8, doc. 11 (peça 52) e Extrato Contábil da conta 73001-7, doc. 12 (peça 53) . Para os Eventos 16 e 17: Conforme documentos fornecidos pela Prefeitura, em 1/12/2020, os gastos com funcionários da Farmácia Popular, no 3° trimestre/2013 totalizaram R$ 61.218,58; gastos com energia de R$ 837,19 e despesas de aluguel na ordem de R$ 11.346,06. Todas essas despesas totalizaram R$ 73.401,83, gastos estes, portanto, muito acima do ressarcimento efetuado pela Municipalidade na ordem R$ 30.000,00 (peça 117, p. 62) . 
	Justificativa não acatada. A documentação juntada aos autos não evidencia a regularidade dos gastos (peça 117, p. 62) , apenas registra que débito oriundo de repasse de recursos do FNS foram transferidos para a conta da municipalidade na data de 5/8/2013, sem discriminá-los. Não foram agregados aos autos os processos de pagamento de modo a comprovar o estabelecimento de nexo com os demonstrativos e registros contábeis ou com os registros constantes dos extratos bancários. 
Dessa forma, a documentação apresentada não tem validade para comprovação da gestão dos recursos do SUS e não afasta a irregularidade atinente às transferências de saldo realizadas para contas sem documentação comprobatória.

	21) R$ 10.003,20, em 2/10/2013 - Banco do Brasil - Agência 811-7 - Conta 35.114-8 - Bloco Assistência Farmacêutica - Constatação 388.198 (peça 108, p. 10) 
	Os documentos das despesas apresentados, referentes ao valor de R$ 10.003,20, em 2/10/2013, foram como sendo gastos com despesa de manutenção da farmácia popular e em folhas de pagamentos de funcionários da farmácia popular. Não foram encaminhados os processos de pagamentos identificando a conta que foi beneficiada com o valor de R$ 10.000,00, não sendo possível fazer uma relação com os documentos apresentados com o que foi debitado 
	O valor foi creditado, em 3/10/2013, na conta 73001-7 - agência 811-7 - Banco do Brasil, conta movimento da Municipalidade (peça 109, p. 67) conforme Extrato Bancário da conta 35.114-8, fls. 213 (peça 117, p. 2-5) ; Extrato Bancário da conta 73.001-7, doc. 10 (peças 51 e 109) ; Extrato Contábil da conta 35114-8, doc. 11 (peça 52) e Extrato Contábil da conta 73001-7, doc. 12 (peça 53) A Municipalidade apresentou nesta data, 19/1/2020, cópia da transferência bancária, onde comprova a transferência para a conta movimento da Municipalidade.
	Justificativa não acatada. A documentação juntada aos autos não evidencia a regularidade dos gastos (peça 117, p. 70) , apenas registra que débito oriundo de repasse de recursos do FNS foram transferidos para a conta da municipalidade na data de 2/10/2013, sem discriminá-los. Não foram agregados aos autos os processos de pagamento de modo a comprovar o estabelecimento de nexo com os demonstrativos e registros contábeis ou com os registros constantes dos extratos bancários. 
Dessa forma, a documentação apresentada não tem validade para comprovação da gestão dos recursos do SUS e não afasta a irregularidade atinente às transferências de saldo realizadas para contas sem documentação comprobatória.

	25) R$ 10.000,00, em 06/11/2013 - Banco do Brasil - Agência 811-7 - Conta 35.114-8 - Bloco Assistência Farmacêutica - Constatação 388.198 (peça 108, p. 14) 
	Os documentos das despesas apresentados, referentes ao valor de R$ 10.000,00, em 06/11/2013, foram como sendo gastos com despesa de manutenção da farmácia popular e em folhas de pagamentos de funcionários da farmácia popular. Não foram encaminhados os processos de pagamentos (pagamentos de empenho/relação de empenhos, ordem de pagamento, ordem bancária identificando a conta que foi beneficiada com o valor de R$ 10.000,00, não sendo possível fazer uma relação com os documentos apresentados com o que foi debitado na conta 35114-8 - agência 811-7 - Banco do Brasil.
	O valor foi creditado, em 7/11/2013, na conta 73001-7 - agência 811-7 - Banco do Brasil, conta movimento da Municipalidade (peça 109, p. 82) , conforme Extrato Bancário da conta 35.114-8, fls. 214 (peça 117, p. 2-5) ; Extrato Bancário da conta 73.001-7, doc. 10 (peça 51) ; Extrato Contábil da conta 35114-8, doc. 11 (peça 52) e Extrato Contábil da conta 73001-7, doc. 12 (peça 53) . A Municipalidade apresentou nesta data, 19/1/201, cópia da transferência bancária, onde comprova a transferência para a conta movimento da Municipalidade.
	Justificativa não acatada. A documentação juntada aos autos não evidencia a regularidade dos gastos (peça 117, p. 70) , apenas registra que débito oriundo de repasse de recursos do FNS foram transferidos para a conta da municipalidade na data de 6/11/2013, sem discriminá-los. Não foram agregados aos autos os processos de pagamento de modo a comprovar o estabelecimento de nexo com os demonstrativos e registros contábeis ou com os registros constantes dos extratos bancários. 
Dessa forma, a documentação apresentada não tem validade para comprovação da gestão dos recursos do SUS e não afasta a irregularidade atinente às transferências de saldo realizadas para contas sem documentação comprobatória.

	27) R$ 10.000,00, em 18/11/2013 - Banco do Brasil - Agência 811-7 - Conta 35.114-8 - Bloco Assistência Farmacêutica - Constatação 388.198 - Constatação 388.198
	Os documentos das despesas apresentados, referentes ao valor de R$ 10.000,00, em 18/11/2013, foram como sendo gastos com despesa de manutenção da farmácia popular e em folhas de pagamentos de funcionários da farmácia popular. Não foram encaminhados os processos de pagamentos (pagamentos de empenho/relação de empenhos, ordem de pagamento, ordem bancária identificando a conta que foi beneficiada com o valor de R$ 10.000,00, não sendo possível fazer uma relação com os documentos apresentados com o que foi debitado na conta 35114-8 - agência 811-7 - Banco do Brasil.
	O valor foi creditado, em 19/11/2013, na conta 73001-7 - agência 811-7 - Banco do Brasil, conta movimento da Municipalidade (peça 109, p. 87) . Juntamos: Extrato Bancário da conta 35.114-8, fls. 214 (peça 117, p.2-5) ; Extrato Bancário da conta 73.001-7, doc. 10 (peça 51) ; Extrato Contábil da conta 35114-8, doc. 11 (peça 52) e Extrato Contábil da conta 73001-7, doc. 12 (peça 53) . Para os Eventos 21, 25 e 27: Conforme documentos fornecidos pela Prefeitura, em 1/12/2020, os gastos com funcionários da Farmácia Popular, no 4° trimestre/2013 totalizaram R$ 87.913,48; gastos com energia de R$ 826,37 e despesas de aluguel na ordem de R$ 11.346,06. Todas essas despesas totalizaram R$ 100.085,91, gastos estes, portanto, muito acima do ressarcimento efetuado pela Municipalidade na ordem R$ 30.000,00. Nessa justificativa estão as fichas financeiras dos funcionários vinculados à Farmácia Popular. Após apresentarmos a competente justificativa e comprovação, esses eventos (21, 25 e 27) devem ser desconsiderado dos débitos quantificados pela Auditoria.
	Justificativa não acatada. A documentação juntada aos autos não evidencia a regularidade dos gastos (peça 117, p. 70) , apenas registra que débito oriundo de repasse de recursos do FNS foram transferidos para a conta da municipalidade na data de 18/11/2013, sem discriminá-los. Não foram agregados aos autos os processos de pagamento de modo a comprovar o estabelecimento de nexo com os demonstrativos e registros contábeis ou com os registros constantes dos extratos bancários. 
Dessa forma, a documentação apresentada não tem validade para comprovação da gestão dos recursos do SUS e não afasta a irregularidade atinente às transferências de saldo realizadas para contas sem documentação comprobatória.

	Bloco Vigilância em Saúde - Ag. 811-7, conta corrente 35.112-1 (peça 110, p. 1-12) 

	Evento
	Auditoria
	Justificativa dos recorrentes
	Observação

	7) R$ 5.141,40, em 1/4/2013 - Banco do Brasil - Agência 811-7 - Conta 35.112-1 - Bloco Vigilância em Saúde - Constatação 388.198 (peça 110, p. 2) 
	Os documentos de pagamento das despesas apresentadas (OB 1041, 1042, 1043, 1044, 1045, 1046, 1047, 1048, 1049, 1050 e 1051) , referem-se a despesas pagas em 1/3/2013, na conta corrente 35.112-1, no valor de R$ 5.141,40 (peça 110, p. 2, Documentos de Despesas 01492, 01498, 01541, 01551, 01583, 01694, 01696, 01653, 001710, 001720 e 001754) , e o que foi solicitado no relatório são as despesas pagas em 1/4/2013 (peça 110, p. 3) , na conta e valor citado acima, portanto o que foi apresentado é com data divergente do que foi constatado.
	A Auditoria solicitou que fosse comprovado a despesa no valor de R$ 5.141,40, cujos pagamentos ocorreram nos dias 08/1 (peça 110, p. 2) , 1/2 (peça 110, p. 2) , ¼ (peça 110, p. 3) e 2/5/2013 (peça 110, p. 4) . A municipalidade, por sua vez, entregou os documentos dos pagamentos ocorridos nos dias 8/1, 1/2, 1/3 e 2/5/2013. Conforme extrato bancário, fls. 151 (peça 110) e analítico contábil, doc. 17 (peça 57) , ocorreram 5 pagamentos no valor R$ 5.141,40, nas datas de 8/1, 1/2, 1/3, 1/4 e 2/5/2013 e não podemos precisar causas, razões e ou circunstâncias de um desses pagamentos ter ficado de fora. Pode se inferir que houve lapso involuntário na apresentação dos documentos solicitados, talvez até mesmo em decorrência da ausência de solicitação de um dos processos de pagamento, induzindo ao erro do servidor da Secretária da Saúde na separação dos documentos. Considerando que três dos quatro documentos foram apresentados, é possível crer que a documentação faltante também estaria correta a exemplo da documentação entregue e não considerada. Compete à Municipalidade fazer a apresentação dessa documentação, já que os responsáveis não têm mais acesso aos processos de pagamentos.
	Justificativa não acatada. À época do relatório de auditoria, em 9/9/2015, conforme relatado no subitem 6.2 retro, tanto o gestor do município (o recorrente Clayton permaneceu na prefeitura até 31/12/2016) , como os demais recorrentes, tiveram oportunidade de se manifestar sobre esse lançamento, apresentando os comprovantes de despesas, mas não o fizeram. Assim, a documentação juntada aos autos, sem o estabelecimento de nexo com os demonstrativos e registros contábeis ou com os registros constantes dos extratos bancários, não tem validade para comprovação da gestão dos recursos do SUS e não afasta a irregularidade atinente às transferências de saldo realizadas para contas sem documentação comprobatória.

	14) R$ 2.700,00, em 03/7/2013 - Banco do Brasil - Agência 811-7 - Conta 35.112-1 - Bloco Vigilância em Saúde - Constatação 388.198 (peça 110, p. 6) 
	Nos documentos das despesas apresentadas, (documento da despesa 05495) , referente ao adiantamento, não ficou demonstrado em que conta corrente este valor foi creditado e movimentado.
	Trata-se de ressarcimento de despesas de pronto pagamento conforme comentado em diversos eventos aqui relatados. O valor foi creditado, em 4/7/2013, na conta 73001-7 - agência 811-7 - Banco do Brasil, conta movimento da Municipalidade (peça 109, p. 39) , conforme fls. 157 (peça 109 e docs. 10, 12 e 17 (peças 51, 53 e 57, respectivamente) . Em 26/6/2013, a Secretaria da Saúde, através da C.I. 566/2013-DPPS/SS, solicitou a emissão de pronto pagamento, no valor de R$ 2.700,00 da conta 35.112-1. Ocorre, porém, que, conforme apontado nos eventos 20, 23 e 28, conta 35.111-3 - Bloco Média e Alta Complexidade, de acordo com a sistemática das contas vinculadas à Saúde, não pode haver emissão de ordens de pagamentos, nem tampouco a emissão de cheques, a favor de pessoas físicas, como é no presente caso. Dessa forma, e para que ficasse devidamente caracterizada a saída do numerário da conta corrente em epígrafe, a municipalidade optou por efetuar a transferência da importância para a conta corrente de livre movimentação da municipalidade e, desta, emitir cheque a favor da pessoa responsável. Juntamos cópia do processo de pronto pagamento, e seus respectivos comprovantes de gastos.
	Justificativa não acatada. Embora tenha sido identificado comprovantes de pagamentos, (peça 110, p. 24-45) , correspondentes à relação de pagamentos à peça 110, p. 20-22, a ordenadora de despesa foi ressarcida por meio do cheque 016820, de 3/7/2013, nominal à ordenadora de despesas, oriundo da ag. 3808, conta corrente 1300743-9, do Banco Santander (peça 110, p. 15) , no mesmo valor não sendo possível comprovar o nexo causal entre as despesas efetuadas e o recurso do FNS.

	19) R$ 2.000,00, em 13/9/2013 - Banco do Brasil - Agência 811-7 - Conta 35.112-1 - Bloco Vigilância em Saúde - Constatação 388.198 (peça 110, p. 8) 
	Nos documentos das despesas apresentadas, (documento da despesa 06827) , referente ao adiantamento, não ficou demonstrado em que conta corrente este valor foi creditado e movimentado.
	Trata-se de ressarcimento de despesas de pronto pagamento. O valor foi creditado, em 18/9/2013, na conta 73001-7 - agência 811-7 - Banco do Brasil, conta movimento da Municipalidade, conforme fls. 159 (peça 109) e docs. 10, 12 e 17 (peça 51, 53 e 57, respectivamente) . Conforme se depreende, após detida análise dos extratos bancários, efetivamente ocorreu um débito de R$ 2.000,00 em 13/9/2013. Ocorre, porém, por se tratar de lançamento indevido, ocorreu o estorno do lançamento no dia 17/9/2013, razão pela qual esse evento ser desconsiderado dos débitos quantificados pela Auditoria. 
	Justificativa não acatada. Os recorrentes alegam que esse valor foi creditado em 18/9/2013 na conta 73001-7 - agência 811-7 - Banco do Brasil, conta movimento da Municipalidade, o que não procede, uma vez que tal lançamento corresponde ao evento 20 (R$ 2.000,00, em 17/9/2013 - Banco do Brasil - Agência 811-7 - Conta 35.111-3 - Bloco Média e Alta Complex. Amb. e Hospitalar - MAC, peça 115, p. 15) . Assim, a documentação juntada aos autos, sem o estabelecimento de nexo com os demonstrativos e registros contábeis ou com os registros constantes dos extratos bancários, não tem validade para comprovação da gestão dos recursos do SUS e não afasta a irregularidade atinente às transferências de saldo realizadas para contas sem documentação comprobatória. 

	18) R$ 3.000,00, em 13/9/2013 - Banco do Brasil - Agência 811-7 - Conta 35.112-1 - Bloco Vigilância em Saúde - Constatação 388.198 (peça 110, p. 8) 
	Nos documentos das despesas apresentadas, (documento da despesa 05495) , referente ao adiantamento, não ficou demonstrado em que conta corrente este valor foi creditado e movimentados.
	Trata-se de ressarcimento de despesas de pronto pagamento. O valor foi creditado, em 16/9/2013, na conta 73001-7 - agência 811-7 - Banco do Brasil, conta movimento da Municipalidade, conforme, fls. 159 (peça 109, p. 60) e docs. 10, 12 e 17 (peça 51, 53 e 57, respectivamente) . Em 05/9/2013, A Secretaria da Saúde, através da C.I. n° 264/2013-DPPS/SS, solicitou a emissão de pronto pagamento, no valor de R$ 3.000,00 da conta 35.112-1 - Bloco Vigilância em Saúde. Trata-se de mesma metodologia utilizada, e comentada, nos Eventos 20, 23 e 28, da conta 35.111-3- Bloco Média e Alta Complexidade e no evento 14 da conta 35.112-1 - Bloco Vigilância em Saúde. Juntamos cópia do processo de pronto pagamento, e seus respectivos comprovantes de gastos. A Municipalidade apresentou nesta data, 19/1/2020, cópia da transferência bancária, onde comprova a transferência para a conta movimento da Municipalidade.
	Justificativa não acatada. Embora tenha sido identificado comprovantes de pagamentos, (peça 110, p. 59-93) , correspondentes à relação de pagamentos à peça 110, p. 56-58, a ordenadora de despesa foi ressarcida por meio do cheque 018011, de 13/9/2013, nominal à ordenadora de despesas, oriundo da ag. 3808, conta corrente 1300743-9, do Banco Santander (peça 110, p. 49) , no mesmo valor, não sendo possível comprovar o nexo causal entre as despesas efetuadas e o recurso do FNS.

	22) R$ 3.000,00, em 16/10/2013 - Banco do Brasil - Agência 811-7 - Conta 35.112-1 - Bloco Vigilância em Saúde - Constatação 388.198 (peça 108, p. 11) 
	Nos documentos das despesas apresentadas, (documento da despesa 05495) , referente ao adiantamento, não ficou demonstrado em que conta corrente este valor foi creditado e movimentados
	Trata-se de ressarcimento de despesas de pronto pagamento. O valor foi creditado, em 17/10/2013, na conta 73001-7 - agência 811-7 - Banco do Brasil, conta movimento da Municipalidade, conforme fls. 160 (peça 109, p.74) e docs. 10, 12 e 17 (peças 51, 53 e 57, respectivamente) . Em 11/10/2013, A Secretaria da Saúde, através da C.I.  1160/2013-DPP/SS, solicitou a emissão de pronto pagamento, no valor de R$ 3.000,00 da conta 35.112-1 - Bloco Vigilância em Saúde. Trata-se de mesma metodologia utilizada, e comentada, nos Eventos 20, 23 e 28, da conta 35.111-3- Bloco Média e Alta Complexidade e nos eventos 14 e 18 da conta 35.112-1 - Bloco Vigilância em Saúde. Juntamos cópia do processo de pronto pagamento, e seus respectivos comprovantes de gastos. A Municipalidade apresentou nesta data, 19/1/2020, cópia da transferência bancária, onde comprova a transferência para a conta movimento da Municipalidade.
	Justificativa não acatada. Embora tenha sido identificado comprovantes de pagamentos, (peça 111, p. 9-53) , correspondentes à relação de pagamentos à peça 111, p. 3-5, a ordenadora de despesa foi ressarcida por meio do cheque 018516, de 15/10/2013, nominal à ordenadora de despesas, oriundo da ag. 3808, conta corrente 1300743-9, do Banco Santander (peça 110, p. 97) , no mesmo valor, não sendo possível comprovar o nexo causal entre as despesas efetuadas e o recurso do FNS.

	24) - R$ 238,00, em 28/10/2013 - R$ 238,00 - Banco do Brasil - Agência 811-7 - Conta 35.112-1 - Bloco Vigilância em Saúde - Constatação 388.198 (peça 108, p. 13) 
	A despesa no valor de R$ 238,00, paga em 23/10/2013, foi na conta corrente 35112-1 - agência 811-7 - Banco do Brasil e o apresentado foi pago na conta corrente 73.001-7 - agência 0811-7 - Banco do Brasil, cheque 008336 de 18/10/2013, não correspondendo o que foi constatado
	Segundo se depreende pelo apontado pela Auditoria e conforme extratos bancários, docs. 10 (peça 51) e fls. 160 (peça 110) ocorreu pagamento às Lojas Cem S/A, através do cheque 008.336 da conta corrente 73.001-7 no dia 23/10/2013 (peça 109, p. 76) . Nessa mesma data foi feita solicitação de transferência no mesmo valor debitando a conta 35.112-1, creditando conta 73.001-7. Toda a movimentação foi registrada contabilmente, docs. 12 e 17 (peças 53 e 57) . Trata-se de ressarcimento de pagamento efetuado com recurso próprio da municipalidade, uma vez que a favorecida (Lojas Cem S/A) somente aceita pagamento no caixa da loja e a conta da saúde não aceita emissão de cheque. Lojas Cem S/A, favorecida do pagamento, emite carnê para pagamento de suas vendas, não aceitando transferência bancária. De acordo com a sistemática das contas vinculadas à Saúde, não pode haver emissão de cheques para pagamento a fornecedores, razão pela qual a Municipalidade optou pela emissão de cheque de conta corrente de livre movimentação, efetuando a transferência da importância através de ordem bancária, conforme documento integrante do processo de pagamento, que ora juntamos ao presente, fato este não observado pelo diligente auditor. A Municipalidade apresentou nesta data, 19/1/201, cópia da transferência bancária, onde comprova a transferência para a conta movimento da Municipalidade.
	Justificativa acatada. Foi identificado comprovante de pagamento, fornecedor Lojas Cem S/A, no valor de R$ 238,00 (peça 111, p. 64) , e o cheque 8336, de 18/10/2013, no mesmo valor, da conta da municipalidade (peça 111, p. 57) , bem como a transferência entre as contas 35.112-1 e 73.001-7 (peça 111, p. 67, comprovando o necessário nexo de causalidade entre os recursos repassados e a despesas efetuada.

	29) R$ 3.000,00, em 21/11/2013 - Banco do Brasil - Agência 811-7 - Conta 35.112-1 - Bloco de Vigilância em Saúde - Constatação 388.198
	Nos documentos das despesas apresentadas, referente ao adiantamento no valor de R$ 3.000,00, debitado em 21/11/2013, na conta corrente 35112-1, agência 811-7, Banco do Brasil, Documento de Despesa 009309, não ficou demonstrada em que conta este valor foi creditado e movimentados.
	Trata-se de despesas de pequena monta (pronto pagamento) , cujo cheque é emitido através de conta movimento da Municipalidade, em favor do ordenador de despesa designado pela Secretaria de Saúde. A Municipalidade se ressarce através da transferência bancária. No caso em questão o valor foi debitado, em 21/11/2013, na conta 35112-1, e creditado em 22/11/2013, na conta Movimento número 73001-7, conforme extrato de fls. 161 (peça 109) e docs. 41, 12 e 17 (peças 53 e 57) . Em 18/11/2013, A Secretaria da Saúde, através da C.I. 1297/2013-DPP/SS, solicitou a emissão de pronto pagamento, no valor de R$ 3.000,00 da conta 35.112-1 - Bloco Vigilância em Saúde. Trata-se de mesma metodologia utilizada, e comentada, nos Eventos 20, 23 e 28, da conta 35.111-3- Bloco Média e Alta Complexidade e nos eventos 14, 18 e 22 da conta 35.112-1 - Bloco Vigilância em Saúde. Juntamos cópia do processo de pronto pagamento, e seus respectivos comprovantes de gastos.
	Justificativa não acatada. Embora tenha sido identificado comprovantes de pagamentos, (peça 111, p. 86-115) , correspondentes à relação de pagamentos à peça 111, p. 77-79, a ordenadora de despesa foi ressarcida por meio do cheque 016820, de 3/7/2013, nominal à ordenadora de despesas, oriundo da ag. 3808, conta corrente 1300743-9, do Banco Santander (peça 111, p. 71) , no mesmo valor não sendo possível comprovar o nexo causal entre as despesas efetuadas e o recurso do FNS.

	33) R$ 674.674,80, em 23/12/2013 - Banco do Brasil - Agência 811-7 - Conta 35112-1 - Bloco de Vigilância em Saúde - Constatação 388.198 (peça 110, p. 11) 
	Não foram encaminhados os processos de pagamento (pagamento de empenhos/relação de empenhos, ordem de pagamento, ordem bancária identificando a conta que foi beneficiada, com o valor de R$ 674.674,80) não sendo possível fazer uma relação entre os documentos apresentados e o que foi debitado. 
	Conforme relatório analítico contábil das contas 35.112-1, Doc. 17 (peça 57) e 73.001-7, Doc. 12 (peças 53) , verificamos na data de 20/12/2013 que foram debitados, na primeira conta, os valores de R$ 477.023,73 e R$ 197.651,07, totalizando a importância em questão, cujos lançamentos se referem a 'TRANSFERÊNCIA ENTRE CONTAS - REF. FOLHA DE PAGAMENTO JANEIRO A DEZEMBRO 2013'. Pelos extratos bancários verificamos que na conta 35.112-1, fls. 162 (peça 110) o valor foi debitado no dia 23/12/2013, sendo creditado, dia 24/12/2013 na conta movimento da Municipalidade, doc.10 (peça 51 e peça 109, p. 103) .
	Justificativa não acatada. Foi devidamente identificada a transferência entre a conta específica e a conta da municipalidade, porém, não forma juntados aos autos documentos capazes de comprovar a correta destinação dos recursos transferidos. Dessa forma, a documentação apresentada não tem validade para comprovação da gestão dos recursos do SUS e não afasta a irregularidade atinente às transferências de saldo realizadas para contas sem documentação comprobatória.

	FMS/VALINHO-FNS-AIDS - Ag. 811-7, conta corrente 35.113-X (peça 116, p. 2-7) 

	Evento
	Auditoria
	Justificativa dos recorrentes
	Observação

	10) R$ 780,00, em 7/5/2013 - Banco do Brasil - Agência 811-7 - Conta 35.113-X - Bloco HIV/AIDS e outras DSTs - Constatação 388.198 (peça 116, p. 3) 
	O documento de pagamento da despesa apresentada (OB 1262) , refere-se a despesa paga em 11/6/2013, na conta corrente 35113-X, no valor de R$ 780,00, Documento de Despesa 004712 (peça 116, p. 3) , e o que foi solicitado no relatório é a despesa paga em 7/5/2013, na conta e valor citados acima, portanto o que foi apresentado é com data divergente do que foi constatado.
	Conforme se observa pelo extrato bancário da conta, fls. 179 (peça 116, p. 2-7) e analítico contábil, doc. 19 (peça 63) ocorreram dois pagamentos de R$ 780,00 nas datas 7/05 e 11/6/2013 e a Auditoria solicitou apenas o pagamento ocorrido em 7/5/2013, tendo recebido os documentos do pagamento do dia 11/6/2013. Compete à Municipalidade fazer a apresentação dessa documentação, já que os responsáveis não têm mais acesso aos processos de pagamentos. A Municipalidade apresentou nesta data, 19/1/201, cópia da transferência bancária, onde comprova a transferência para a conta movimento da Municipalidade. Desconhecemos causa, razões ou circunstâncias pela qual a Municipalidade deixou de apresentar a documentação pertinente à Auditoria e tampouco apresentou a documentação aos apenados, apresentarmos a competente justificativa e comprovação.
	Justificativa não acatada. À época do relatório de auditoria, em 9/9/2015, conforme relatado no subitem 6.2 retro, tanto o gestor do município (o recorrente Clayton permaneceu na prefeitura até 31/12/2016) , como os demais recorrentes, tiveram oportunidade de se manifestar sobre esse lançamento, apresentando os comprovantes de despesas, mas não o fizeram. Assim, a documentação juntada aos autos, sem o estabelecimento de nexo com os demonstrativos e registros contábeis ou com os registros constantes dos extratos bancários, não tem validade para comprovação da gestão dos recursos do SUS e não afasta a irregularidade atinente às transferências de saldo realizadas para contas sem documentação comprobatória.

	Bloco de Investimento Vigilância em Saúde - Ag. 811-7, conta corrente 35.867-3 (peça 118) 

	Evento
	Auditoria
	Justificativa dos recorrentes
	Observação

	3) R$ 234,50, em 21/01/2013 - Banco do Brasil - Agência 811-7 - Conta 35.867-3 - Bloco Investimento - Constatação 388.198
	O documento de pagamento da despesa apresentada (OB 930) , refere-se a despesa paga em 17/12/2012, na conta corrente 35867-3, no valor de R$ 234,50, (Documento de Despesa 0129050) e o que foi solicitado no relatório é a despesas paga em 21/1/2013, na referida conta e valor, portanto o que foi apresentado é com data divergente do que foi constatado.
	Não possuímos os extratos bancários de dezembro/2012, mas trata-se de regularização de lançamento. Da análise da anotação da Auditoria, constata-se que a despesa havia sido paga com recursos da conta 35.867-3 em 17/12/2012. Em 22/1/2013 foi efetuado o débito na conta 35.110-5, no valor de R$ 234,50 (peça 114, p. 2) e o crédito ocorreu na conta 35.867-3 no dia 23/1/2013, conforme poderá ser verificado às peças 118, p. 2 e docs. anexos 16, 17 e 18 (peças 61, 57 e 56, respectivamente) . Conforme demonstra o extrato bancário anexo, no dia 21/1/2013 constam duas Ordens Bancárias a débito, no valor de R$ 234,50 e duas OB canceladas, ou seja, dois débitos e dois créditos, de mesmo valor. Resta evidente que não houve utilização de recursos da conta corrente 35.867-3.
	Justificativa não acatada. De fato, o questionamento feito pela auditoria, se refere a lançamento neste valor no dia 23/1/2013. À peça 56, p. 2, há dois lançamentos a débito que foram cancelados com dois lançamentos a crédito na conta 35.867-3, no dia 21/1/2013, no valor de R$ 234,50. Porém, há um outro lançamento a débito nesse mesmo valor no dia 23/1/2013, na conta 35.867-3 para o qual inexiste comprovação de pagamento. Ocorre que não foram juntados os processos de pagamento de forma a possibilitar comprovação da correta destinação desse valor. Assim, a documentação juntada aos autos, sem o estabelecimento de nexo com os demonstrativos e registros contábeis ou com os registros constantes dos extratos bancários, não tem validade para comprovação da gestão dos recursos do SUS e não afasta a irregularidade atinente às transferências de saldo realizadas para contas sem documentação comprobatória.

	26) R$ 234,50, em 21/12/2013- Banco do Brasil - Agência 811-7 - Conta 35.867-3 - Bloco Investimento - Constatação 388.198 (peça 118, p. 2) 
	Não foi apresentado o documento da despesa no valor de R$ 234,50, paga em 21/1/2013, na conta corrente 35867-3 - agência 811-7 - Banco do Brasil.
	Não existe a despesa apontada pelo Auditor. Na realidade ocorreu a solicitação de transferência desse valor à crédito da conta 35110-5, mas por algum problema na Instituição Financeira, a transferência acabou sendo estornada. Houve nova tentativa de se efetuar a transferência, também acabou sendo estornada, conforme poderá ser observado pelo extrato, fls. 89 (peça 114, p. 2) . Afora a discrepância nas datas informadas (21/12/2013 no cabeçario e 21/1/2013 nos apontamentos da Auditoria) , as justificativas são as mesmas do evento 3, ou seja, conforme demonstra o extrato bancário anexo, no dia 21/1/2013 constam duas Ordens Bancárias a débito, no valor de R$ 234,50 e duas OB canceladas, ou seja, dois créditos, de mesmo valor. Dessa forma está claro e evidente que não houve utilização de recursos da conta corrente 35.867-3.
	Justificativa acatada. De fato, inexiste lançamento no valor de R$ 234,50, no dia 21/12/2013, o questionamento feito pela auditoria, se refere a lançamento neste valor no dia 23/1/2013, ocorrência que está sendo tratada no evento 3. À peça 56, p. 2, há dois lançamentos a débito que foram cancelados com dois lançamentos a crédito na conta 35.867-3, no dia 21/1/2013, no valor de R$ 234,50. Porém, há um outro lançamento a débito nesse mesmo valor no dia 23/1/2013, na conta 35.867-3 para o qual inexiste comprovação de pagamento, o qual integra o débito imputado por meio do evento 3. 

	Total de despesas acatadas
	R$ 8.043,74

8.5.	Dessa forma, como resultado da conciliação, foi possível comprovar a execução financeira com a configuração do nexo de causalidade entre os comprovantes de pagamentos apresentados e os desembolsos efetuados, dos lançamentos a seguir, que totalizam a importância de R$ 8.043,74, conforme a seguir:
	Evento
	Data
	Débito (R$) 

	4
	22/1/2013
	235,50

	8
	15/4/2013
	1.976,00

	13
	20/6/2013
	5.098,00

	24
	28/10/2013
	238,00

	30
	29/11/2013
	261,74

	26
	21/12/2013
	234,50

	Total
	8.043,74

8.6.	Assim, será proposto a redução desses lançamentos do débito imputado aos recorrentes. Em relação à multa afligida, em se reduzindo o débito, conforme jurisprudência desta Corte de Contas, há que se perquirir a mitigação da apenação dentro dos limites da Lei Orgânica do TCU (Acórdão 11557/2018-TCU-Segunda Câmara, Rel. Ana Arraes, 3.776/2018-2ª Câmara, Rel. José Múcio e 2.929/2013-Plenário, Rel. José Jorge) .
CONCLUSÃO
9.	Das análises anteriores, conclui-se que:
	a) não ocorreu prescrição;
	b) não restou configurado o alegado prejuízo aos princípios do contraditório e da ampla defesa;
	c) considerando o dano ao erário constituído pela falta de comprovação de pagamentos realizados com recursos do FNS no exercício de 2013, cuja execução e responsabilidade solidária recai sobre os gestores à época, ora recorrentes, mantem-se sua responsabilização;
	d) os seguintes lançamentos devem ser reduzidos do débito imputado aos recorrentes:
	Evento
	Data
	Débito (R$) 

	4
	22/1/2013
	235,50

	8
	15/4/2013
	1.976,00

	13
	20/6/2013
	5.098,00

	24
	28/10/2013
	238,00

	30
	29/11/2013
	261,74

	26
	21/12/2013
	234,50

	Total
	8.043,74

	e) tendo em vista a redução do débito, ainda que de pequena monta, sugere-se que o relator ad quem avalie uma possível redução das multas aplicadas aos recorrentes.  
9.1.	Assim, propõe-se o provimento parcial do recurso para reduzir o débito e que se avalie possível redução das multas aplicadas aos recorrentes. 
9.2.	Registre-se, por fim, que os recorrentes Jair Brigo, Clayton Roberto Machado, Frederico Augusto Ferraz Pasti e Vicente Antônio Marchiori requerem a realização de sustentação oral por ocasião do julgamento (peça 107, p. 42) , cabendo o seu deferimento nos termos do art. 168 do RI/TCU. A notificação da parte acerca do deferimento de seu pedido deve ser realizada por meio da publicação das pautas das sessões na imprensa oficial ou portal do Tribunal na internet e em excerto do Boletim do Tribunal de Contas da União, nos termos do art. 3º da Portaria TCU 239/2000 c/c art. 141, § 4º, do RITCU.
PROPOSTA DE ENCAMINHAMENTO
10.	Ante o exposto, com fundamento nos artigos 32, inciso I; e 33, da Lei 8.443/1992, submetem-se os autos à consideração superior, com posterior encaminhamento ao Ministério Público junto ao Tribunal de Contas da União e ao Gabinete do Relator, propondo:
a)	conhecer do recurso e, no mérito, dar-lhe provimento parcial para reduzir o débito imputado aos recorrentes, passando a ter configuração disposta a seguir, avaliando-se possível redução nos valores das multas que lhes foram aplicadas por meio do art. 57, da Lei 8.443/1992:
Responsáveis: Clayton Roberto Machado, Vicente Antônio Marchiori, Frederico Augusto Ferraz Pasti e Jair Brigo 
	Data
	Valor (R$) 

	8/1/2013
	10.000,00

	9/1/2013
	66.645,46

	21/1/2013
	234,50

	21/2/2013
	10.000,00

	7/3/2013
	10.000,00

	1/4/2013
	5.141,40

	3/5/2013
	10.000,00

	7/5/2013
	780,00

	12/6/2013
	10.000,00

	12/6/2013
	1,16

	3/7/2013
	2.700,00

	24/7/2013
	20.000,00

	25/7/2013
	20.000,00

	7/8/2013
	10.000,00

	13/9/2013
	2.000,00

	13/9/2013
	3.000,00

	17/9/2013
	2.000,00

	2/10/2013
	10.003,20

	16/10/2013
	2.000,00

	16/10/2013
	3.000,00

	6/11/2013
	10.000,00

	Total
	207.505,72

Responsáveis: Clayton Roberto Machado, Cláudio Roberto Nava, Frederico Augusto Ferraz Pasti e Jair Brigo
	Data
	Valor (R$) 

	18/11/2013
	10.000,00

	21/11/2013
	2.000,00

	21/11/2013
	3.000,00

	2/12/2013
	205.155,88

	16/12/2013
	1.500.000,00

	23/12/2013
	674.674,80

	Total
	2.394.830,68

b)	deferir o pedido de sustentação oral dos recorrentes Jair Brigo, Clayton Roberto Machado, Frederico Augusto Ferraz Pasti e Vicente Antônio Marchiori (peça 107, p. 42) , nos termos do artigo 168 do Regimento Interno, devendo a notificação ser feita conforme estabelecido no artigo 3º da Portaria TCU 239/2000, c/c artigo 141, § 4º, do Regimento Interno;
c)	comunicar a deliberação que vier a ser proferida por esta Corte aos recorrentes e ao Procurador-Chefe da Procuradoria da República no Estado de São Paulo." (grifos no original) .
2.	Por meio do parecer transcrito a seguir (peça 157) , o membro do Ministério Público junto ao TCU manifestou-se de acordo com a proposta oferecida pela Secretaria de Recursos (Serur) , em pareceres uniformes.
	"Diante dos elementos constantes dos autos, este representante do Ministério Público de Contas da União manifesta-se de acordo com a proposta oferecida pela Secretaria de Recursos (Serur) , em pareceres uniformes (peças 154 a 156) .
2.	Sem prejuízo, registramos pontual discordância no que tange ao exame da prescrição realizado pela Serur à luz da Lei 9.873/1999 (peça 154) . A divergência se restringe à consideração de mais de uma causa interruptiva de mesma natureza (incisos do art. 2º da referida lei) , o que não vislumbramos possível, sob pena de permitir, no limite, infindáveis extensões do prazo prescricional, o que não se coaduna com o princípio da razoabilidade.
3.	Inobstante esse ponto de dissonância, deixamos de empreender a reanálise da incidência da prescrição sob o regime da aludida lei, uma vez que, considerando o prazo geral de prescrição do art. 205 da Lei 10.406/2002 - que se entende aplicável ao presente caso, diante da falta de norma específica que regule o instituto da prescrição da pretensão ressarcitória no âmbito do Controle Externo -, não ocorreu a prescrição, consoante o exame da unidade técnica [Tal entendimento se coaduna com o posicionamento da Corte de Contas no que diz respeito à prescrição da pretensão punitiva, a teor do Acórdão 1441/2016-TCU-Plenário (relator Ministro Benjamin Zymler; redator Ministro Walton Alencar Rodrigues) ]." (grifos no original) .
	É o Relatório.

Ederson Marcelo Valencio (125.704/OAB-SP) e Aleandro Tiago Pinheiro de Oliveira (270.576/OAB-SP), representando Clayton Roberto Machado; Ederson Marcelo Valencio (125.704/OAB-SP) e Aleandro Tiago Pinheiro de Oliveira (270.576/OAB-SP), representando Vicente Antonio Marchiori; Ederson Marcelo Valencio (125.704/OAB-SP) e Aleandro Tiago Pinheiro de Oliveira (270.576/OAB-SP), representando Jair Brigo; Ederson Marcelo Valencio (125.704/OAB-SP) e Aleandro Tiago Pinheiro de Oliveira (270.576/OAB-SP), representando Frederico Augusto Ferraz Pasti.

Procurador Rodrigo Medeiros de Lima.

TOMADA DE CONTAS ESPECIAL. IRREGULARIDADES NA APLICAÇÃO DE RECURSOS TRANSFERIDOS PELO SUS (FUNDO A FUNDO) AO MUNICÍPIO DE VALINHOS/SP NO ANO DE 2013. CITAÇÃO. REVELIA DE UM DOS RESPONSÁVEIS. REJEIÇÃO DAS ALEGAÇÕES DE DEFESA DOS DEMAIS RESPONSÁVEIS. CONTAS IRREGULARES. DÉBITO. MULTA. CIÊNCIA. RECURSO DE RECONSIDERAÇÃO. CONHECIMENTO. COMPROVAÇÃO PARCIAL DA EXECUÇÃO FINANCEIRA. PROVIMENTO PARCIAL. REDUÇÃO DO DÉBITO E DA MULTA. CIÊNCIA.

TOMADA DE CONTAS ESPECIAL (TCE)

Secretaria de Recursos (Serur).

Examino recurso de reconsideração interposto pelos Srs. Clayton Roberto Machado, Frederico Augusto Ferraz Pasti, Jair Brigo e Vicente Antonio Marchiori (peças 107-122) , contra o Acórdão 11579/2020-TCU-Segunda Câmara (peça 70) , de natureza condenatória.
2.	Originalmente, os autos cuidam de tomada de contas especial (TCE) instaurada pelo Fundo Nacional de Saúde (FNS/MS) , em desfavor de Clayton Roberto Machado, ex-prefeito de Valinhos/SP, Frederico Augusto Ferraz Pasti, Diretor de Tesouraria da Prefeitura de Valinhos/SP, Cláudio Roberto Nava, ex-Secretário de Fazenda de Valinhos/SP, Vicente Antônio Marchiori, ex-Secretário de Fazenda de Valinhos/SP, e Jair Brigo, ex-Diretor do Departamento de Finanças do referido município, após auditoria realizada pelo Denasus na Secretaria Municipal de Saúde de Valinhos/SP, visando apurar, entre outras coisas, a regularidade da aplicação dos recursos federais repassados pelo Sistema Único de Saúde (SUS) , na modalidade fundo a fundo, no exercício de 2013.
3.	Após a apresentação das justificativas pelos auditados junto ao Denasus e acolhimento de parte das justificativas, os valores totais impugnados somaram R$ 2.610.380,14 (peça 12, p. 10) , os quais foram registrados no Relatório do Tomador de Contas Especial 0207/2017, de 20/10/2017 (peça 15) , juntamente com as ocorrências relacionadas à instauração da tomada de contas especial. O tomador de contas concluiu pelas responsabilidades dos Srs. Clayton Roberto Machado, Frederico Augusto Ferraz Pasti, Cláudio Roberto Nava, Vicente Antônio Marchiori e Jair Brigo, em função de irregularidades na aplicação de recursos repassados pelo Sistema Único de Saúde ao Fundo Municipal de Saúde, no ano de 2013.
4.	No âmbito desta Corte de Contas, após a citação solidária dos responsáveis, os quais apresentaram suas alegações de defesa (peça 41 a 64) , à exceção do Sr. Claudio Roberto Nava, considerado revel, o Tribunal, por meio do Acórdão 11579/2020-TCU-Segunda Câmara, da relatoria do eminente Ministro Aroldo Cedraz, dentre outras medidas, julgou irregulares as contas dos responsáveis, condenando-os em débito solidário e lhes aplicando a multa prevista no art. 57 da Lei 8.443/1992.
5.	Insatisfeitos, os Srs. Clayton Roberto Machado, Frederico Augusto Ferraz Pasti, Jair Brigo e Vicente Antonio Marchiori interpuseram o presente recurso de reconsideração.
6.	Tendo como base os argumentos constantes da peça recursal e atento para a questão da prescrição do débito e da multa, ante a recente da decisão do Supremo Tribunal Federal que julgou o Tema 899 com repercussão geral, constitui objeto de o presente recurso examinar as seguintes questões:
a) houve prescrição, em exame de ofício; 
b) houve ofensa aos princípios do contraditório e da ampla defesa (peça 107, p. 3-4) ;
c) se cabe a responsabilização dos recorrentes (peça 107, p. 5-10) ;
d) se os documentos juntados aos autos são aptos a reformar a reformar a decisão condenatória (peças 107, p. 10-39 e peças 108-118) .
7.	Após rechaçar os argumentos apresentados pelos recorrentes, consoante itens 5 a 8, incluindo seus subitens, da instrução da Secretaria de Recursos (Serur) de peça 154, reproduzida no relatório precedente, a unidade técnica especializada concluiu, in verbis:
a) não ocorreu prescrição;
b) não restou configurado o alegado prejuízo aos princípios do contraditório e da ampla defesa;
c) considerando o dano ao erário constituído pela falta de comprovação de pagamentos realizados com recursos do FNS no exercício de 2013, cuja execução e responsabilidade solidária recai sobre os gestores à época, ora recorrentes, mantem-se sua responsabilização;
d) os seguintes lançamentos devem ser reduzidos do débito imputado aos recorrentes:
	Evento
	Data
	Débito (R$) 

	4
	22/1/2013
	235,50

	8
	15/4/2013
	1.976,00

	13
	20/6/2013
	5.098,00

	24
	28/10/2013
	238,00

	30
	29/11/2013
	261,74

	26
	21/12/2013
	234,50

	Total
	8.043,74

e) tendo em vista a redução do débito, ainda que de pequena monta, sugere-se que o relator ad quem avalie uma possível redução das multas aplicadas aos recorrentes.
8.	Tendo em vista tais conclusões, a Serur propõe o provimento parcial do recurso em exame, com redução do débito e avaliação de possível redução das multas aplicadas aos recorrentes, uma vez que as justificativas e dos documentos apresentados foram suficientes para comprovar o necessário nexo de causalidade entre os recursos repassados e parte das despesas efetuadas.
9.	Diante dos elementos constantes dos autos, o Ministério Público junto ao Tribunal manifestou-se de acordo com a proposta oferecida pela unidade técnica especializada.
II
10.	De plano, conheço do presente recurso de reconsideração interposto, satisfeitos os requisitos de admissibilidade aplicáveis à espécie, consoante análise contida em meu despacho à peça 127. No mérito, acompanho as conclusões e encaminhamentos propostos pela unidade técnica e pelo Parquet junto ao TCU, cujos fundamentos adoto como minhas razões de decidir.
11.	Apesar de entender que as análises empreendidas pela Secretaria de Recursos e pelo MPTCU abordaram, com bastante propriedade, todas as questões necessárias ao deslinde do feito e tenham esgotado o exame dos argumentos apresentados pelo recorrente, teço comentários sobre pontos que entendo pertinentes.
12.	No essencial, os recorrentes afirmam que: i) houve clara ofensa ao princípio da ampla defesa, pois durante a fiscalização os ora recorrentes não puderam tomar conhecimento do que estava sendo apurado, tampouco promover sua defesa (requerimentos de documentos e informações junto à prefeitura municipal não foram respondidos) ; ii) não lhes cabe a condenação nem a devolução do exorbitante montante apurado nos autos, pois tal devolução deve recair sobre o Tesouro Municipal (que se beneficiou das verbas) e não sobre os agentes públicos, sobre os quais inexiste comprovação nos autos de que tenha ocorrido desvio de valores para as suas contas privadas; iii) os documentos ora juntados demonstram que os valores anotados pela Auditoria foram creditados em contas do Município de Valinhos, os quais foram utilizados em favos da municipalidade.
II.1
13.	Não assiste razão aos recorrentes quanto ao cerceamento de defesa. 
14.	Diante dos elementos constantes dos autos, verifico que os responsáveis Clayton Roberto Machado, Vicente Antônio Marchiori, Jair Brigo, Frederico Augusto Ferraz Pasti e Claudio Roberto Nava, entre outros, foram notificados antes da conclusão do Relatório de Auditoria 15636 (peça 12) , tendo sido a eles encaminhado cópia do relatório preliminar de auditoria para manifestação, consoante quadro a seguir detalhando que os referidos responsáveis foram devidamente notificados (peça 12, p. 38-40) :
	Responsável notificado
	Ofício
	AR

	Clayton Roberto Machado
	DIAUD/SP 467, de 2/9/2015
	9/9/2015

		DIAUD/SP 499, de 16/9/2015
	22/9/2015

	Vicente Antônio Marchiori
	Carta 237, de 2/9/2015
	9/9/2015

	Jair Brigo
	DIAUD/SP 469, de 2/9/2015
	9/9/2015

	Frederico Augusto Ferraz Pasti
	DIAUD/SP 468, de 2/9/2015
	9/9/2015

	Claudio Roberto Nava
	Carta 235, de 2/9/2015
	11/9/2015

15.	De fato, o registro das justificativas apresentadas pelos gestores e acatadas, conforme peça 12, p. 10, resultaram na redução do débito, a princípio quantificado em R$ 3.520.278,49, para R$ 2.610.380,14, comprova que os recorrentes tomaram conhecimento e se manifestaram antes de concluído o relatório final de auditoria.
16.	No tocante à alegação de que seus requerimentos de documentos e informações junto à prefeitura municipal não foram respondidos, verifico que das 3 requisições realizadas, as que dizem respeito aos processos administrativo 19.164/2020 (peça 113) e 18.202/2020 (peças 120 e 121) foram atendidas, ainda que parcialmente. Nesta questão, lembro que é dever do gestor manter a documentação pertinente, referente à prestação de contas, durante 5 anos após a sua aprovação (art. 3º, § 4º, da Portaria Interministerial 507/2011) , para eventual requisição por parte dos órgãos de controle.
17.	Além disso, uma vez que a responsabilidade pela comprovação da boa e regular aplicação dos recursos públicos é pessoal dos próprios gestores, lembro, também, que eventuais dificuldades dos gestores na obtenção dos documentos necessários à prestação de contas dos recursos geridos, derivadas de ordem política ou de eventual cerceamento de defesa, se não resolvidas com a administração municipal, devem, por meio de ação apropriada ao caso, ser levadas ao conhecimento do Poder Judiciário.
18.	Não cabe ao TCU garantir ao responsável o acesso à referida documentação. É nesse sentido a jurisprudência desta Corte, como se observa nos Acórdão 21/2002-TCU-Primeira Câmara, 115/2007-2ª Câmara e 1.322/2007-Plenário.
19.	Ademais, os recorrentes, ao receber e gerir os recursos, tinham ciência de que precisariam prestar contas, razão pela qual deveriam ter se precavido. Nesse sentido, poderiam ter mantido a documentação pertinente para tanto em seu poder ou ter prestado adequadamente as contas até a data em que estiveram à frente da municipalidade, não havendo razões para arguirem qualquer dificuldade em obter a documentação necessária para instruir a prestação de contas.
20.	Por fim, além da fase interna da TCE, os responsáveis tiveram oportunidade de apresentar suas alegações de defesa por ocasião das citações e ainda se manifestarem na presente fase recursal, o que corrobora a inexistência de prejuízo aos princípios do contraditório e da ampla defesa, não restando devidamente configurado o alegado prejuízo.
II.2
21.	Melhor sorte não socorre os recorrentes quando alegam que não lhes cabe a condenação nem a devolução do exorbitante montante apurado nos autos.
22.	Em face dos indícios de irregularidade ensejadores do eventual dano ao erário, a tomada de contas especial quantificou o débito e identificou somente os gestores públicos como responsáveis.
23.	De fato, não havendo nos autos comprovação de que o município de Valinhos/SP tenha se beneficiado dos recursos em exame, não cabe a responsabilização pretendida pelos recorrentes.
24.	Assim, sendo o débito de responsabilidade dos gestores, não há que se falar em enriquecimento ilícito da União.
25.	Os responsáveis condenados pelo acórdão recorrido foram gestores dos recursos em análise. Por força do que dispõe os arts. 70, parágrafo único, e 71, inciso II, da Constituição Federal, e 1º da Lei 8.443/1992, bem assim o art. 93 do Decreto-lei 200/1967 c/c o art. 66 do Decreto 93.872/1986, compete ao gestor comprovar a boa e regular aplicação dos recursos públicos, isto é, cabe ao gestor o ônus da prova. Ademais, a responsabilidade pela efetiva comprovação sobre a plena regularidade dos dispêndios e pela reparação do subjacente débito é personalíssima, em desfavor dos gestores responsáveis, e não do município de Valinhos/SP.
26.	Espera-se do gestor probo e diligente que demonstre a boa e regular aplicação dos recursos. Age com culpa o gestor que não prova a adequada aplicação dos recursos sob sua responsabilidade, incorrendo em ilícito, descumprindo obrigação de fazer imposta pela lei.
27.	A ausência de comprovação da boa e regular aplicação dos recursos federais configura ofensa não só às regras legais, mas também aos princípios basilares da administração pública, tendo em vista que o gestor deixa de prestar satisfação à sociedade sobre o efetivo emprego dos recursos postos sob a sua responsabilidade, dando ensejo ao surgimento de presunção legal do dano ao erário pela não aplicação dos valores, com o desvio dos recursos federais.
28.	Nesse sentido a jurisprudência firmada pelo Tribunal, conforme se verifica nos Acórdão 903/2007-TCU-Primeira Câmara, 1.445/2007-TCU-2ª Câmara e 1.656/2006-TCU-Plenário.
29.	Em relação à inocorrência de comprovação de desvio de valores ou locupletamento, conforme alegado pelos ora recorrentes, destaco que, no âmbito dos processos de controle externo, o entendimento jurisprudencial consolidado desta Corte de Contas é no sentido de que a responsabilidade dos gestores de recursos públicos é de natureza subjetiva e o dever de reparar prejuízo causado ao erário independe da intenção do agente que praticou o ato irregular (prescinde de dolo ou má-fé do agente) , bastando que tenha atuado com culpa stricto sensu (v.g. Acórdão 5787/2017-TCU-Segunda Câmara, Relator Ministro Vital do Rêgo, 2.067/2015-Plenário, Relator Ministro Bruno Dantas, 1.135/2014-2ª Câmara, Relatora Ministra Ana Arraes; e os seguintes acórdãos do Plenário do Tribunal 2.420/2015, 2.067/2015 e 1.512/2015) .
30.	Nesse mesmo sentido os seguintes enunciados da jurisprudência selecionada do Tribunal:
A condenação em débito independe da ocorrência de conduta dolosa ou de locupletamento, bastando para tanto a constatação de conduta culposa (stricto sensu) dos responsáveis pela irregularidade que ocasionou o dano ao erário. (Acórdão 5297/2013-TCU-Primeira Câmara, Relator Ministro José Mucio Monteiro; e 2.367/2015-Plenário, Relator Ministro Benjamin Zymler) ;
O julgamento pela irregularidade das contas do responsável com condenação para que ele promova o ressarcimento do dano ao erário independe de ter havido ou não prática de ato de improbidade administrativa ou obtenção de vantagem pessoal em decorrência da gestão de recursos públicos. (Acórdão 10853/2018-TCU-Primeira Câmara, Relator Ministro Bruno Dantas; e 746/2020-Plenário, Relator Ministro Raimundo Carreiro) ;
O julgamento pela irregularidade das contas do responsável com condenação para que ele promova o ressarcimento de dano ao erário independe de ter havido ou não prática de ato de improbidade administrativa ou obtenção de vantagem pessoal em decorrência da gestão de recursos públicos, uma vez que a jurisdição do TCU é exercida de forma independente e autônoma à persecução eventualmente realizada pelo Ministério Público com base na Lei 8.429/1992 (Lei de Improbidade Administrativa) . (Acórdão 1045/2022-TCU-Segunda Câmara, de minha relatoria) .
31.	Importante registrar que a Tomada de Contas Especial (TCE) possui natureza de ação de ressarcimento dos cofres públicos por malversação de recursos sob a competência fiscalizadora do TCU.
32.	Deve-se ter em mente que todo aquele que causa prejuízo a outrem, dolosa ou culposamente, tem o dever de indenizar, dever esse que, na área pública, é operacionalizado pela TCE, instrumental de concretização do devido ressarcimento, não havendo enriquecimento sem causa da Administração Pública quando efetua a cobrança do débito apurado.
33.	O dever de indenizar nasce do dano causado por culpa do agente, sendo irrelevantes o dolo ou a prova de que tal agente tenha obtido benefício para si ou para outros. A presença de dolo e de eventual locupletamento são circunstâncias que, quando presentes, conferem maior gravidade ao ato ilícito.
34.	Por outro lado, a ausência de dolo e de locupletamento por parte dos responsáveis não os eximem do dever de recompor o dano a que deram causa por meio de atuação imprudente e desautorizada.
35.	Quanto à descrição do modo de operação da Secretaria de Saúde, embora objetive explicar as transferências entre contas, não justificam a falta de apresentação de documentos hábeis a comprovar a destinação correta dos recursos públicos aplicados.
36.	Também não auxilia a defesa dos ora recorrentes a alegação de que suas contas foram aprovadas pelo Conselho de Saúde, pois a aprovação por parte do aludido conselho ou mesmo de qualquer outra instância, inclusive judicial, não impõe a necessidade de o TCU seguir o mesmo entendimento. O TCU possui atribuições constitucionais próprias e não se vincula a qualquer decisão ou entendimento externo (Acórdão 4713/2018-TCU-Segunda Câmara, Rel. Ministro-Substituto Marcos Bemquerer Costa, 3.125/2013-Plenário, Rel. Ministro Raimundo Carreiro e 2.675/2011-Plenário, Rel. Ministro Aroldo Cedraz, 660/2016-2ª Câmara, Rel. Ministro-Substituto Marcos Bemquerer Costa) .
37.	Assim, resta mantida a responsabilidade dos recorrentes, sendo adequada a condenação imposta pela deliberação atacada.
II.3
38.	Em relação à alegação de que os documentos juntados aos autos demonstram que os valores anotados pela Auditoria foram creditados em contas do Município de Valinhos/SP e utilizados em favor da municipalidade, ou seja, que estariam aptos para reformar o Acórdão 11579/2020-TCU-Segunda Câmara, considero adequado e suficiente o minucioso exame realizado pela unidade técnica especializada.
39.	Ao analisar os referidos documentos, a Serur entendeu que em alguns poucos casos (eventos 4, 8, 13, 30, 24 e 26 do quadro constante do subitem 8.4 da instrução de peça 154, reproduzida no relatório precedente) , houve possibilidade de comprovar o nexo de causalidade entre os recursos repassados e as despesas realizadas, e que, nos demais eventos, a documentação juntada restou inapta a afastar as irregularidades atinentes à realização de transferências de saldos com recursos oriundos do SUS, em função da falta de documentação comprobatória para comprovar a correta destinação dos recursos.
40.	Em linha com a unidade técnica e com o MPTCU, entendo que tal documentação não evidencia, exceto quanto aos mencionados seis eventos, a regularidade dos gastos, ou seja, não permite a comprovação do nexo de causalidade entre as despesas efetuadas, o recurso do FNS e a sua real destinação, em decorrência de:
i) não terem sido agregados aos autos os processos de pagamento de modo a comprovar o estabelecimento de nexo com os demonstrativos e registros contábeis ou com os registros constantes dos extratos bancários, não possibilitando a comprovação da correta destinação de valores;
ii) ter sido apresentado apenas parte do processo de pagamento; 
iii) a documentação apresentada não ter validade para comprovação da gestão dos recursos do SUS, não afastando irregularidades atinentes às transferências de saldo realizadas para contas sem documentação comprobatória; 
iv) não terem sido agregados aos autos documentação como notas fiscais e/ou recibos, dentre outros, a fim de evidenciar que as transferências e despesas foram realizadas mediante prestação de serviço; 
v) a documentação apresentada apenas evidencia que houve transferência da conta específica para a conta movimento da municipalidade, sem demonstrar a destinação de eventuais despesas realizadas; 
vi) a documentação apresentada não evidencia a regularidade de gastos, apenas registra que houve débito oriundo de repasse de recursos do FNS em determinada data, sem discriminá-lo; 
vii) a documentação apresentada não possibilita comprovar o nexo causal entre as despesas efetuadas e o recurso do FNS;
viii) não foram juntados aos autos documentos capazes de comprovar a correta destinação dos recursos transferidos.
41.	Dessa forma, como resultado da análise dos argumentos e documentos apresentados pelos recorrentes, comprovou-se a execução financeira, com a configuração do nexo de causalidade entre os comprovantes de pagamentos apresentados e os desembolsos efetuados, de apenas seis lançamentos, a seguir discriminados, os quais totalizam a importância de R$ 8.043,74, que devem ser reduzidos do débito imputado pela deliberação atacada:
	Evento
	Data
	Débito (R$) 

	4
	22/1/2013
	235,50

	8
	15/4/2013
	1.976,00

	13
	20/6/2013
	5.098,00

	24
	28/10/2013
	238,00

	30
	29/11/2013
	261,74

	26
	21/12/2013
	234,50

	Total
	8.043,74

42.	Quanto aos demais valores, os argumentos e os documentos apresentados pelos recorrentes não foram capazes de comprovar as despesas realizadas com recursos do SUS, transferidos na modalidade fundo a fundo, no exercício de 2003, para o município de Valinhos/SP, permanecendo a maior parte do débito imputado pelo Acórdão 11579/2020-TCU-Segunda Câmara.
43.	De fato, o gestor-responsável deve apresentar o necessário esclarecimento sobre todas as circunstâncias inerentes à indevida movimentação dos recursos federais e, principalmente, sobre a necessária correspondência entre os pagamentos na execução das despesas, devendo promover, ainda, a plena demonstração sobre o aludido nexo causal, o que não ocorreu no presente caso em exame, exceto quanto aos seis eventos mencionados no item 41 deste voto.
44.	Sobre a ausência de documentação adequada à comprovação das despesas realizadas, o voto condutor do acórdão recorrido é bastante didático e por isso, oportuno, a transcrição do seguinte trecho, verbis:
11.		Uma vez regular a instauração desta TCE e garantidos os direitos ao exercício da defesa e do contraditório, caberia aos responsáveis trazer aos autos as provas inequívocas da regular aplicação dos recursos que lhes foram confiados, demonstrando, especialmente, o nexo causal entre os recursos federais transferidos e as despesas realizadas, o que não aconteceu, como se pode observar nos seguintes trechos da instrução técnica:
"18.2.		Em relação à utilização dos recursos das contas bancárias do município para fazer face às despesas de algum evento relacionado às atribuições da Secretaria de Saúde do município de Valinhos/SP, os defendentes associaram um determinado débito existente na conta bancária do município com a realização de alguma despesa da pasta saúde, conforme ver-se-á. A título exemplificativo, e considerando os valores mais significativos componentes dos débitos contidos nos presentes autos, menciona-se que o valor de R$ 1.500.000,00 foi repassado ao município na data de 17/12/2013 (peça 64, p. 11) , enquanto a quantia de R$ 674.676,80 foi repassada na data de 24/12/2013 (peça 64, p. 12) .  
18.3.		Como visto nas alegações de defesa apresentadas, as quantias em questão estão associadas, respectivamente, aos eventos 32 (peça 53, p. 18) e 33 (peça 57, p. 1 e 3) , que supostamente tratam do pagamento da folha de pessoal da Secretaria de Saúde (relação nominal dos funcionários e fichas financeiras anual de 2013) . Ocorre que os documentos anexados para demonstrarem a suposta regularidade dos eventos em questão apenas fazem remissão à movimentação irregular de recursos entre contas do município (transferências bancárias entre contas correntes de titularidade do município) , mas não contém associado nenhum documento que nos faça dessumir sobre esta pretensa regularidade no que se referem aos pagamentos a que os recursos teriam sido supostamente destinados. 
18.4.		Assim, é impossível aferir a regularidade alegada na realização das despesas incorridas, primeiramente porque há transferência de recursos entre contas bancárias de titularidade do município, mas não há nenhum documento que comprove que estes recursos foram de fato utilizados para o pagamento de folhas salariais dos servidores da Secretaria de Saúde do município de Valinhos/SP.  
18.5.		Aliás, cabe mencionar que os fatos relativos aos pagamentos tidos como irregulares foram evidenciados pelo Denasus por meio de verificação dos extratos bancários das contas correntes n. 35110-5, 35111-3, 35109-1 e 35114-8, 35112-1 e 35113-X, 35867-3-agência 811-7, do Banco do Brasil e 624006-6, agência 363, da Caixa Econômica Federal do período auditado ou seja, entre janeiro e dezembro de 2013 (peça 12, p. 9) , mas mesmo assim os auditores do Denasus, ainda que tenham tido acesso a esses extratos bancários, não teriam conseguido verificar a regularidade dessas despesas, já que não tiveram acesso à documentação comprobatória, tanto assim que impugnaram as despesas que deram origem à instauração do presente processo de TCE." (os grifos não constam do original) 
45.	Oportuno, também, por se amoldar ao presente caso, colacionar pequeno excerto do Voto que fundamentou o Acórdão 978/2008-TCU-Segunda Câmara, da relatoria do Ministro Aroldo Cedraz:
6. 		Como tenho afirmado em outras oportunidades, diante de situações semelhantes a esta, instaurada a tomada de contas especial, e sendo este um procedimento de exceção, a comprovação da aplicação dos recursos deve estar acompanhada de todos os elementos que motivaram os pagamentos, como notas fiscais, recibos, procedimentos licitatórios, contratos, extratos bancários, cópias de cheques e/ou ordens de pagamento, enfim, os elementos necessários e suficientes que levem à confirmação de que houve nexo de causalidade entre as despesas realizadas e os recursos federais recebidos.[...]
46.	Nesse sentido da adequada e regular comprovação da aplicação dos recursos públicos repassados, inclusive quanto ao reconhecimento do nexo de causalidade entre as despesas realizadas e os recursos transferidos, tem-se os seguintes enunciados da jurisprudência selecionada do Tribunal:
A comprovação da aplicação dos recursos deve estar acompanhada de todos os elementos que motivaram os pagamentos, como notas fiscais, recibos, procedimentos licitatórios, contratos, extratos bancários, cópias de cheques e/ou ordens de pagamento, necessários e suficientes que levem à confirmação de que houve nexo de causalidade entre as despesas realizadas e os recursos federais recebidos. (Acórdão 978/2008-TCU-Segunda Câmara, Relator Ministro Aroldo Cedraz) ;
Não é possível reconhecer o nexo de causalidade entre os recursos transferidos e a execução do objeto quando a documentação da prestação de contas não demonstrar, de forma inequívoca, que os recursos transferidos ao município foram efetivamente utilizados na execução do objeto pactuado. (Acórdão 5795/2011-TCU-Segunda Câmara, Relator Ministro Aroldo Cedraz) ;
A movimentação financeira irregular impede a formação de nexo de causalidade entre os recursos federais transferidos mediante convênio e a execução do objeto, comprovada por meio de saques em espécie, transferências para conta corrente estranha ao ajuste, pagamentos de despesas mediante suprimento de fundos sem a devida comprovação fiscal e pagamentos mediante cheques a empresas que não constam ou divergem das empresas informadas na prestação de contas. (Acórdão 3384/2011-TCU-Segunda Câmara, Relator Ministro-substituto André de Carvalho) ;
A congruência entre a movimentação bancária e os comprovantes de despesas é elemento crucial para o estabelecimento do nexo de causalidade entre as despesas realizadas e os recursos transferidos, indispensável para a aprovação das contas. (Acórdão 8800/2016-TCU-Segunda Câmara e 6.582/2010-Primeira Câmara, ambos da relatoria do Ministro-substituto Marcos Bemquerer) ;
A prestação de contas deve demonstrar não só a execução do objeto pactuado no convênio, mas também o nexo de causalidade, por meio do vínculo estrito entre os recursos federais repassados e as despesas incorridas para a consecução do objeto conveniado, sem o que não há comprovação da boa e regular aplicação dos recursos públicos. (Acórdão 997/2015-TCU-Plenário, Relator Ministro Benjamin Zymler) ;
A transferência de recursos da conta bancária específica do convênio para outra conta corrente do município impede o estabelecimento do nexo de causalidade entre a execução do objeto e a aplicação dos recursos federais transferidos. (Acórdão 3948/2014-TCU-Primeira Câmara, Relator Ministro Walton Alencar Rodrigues) ;
Para comprovar a boa e regular aplicação de recursos públicos transferidos por força de convênios celebrados com a União, não basta a simples apresentação da prestação de contas do ajuste. É imprescindível que o responsável evidencie, por meio de documentos idôneos, que o objeto do convênio foi efetivamente executado com os valores recebidos. Tal evidenciação só se dá mediante inequívoca comprovação da existência de nexo de causalidade entre a fonte de receita e os gastos para consecução do objeto do ajuste. Assim, é imperioso que, com os documentos apresentados com vistas a comprovar o bom emprego dos valores públicos, seja possível constatar que eles foram efetivamente utilizados no objeto pactuado, de acordo com os normativos legais e regulamentares vigentes. (Acórdão 6098/2017-TCU-Primeira Câmara, Relator Ministro Benjamin Zymler) ;
A demonstração da existência do nexo de causalidade entre a movimentação bancária e os comprovantes de despesas faz parte do inafastável ônus do gestor de comprovar a boa e regular aplicação dos recursos públicos colocados sob sua administração. (Acórdão 6582/2010-TCU-Primeira Câmara, Relator Ministro-substituto Marcos Bemquerer) ;
O envio de documentação incompleta impede a demonstração da correta aplicação dos recursos federais e do nexo de causalidade entre os recursos transferidos e a obra executada. (Acórdão 717/2008-TCU-Segunda Câmara, Relator Ministro-substituto Augusto Sherman) ;
O ônus de comprovar a regularidade integral na aplicação dos recursos públicos compete ao gestor, por meio de documentação consistente, que demonstre cabalmente os gastos efetuados, bem assim o nexo causal entre estes e os recursos repassados. (Acórdão 1438/2010-TCU-Primeira Câmara e 7.240/2012-Segunda Câmara, ambos de minha relatoria) .
47.	Quanto à multa aplicada aos ora recorrentes, prevista no art. 57, da Lei 8.443/1992 (de até 100% do valor atualizado do dano causado ao erário) , tendo em vista a redução do débito, reduzo o valor da multa na mesma proporção da redução do débito, consoante jurisprudência desta Corte de Contas (Acórdão 11557/2018-TCU-Segunda Câmara, Rel. Ana Arraes, 3.776/2018-2ª Câmara, Rel. José Múcio e 2.929/2013-Plenário, Rel. José Jorge, entre outros) .
III
48.	Em relação à ocorrência da prescrição, conforme bem pontuou a Serur e o MPTCU, esta não ocorreu, seja pelo regime do Código Civil (Acórdão 1441/2016-TCU-Plenário) , seja pelo critério da Lei 9.873/1999 (MS 32.201) .
49.	Sobre a questão, pertinente deixar registrado que nos termos do recente Acórdão 459/2022-TCU-Plenário, este Tribunal deliberou por manter a jurisprudência atual quanto à imprescritibilidade do dano ao erário ao tempo em que ordenou à Secretaria-Geral de Controle Externo (Segecex) a formação de grupo técnico de trabalho para que, em processo apartado, apresente projeto de normativo que discipline, de forma completa e detalhada, o tema da prescrição da pretensão ressarcitória e da prescrição da pretensão punitiva no âmbito do controle externo.
50.	Portanto, enquanto tal projeto normativo não sobrevém, julgo adequado manter, como medida de prudência e no legítimo espaço de atuação constitucional deste Tribunal, bem como em homenagem ao princípio do colegiado, a jurisprudência dominante desta Corte quanto à imprescritibilidade do dano ao Erário e quanto à prescrição da pretensão punitiva do Tribunal nos termos do Acórdão 1441/2016-TCU-Plenário.
IV
51.	Por fim, registro que os recorrentes Jair Brigo, Clayton Roberto Machado, Frederico Augusto Ferraz Pasti e Vicente Antônio Marchiori requerem a realização de sustentação oral por ocasião do julgamento (peça 107, p. 42) , cabendo o seu deferimento nos termos do art. 168 do RI/TCU. A notificação da parte acerca do deferimento de seu pedido deve ser realizada por meio da publicação das pautas das sessões na imprensa oficial ou portal do Tribunal na internet e em excerto do Boletim do Tribunal de Contas da União, nos termos do art. 3º da Portaria-TCU 239/2000 c/c art. 141, § 4º, do RITCU.
52.	Feitas tais considerações, acolho parcialmente as alegações de defesa trazidas aos autos pelos recorrentes, que aproveita ao responsável solidário Claudio Roberto Nava, nos termos do art. 281 do Regimento Interno do TCU, e dou provimento parcial ao presente recurso de reconsideração, reduzindo o débito imputado e as multas a eles aplicadas.
	Ante o exposto, manifesto-me por que o Tribunal aprove a minuta de acórdão que ora submeto à deliberação deste Colegiado.
TCU, Sala das Sessões Ministro Luciano Brandão Alves de Souza, em 7 de junho de 2022.
Ministro JOÃO AUGUSTO RIBEIRO NARDES
Relator